ACORDAO-COMPLETO-2352055

ACÓRDÃO 1263/2019 ATA 19/2019 - PLENÁRIO

VISTOS, relatados e discutidos estes autos de fiscalização de orientação centralizada realizada com vistas a identificar e a consolidar os principais entraves causados pelo excesso de burocracia governamental que afetam o ambiente de negócios e a competitividade de organizações produtivas, prejudicando o desenvolvimento nacional;
ACORDAM os Ministros do Tribunal de Contas da União, reunidos em sessão do Plenário, ante as razões expostas pelo Relator, em:
9.1.  recomendar, com fundamento no art. 250, inciso III, do Regimento Interno do TCU:
9.1.1. à Secretaria-Geral da Presidência da República, em articulação com o Ministério da Economia, que:
9.1.1.1. adote providências para promover a orientação, a capacitação e o estímulo para a observância da análise de impacto regulatório na elaboração ou alteração de todo normativo infralegal que tenha potencial de onerar os usuários dos serviços prestados ou os agentes econômicos envolvidos, por qualquer órgão ou entidade com competência para tanto, avaliando a possibilidade de tornar obrigatória essa observância, a fim de dar cumprimento ao art. 5° da Lei 13.726/2018;
9.1.1.2. desenvolva sistemática para alteração ou criação de normas infralegais que potencialmente onerem organizações produtivas, aprimorando, entre outros, os instrumentos de divulgação e considerando a possibilidade de estabelecimento de periodicidade predefinida para a entrada em vigor das normas, a exemplo do que foi implementado em países da OCDE, de forma a tornar o ambiente de negócios mais previsível;
9.1.1.3. adote providências para promover e institucionalizar, no âmbito dos órgãos e entidades da administração pública federal, de acordo com os arts. 3º e 8° da Lei 12.527/2011, e com o inciso XIV do art. 5° e § 2° do art. 7° da Lei 13.460/2017:
9.1.1.3.1. organização, simplificação e consolidação periódica dos normativos referentes aos serviços públicos prestados e exigências impostas que impactem a operação das organizações produtivas no Brasil, preferencialmente em documento único, de forma clara e de fácil entendimento para o respectivo público alvo de sua atuação;
9.1.1.3.2. publicidade, em local de fácil acesso, das informações relacionadas aos serviços prestados, considerando a situação inerente do respectivo público alvo de sua atuação; e
9.1.1.3.3. elaboração e publicação de sumário executivo periódico, de caráter educacional e orientativo, com os principais resultados das fiscalizações realizadas em organizações produtivas, de forma a dar visibilidade às principais irregularidades identificadas, os normativos descumpridos, e as sanções impostas.
9.1.1.4. identifique os serviços públicos que necessitam aprimorar os mecanismos de articulação para seu adequado funcionamento, com base em informações obtidas pelo Portal de Serviços do Governo federal e do Sistema de Ouvidoria do Poder Executivo federal, e avalie a conveniência e oportunidade de aplicar as boas práticas relacionadas à coordenação e coerência, a exemplo daquelas previstas no Referencial para Avaliação de Governança em Políticas Públicas do TCU, nos serviços públicos prestados que envolvem a atuação de diferentes órgãos e entidades da administração pública, principalmente quanto a: 
9.1.1.4.1. estabelecimento de mecanismos de articulação, comunicação e colaboração que permitam alinhar estratégias e operações das organizações envolvidas; 
9.1.1.4.2. identificação dos recursos humanos, de tecnologia da informação, físicos e financeiros necessários para iniciar e manter o esforço cooperativo, na medida em que as organizações possuem diferentes níveis de recursos e capacidades; 
9.1.1.4.3. adoção de estratégia de comunicação coordenada e abrangente para que todas as partes possam colaborar de forma mútua e efetiva, e na qual se preveja o estabelecimento e divulgação de canais de comunicação e consulta com as diferentes partes interessadas, consideradas as características e possibilidades de acesso de cada público-alvo;
9.1.2. à Casa Civil da Presidência da República que:
9.1.2.1. promova estudos com o fim de estabelecer um canal permanente de comunicação entre sociedade e governo, a exemplo do Business Forum da Dinamarca, cujo objetivo seja a redução da burocracia e dos encargos administrativos, de modo a possibilitar que o setor produtivo registre suas demandas, definindo prazos para a resposta e implementação das ações, ou trazendo explicações para as medidas que não serão colocadas em prática;
9.1.2.2. avalie a conveniência e a oportunidade de instituir mecanismos que promovam e assegurem que as entidades fiscalizadoras da Administração Pública Federal construam padrões formais e objetivos, devidamente institucionalizados para orientar o planejamento e a execução das fiscalizações e inspeções que impactam o setor produtivo, com vistas a diminuir a subjetividade e dar cumprimento aos princípios da impessoalidade e da eficiência, previstos no art. 37 da Constituição Federal de 1988;
9.2. determinar à Secretaria Especial de Desburocratização, Gestão e Governo Digital, conjuntamente com a Secretaria de Gestão, do Ministério da Economia, que, no prazo de noventa dias, com fundamento no art. 250, inciso II, do RITCU, institua:
9.2.1. mecanismos de acompanhamento e controle sobre o cumprimento do art. 20 do Decreto 9.094/2017, por parte dos órgãos e entidades da administração pública federal pertinentes, no que tange à utilização de dados referentes à pesquisa de satisfação dos usuários dos seus serviços como subsídio relevante para reorientar e ajustar a prestação de serviços;
9.2.2. na pactuação de resultados de órgãos e entidades da Administração Pública Federal, indicadores de desempenho que considerem o cumprimento de prazos para a prestação de serviços públicos;
9.3. determinar a Segecex que inclua em seu plano de fiscalização a lista de auditorias que integrarão o próximo relatório bienal (2019/2020) afetos ao tema desburocratização, eficiência e produtividade;
dar ciência desta deliberação ao Ministério da Economia, à Secretaria-Geral da Presidência da República, à Casa Civil da Presidência da República e à Controladoria-Geral da União.

Consolidação de fiscalização de orientação centralizada (FOC), realizada no biênio 2017/2018, com vistas a identificar os principais entraves causados pelo excesso de burocracia governamental que afetam o ambiente de negócios e a competitividade de organizações produtivas, prejudicando o desenvolvimento nacional.

Ministério da Economia.

3. Responsável: Identidade preservada (art. 55, caput, da Lei n. 8.443/1992).

13.1. Ministros presentes: José Mucio Monteiro (Presidente), Benjamin Zymler, Augusto Nardes, Aroldo Cedraz, Raimundo Carreiro, Ana Arraes, Bruno Dantas e Vital do Rêgo (Relator).
13.2. Ministro-Substituto convocado: Marcos Bemquerer Costa.
13.3. Ministro-Substituto presente: Weder de Oliveira.

VITAL DO RÊGO

Adoto como relatório a instrução de mérito elaborada no âmbito da Secretaria de Controle Externo do Desenvolvimento Econômico, peça 8, que contou com a anuência dos dirigentes daquela unidade (peças 9 e 10) , a seguir transcrito:
INTRODUÇÃO
A presente fiscalização, na modalidade de Levantamento, foi proposta pelo grupo de trabalho instituído por meio da Ordem de Serviço – Segecex 01/2018, com o objetivo de acompanhar e consolidar ações de fiscalização, com vistas a incitar o debate sobre os principais entraves causados pelo excesso de burocracia na produtividade e na competitividade das empresas brasileiras. A fiscalização foi aprovada pelo relator Min. Vital do Rêgo, em despacho no TC Processo 011.120/2018-5 (peça 3) .
O trabalho se enquadra nas diretrizes estabelecidas pelo então Exmo. Sr. Presidente do TCU, Min. Raimundo Carreiro, que, em despacho de 13 de janeiro de 2017, elencou a busca pela eficiência entre as prioridades do TCU e no tema da desburocratização, que foi priorizado no planejamento das ações de controle externo constantes do Plano Operacional de 2018/2019.
Dentre os produtos do grupo de trabalho mencionado anteriormente, estão a definição da situação problema, as propostas de visão, missão e objetivo estratégico, um conjunto de ações de controle direcionadas para o tratamento da situação-problema, e a estrutura e cronograma do relatório sistêmico em que as ações de controle são consolidadas (TC Processo 010.254/2018-8) .
O grupo propôs, ainda, a utilização dos fatores avaliados no relatório do Doing Business, do Banco Mundial, para delimitação de fatores que afetam o ambiente de negócios de organizações produtivas e que têm correlação com a regulação governamental. O relatório do Banco Mundial, elaborado anualmente desde 2003, mede, analisa e compara as regulamentações aplicáveis às empresas e o seu cumprimento em 190 economias, e serve de ferramenta para se medir o impacto dessas regulamentações sobre as atividades empresariais ao redor do mundo. 
A situação-problema foi descrita como “disfunções da burocracia estatal, com impacto negativo no ambiente de negócios e na competitividade de organizações produtivas, prejudicando o desenvolvimento nacional”. A visão de futuro a ser perseguida é “ambiente de negócios livre de entraves burocráticos favorecendo a produtividade e competitividade das organizações” e o objetivo estratégico é “criar no setor público uma cultura de identificação e eliminação das disfunções da burocracia que afetam o ambiente de negócios”. 
Como horizonte de longo prazo, definiu-se que o objetivo estratégico deve ser atingido até 2030, de forma a alinhar-se ao marco temporal estabelecido para os Objetivos de Desenvolvimento Sustentável (ODS) da ONU. Ressalta-se que a situação-problema atacada está relacionada com o ODS 8 – “Promover o crescimento econômico sustentado, inclusivo e sustentável, emprego pleno e produtivo e trabalho decente para todas e todos”; e com o ODS 16 – “Promover sociedades pacíficas e inclusivas para o desenvolvimento sustentável, proporcionar o acesso à justiça para todos e construir instituições eficazes, responsáveis e inclusivas em todos os níveis”.
A delimitação das ações de controle pertinentes ao tema se baseou no Plano Operacional 2018/2019 do TCU, buscando aquelas que possuíssem potencial para compor o relatório sistêmico. As ações selecionadas que tiveram o relatório concluído pela Unidade Técnica responsável até fevereiro de 2019, e, portanto, puderam ser incluídos nesse primeiro relatório consolidado foram:
Levantamento nos aspectos que criam excesso de burocracia no pagamento de tributos federais (TC Processo 015.289/2018-4) ;
Levantamento dos Controles e Demais Ações/Omissões que Burocratizam e Retardam as Operações de Concessão de Crédito – FCO e FNO (TCs Processo 023.270/2018-7 e Processo 023.099/2018-6) ;
Levantamento nas disfunções burocráticas que afetam negativamente a competitividade do setor agropecuário (TC Processo 019.574/2018-5) ;
Levantamento nas disfunções burocráticas que afetam negativamente a competitividade do setor industrial (TC Processo 015.010/2018-0) ;
Auditoria operacional para avaliar os principais gargalos que impactam na eficiência dos portos (TC Processo 024.768/2017-0) ; e
Acompanhamento do Portal Único do Comércio Exterior (TC Processo 016.280/2017-2) .
O presente relatório tem a finalidade de apresentar uma visão sistêmica para as disfunções burocráticas identificadas no âmbito das fiscalizações elencadas acima, e de trazer uma análise que perpassa o escopo de cada um dos trabalhos. Importante salientar que, conforme recomendado pelo grupo de trabalho, o relatório tem periodicidade bianual, devendo englobar as fiscalizações realizadas, despachadas pelas unidades técnicas e julgadas pelo TCU. 
Na visão geral, é apresentada uma descrição abrangente da situação problema e de seus reflexos de ordem social, econômica, ambiental e institucional. Em seguida, são apresentadas as principais disfunções burocráticas de forma consolidada em itens agregadores e as respectivas conclusões e encaminhamentos acerca dos temas.
VISÃO GERAL
O Brasil vem se recuperando gradualmente de sua mais profunda recessão econômica dos últimos anos. O Produto Interno Bruto apresentou leve aumento nos últimos trimestres, após uma longa série de variações negativas (Gráfico 1) . Embora com discreta melhora em relação à trimestres anteriores, o índice de desemprego no segundo trimestre de 2018 no país ainda era de 11,7%, o que corresponde a 12,4 milhões de pessoas sem emprego. O PIB per capita do brasileiro é 25% de um norte americano, e teve uma trajetória descendente entre 2014 e 2017. Ademais, a produtividade do trabalhador médio brasileiro cresceu apenas 17% nos últimos vinte anos, enquanto em países de alta renda esse crescimento foi de 34% (BANCO MUNDIAL, 2018a) . 
Gráfico 1 - Evolução da taxa de crescimento do PIB trimestral e dessazonalizado (%) 
Fonte: Ipea, disponível em . Acessado em 15/2/2018.
Os indicadores internacionais demonstram fundamentos frágeis para a retomada de um sólido crescimento econômico. De acordo com relatório de 2018 do Fórum Econômico Mundial, que compara a competitividade de 140 países do globo, o Brasil está na posição 72, atrás de países como Armênia, Peru, Grécia e México, e com uma queda de 3 posições com relação a 2017. 
Dentre os maiores problemas para se fazer negócios, o relatório destaca fragilidades quanto ao sistema tributário, a regulação restritiva ao trabalho, a corrupção e a ineficiência da burocracia estatal. O Brasil está na pior posição no que tange a “sobrecarga de regulações governamentais” que, segundo o relatório, aumenta espaços para corrupção, decisões arbitrárias, atrasos e elevação do custo de transações, impactando negativamente principalmente as empresas menores.
Nessa mesma esteira, o Banco Mundial traz uma análise comparativa da facilidade para se fazer negócios entre 190 países em seu relatório Doing Business. O Brasil decepciona novamente nesse ranking, encontra-se na 109ª posição, atrás de Lesoto, Guatemala, Uruguai e El Salvador. Entretanto, houve uma melhora relativa ao ano anterior, em que se situava na 125ª posição. Essa melhora se deve, principalmente, a reformas que afetaram itens como “abertura de empresas” e “comércio internacional”, que serão relatadas mais adiante nesse relatório. 
O aspecto mais problemático identificado no relatório é o pagamento de impostos, em que figuramos na 184ª posição. A análise do banco aponta que um empresário gasta, no Brasil, em torno de 2 mil horas por ano para preparar, arquivar e pagar (ou reter) o imposto de renda das empresas, o imposto sobre o valor agregado e as contribuições de previdência social. A média para a América Latina e Caribe é cerca de 6 vezes menor: apenas 332 horas. 
Quanto ao tema “obtenção de alvarás de construção”, o Brasil se encontra na 175ª posição. O relatório informou que são necessários 404 dias para construir um depósito aqui, mais do que o dobro que a média da América Latina e Caribe. São etapas que permeiam o ciclo de vida de uma empresa e que afetam o custo de operação e o retorno esperado sobre os investimentos feitos por aqui.
O custo Brasil é reconhecido pela sociedade como um dos graves problemas enfrentados pelo país, reduzindo a sua produtividade e afetando a sua competividade no cenário internacional. Entre os principais componentes desse custo está a exagerada burocracia, representada, em grande parte, pela complexidade desnecessária do arcabouço normativo e por processos de trabalho ineficientes, afetando todos os cidadãos e empresas. Além disso, não há clareza acerca de quais serviços públicos devem ser entregues à população, qual o responsável e com que nível de prioridade e qualidade. Esse problema endêmico resulta em aumento dos gastos públicos, estímulo à corrupção, desestímulo aos negócios e é um dos principais entraves ao crescimento econômico do país.
Existe uma estreita correlação entre competitividade e desenvolvimento econômico.  Um dos fatores para alavancar a competitividade do país é a desburocratização das atividades relacionadas à atividade econômica que tenham a interferência do Estado. Desse modo, a eliminação da burocracia disfuncional é condição essencial para o desenvolvimento da nação.
Segundo pesquisa realizada pela Fiesp e pelo Ciesp, 84% da população considera o país burocrático. Já na percepção das empresas que participaram da pesquisa, 83% acredita que elevado custo Brasil é um empecilho para investimentos no país, e para mais de 94% o excesso de burocracia atravanca o desenvolvimento nacional e o ambiente de negócios. Como principais entraves, a pesquisa apontou para uma percepção mais negativa quanto ao fechamento de empresas, obtenção de financiamento público, emissão de certificados e licenças ambientais, e permissões para o comércio exterior (FIESP, 2017) .
O entendimento do setor agropecuário é de que o excesso de exigências normativas e a dificuldade para o seu cumprimento aumenta os custos das empresas e aumenta a insegurança jurídica com relação à economia (CNA, 2018) . Para o setor industrial, o excesso de burocracia é apontado como uma das causas da baixa produtividade no Brasil, visto que as empresas devem desviar recursos de atividades produtivas para não produtivas (CNI, 2018) .
Em pesquisa feita com uma amostra aleatória de empresas do setor industrial realizada pelo TCU (TC Processo 015.010/2018-0) , 61% dos respondentes reconhecem como alto ou muito alto o prejuízo causado pelo excesso de burocracia governamental na produtividade e na competitividade de suas empresas. Com relação às atividades que possuem excessos de burocracia na visão da amostra, 69% citou a obtenção de alvarás e licenças e 57% apontou para o cumprimento de obrigações tributárias. Mais da metade dos entrevistados acredita que os fatores que mais dificultam o cumprimento das exigências governamentais são o número excessivo de normas e sua complexidade, o grande número de procedimentos requeridos e a necessidade de comparecer diversas vezes ao mesmo órgão, ou a diversos órgãos, para a resolução de problemas.
Para a delimitação de fatores que restringem a competitividade e produtividade de organizações produtivas que possuem correlação com a regulação governamental, é possível utilizar o ranking do supracitado relatório Doing Business, do Banco Mundial, visto que é calculado anualmente, oferece uma visão comparativa entre o desempenho das demais economias do mundo, e abrange as principais etapas do ciclo de vida de uma empresa: abertura de empresas, obtenção de alvarás de construção, obtendo eletricidade, registro de propriedades, obtenção de crédito, proteção de acionistas minoritários, pagamento de impostos, comércio internacional, execução de contratos, e resolução de insolvência (Figura 1) . Entretanto, há casos em que se faz necessária a abordagem do tema de forma ampliada, para que a delimitação que se apresenta se torne mais adequada para a realidade do país.
Figura 1 - Etapas do ciclo de vida de uma empresa
Fonte: Elaboração própria, com dados do Relatório Doing Business, do Banco Mundial 
2.1. Abertura de empresas
O processo para a abertura de firma no Brasil envolve uma miríade de procedimentos, como a consulta de viabilidade do nome empresarial e registro legal da empresa na Junta Comercial do estado (contrato social) , a obtenção do CNPJ na Receita Federal, a realização de registro (inscrição estadual) na Secretaria de Estado da Fazenda e o cadastramento na Previdência Social. São abrangidas, ainda, as solicitações de alvará de funcionamento e localização da prefeitura municipal, de alvará do corpo de bombeiros e de licença sanitária. São etapas que envolvem responsáveis de todas as esferas de governo.
Em questionário realizado pelo TCU para obter a percepção do setor industrial acerca das disfunções burocráticas que impactam a vida das empresas, 47% dos respondentes consideram que há excesso de burocracia para abrir empresas.
A análise do Banco Mundial acerca dos desafios relacionados aos procedimentos de abertura de uma empresa no Brasil envolveu as várias etapas, o tempo necessário, os custos e demais exigências para que uma firma opere legalmente. Nesse quesito, o país ficou na 140ª posição no ranking de 2019, avançando 36 posições em relação ao ano anterior. Embora ainda haja a necessidade dos mesmos onze procedimentos para realizar a formalização da empresa em São Paulo, como era no ano anterior, o tempo de abertura foi reduzido de 79,5 dias para 18,5 dias, representando avanço importante nessa etapa (BANCO MUNDIAL, 2019) . 
Tal avanço pode ser creditado em grande medida a Rede Nacional para a Simplificação do Registro e da Legalização de Empresas e Negócios (Redesim) , criado pelo Governo Federal através da Lei 11.598/2007, que se configura em uma iniciativa do governo para diminuir a burocracia envolvida no processo de abertura e encerramento de empresas. A criação do Portal Redesim permitiu a abertura, alteração e o fechamento de empresas com uma única entrada de informações com acesso aos órgãos responsáveis de todas as esferas de governo através de um único portal na Internet. O objetivo envolve a eliminação de duplicidade de exigências e das interações presenciais do empreendedor, a redução de prazos e de custos, a simplificação e a padronização no cumprimento das etapas e obrigações. Segundo dados do próprio Portal, entre o final de 2017 e o final de 2018, houve redução do tempo médio para abertura de empresas, passando de 8 para 5 dias (BRASIL, 2019a) .
A Redesim é uma iniciativa do Governo Federal que foi implementada em São Paulo e apresentou bons resultados, conforme se demonstra.
Cabe ressaltar que na Nova Zelândia o tempo de abertura de uma firma é de apenas meio dia, e é necessário realizar apenas um procedimento. A média para a América Latina e Caribe foi reduzida também de 31,7 dias para 28,5 dias (BANCO MUNDIAL, 2019) .
Outra importante medida adotada para agilizar a abertura de novos negócios foi o procedimento simplificado para emissão do alvará ou licença sanitária pela Anvisa, por meio da Resolução da Diretoria Colegiada 153/2017 e da Instrução Normativa 16/2017. Dessa forma, as vigilâncias sanitárias dos municípios e estados podem adotar procedimentos levando em consideração o risco de cada atividade, e não somente o seu porte. Empresas de baixo risco podem receber o alvará sanitário de forma automática.
Portanto, entidades governamentais têm adotado iniciativas importantes para melhorar o ambiente de negócios das empresas. Porém ainda não estão disseminadas em grande número dos municípios brasileiros.
2.2. Obtenção de alvarás de construção
Este tópico do relatório Doing Business avalia os procedimentos, o tempo e os custos necessários para a construção de depósitos e armazéns, bem como instruções necessárias para a obtenção de licenças, certificados, e etapas para conexão aos serviços de rede pública. O Banco Mundial apurou que, no Brasil, são necessários entre 18 e 20 procedimentos para a sua conclusão, e que todo esse processo leva entre 404 e 481 dias. Para se ter uma ideia de comparação, na América Latina e Caribe essa média é de 199 dias e 15,4 procedimentos necessários. Com essa performance, o Brasil está apenas na 175ª posição no ranking de 2019, com queda de 5 posições em relação a 2018, enquanto o Chile assumiu a 33ª posição e o México a 93ª.
Os procedimentos avaliados envolvem, por exemplo, a obtenção de registro de propriedade com um Cartório de Imóveis, de Anotação de Responsabilidade Técnica com o CREA, de alvará de construção com a Prefeitura, bem como a submissão de projeto para análise e inspeção do Corpo de Bombeiros. Dentre os procedimentos mais demorados, segundo o relatório, está a requisição e obtenção de alvará de construção que, no Município de São Paulo, demora em média 274 dias. No Rio de Janeiro esse procedimento pode demorar, em média, 365 dias (BANCO MUNDIAL, 2019) .
Visto que as supracitadas etapas avaliadas pelo Doing Business e que geram morosidade e custos aos empreendedores são, em sua maioria, de responsabilidade das esferas estadual e municipal, e, portanto, fora do escopo deste trabalho, optou-se por tratar o tema de forma ampliada, abrangendo licenciamentos para funcionamento e alvará sanitário. 
Dentre os procedimentos necessários para o início de funcionamento de empresas, a emissão de Licenciamento Ambiental frequentemente é mencionada como um dos principais entraves burocráticos. Estão sujeitos ao licenciamento ambiental a construção, instalação, ampliação e funcionamento de estabelecimentos e atividades utilizadores de recursos ambientais, efetiva ou potencialmente poluidores ou capazes de causar degradação ambiental, de acordo com a Lei 6.938/1981.
 Ademais, o aprimoramento do processo de licenciamento ambiental é de grande importância para o desenvolvimento nacional, especialmente pela íntima relação com o setor de infraestrutura. Questionário realizado pelo TCU com empresários do setor industrial apontou que 60% dos respondentes considera a atuação do governo ruim ou péssima na concessão de alvarás e licenças, inclusive ambientais. Ademais, entrevistas realizadas com técnicos da Fiesp e Sebrae-SC também apontaram para excesso de burocracia nesse tema (TC Processo 015.010/2018-0) .
Nesse sentido, trabalho recente do TCU também tratou do assunto, buscando verificar os problemas existentes nos procedimentos de avaliação de impacto ambiental, etapa crucial para a emissão da referida licença (TC Processo 024.048/2018-6) . 
Em outra vertente, o licenciamento sanitário impacta também de forma severa a etapa inicial de diversos tipos de empresa, principalmente do setor industrial. Os órgãos que fazem parte do Sistema Nacional de Vigilância Sanitária (SNVS) concedem autorizações de funcionamento de empresas, alvará sanitário, e avaliam, entre outros, o cumprimento das normas e regulamentos técnicos quanto à estrutura física do estabelecimento e à responsabilidade técnica e condições higiênicas gerais do empreendimento.
Nesse sentido, o TCU apurou que os órgãos do SNVS apresentam morosidade considerável na concessão de autorizações para o funcionamento de empresas. Dessa forma, há demora excessiva para que essas empresas possam operar no mercado e remunerar seus investimentos (TC Processo 015.010/2018-0) .
2.3. Obtendo eletricidade
O processo de obtenção de eletricidade é um dos poucos tópicos do Doing Business em que o resultado do Brasil está acima do que a maior parte das economias analisadas. De acordo com o relatório, são necessários quatro procedimentos e pouco mais de 60 dias para obter rede elétrica permanente a um galpão recém construído nos municípios de São Paulo e Rio de Janeiro. A média para países da OCDE é de 4,5 procedimentos e 77 dias para a conclusão do serviço (BANCO MUNDIAL, 2019) .
O relatório apontou ainda para reforma ocorrida no fornecimento de energia elétrica em São Paulo que teria melhorado o ambiente de negócios, em que houve melhora na garantia do fornecimento, modernização das redes de transmissão, e introdução de novo programa que permite melhor gerenciamento e planejamento de distribuição e fornecimento. Todos os procedimentos envolvidos na análise do relatório são de responsabilidade da concessionaria de serviço público (BANCO MUNDIAL, 2019) .
Entrevistas e questionário realizado pelo TCU com empresários do setor industrial identificaram que a obtenção de eletricidade ou de outra forma de energia não se constitui em um problema ou, pelo menos, não foi identificada como uma questão relevante que merecesse ser apontada pelos interlocutores e pesquisados (TC Processo 015.010/2018-0) . 
2.4. Registro de Propriedades
O registro de propriedades leva em conta o caso de um empresário que queira comprar um terreno e um prédio que já esteja registrado e livre de disputa de título de propriedade. O Banco Mundial apurou que são necessários 25 dias e 14 procedimentos em São Paulo para a conclusão do referido serviço, sendo que em 9 deles há a necessidade de obtenção de certidões de órgãos do Poder Público das diversas esferas de governo. Entretanto, todas podem ser obtidas em menos de dois dias, ou até no mesmo momento, via página na internet dos responsáveis por emitir tais certidões (BANCO MUNDIAL, 2019) .
Ainda assim, o Brasil se encontra na 137ª posição neste quesito, caindo seis posições com relação ao ano anterior, devido, principalmente, ao aumento do custo para se transferir uma propriedade no município do Rio de Janeiro (BANCO MUNDIAL, 2019) . De fato, a Lei Municipal 6.250/2017 instituiu que a alíquota do referido imposto para transferência de propriedades passasse de 2% para 3% em 2018, impactando negativamente no ambiente de negócios.
Com relação a quantidade de procedimentos necessários, importante ressaltar que as exigências de apresentação de diversas certidões, quando aplicadas a empresas, não estão abrangidas pelo dispositivo da Lei 13.726/2018 que racionaliza atos e procedimentos administrativos dos Poderes das três esferas de governo, a ser explanado mais adiante neste capítulo. De acordo com o § 3º do art. 3°, fica vedada a exigência de apresentação de certidão ou documento expedido por outro órgão ou entidade do mesmo Poder, com exceção de certidão de antecedentes criminais, informações de pessoas jurídicas, e outras expressamente previstas em lei.
Quanto ao questionário aplicado pelo TCU com representantes do setor industrial, apenas 31% dos respondentes percebem a atuação do governo no registro de propriedades como ruim ou péssimo (TC Processo 015.010/2018-0) .
Em outro trabalho, o TCU apontou para riscos relacionados à falta de uniformidade nos critérios e prazos para a emissão de licenças e certidões relacionadas ao registro de propriedade (TC Processo 023.270/2018-7) . Esse risco poderia provocar atraso nos investimentos e não permitiria uma razoável previsão quanto ao tempo demandado para a obtenção de tais documentos, que, inclusive, impactam no cumprimento de exigências envolvidas no processo de obtenção de crédito de instituições públicas.
O referido trabalho apontou ainda para as limitações desta Corte de Contas para aprofundar as análises, em especial por ser a expedição de licenças e certidões majoritariamente de competência dos estados e municípios.
Dessa forma, para uma abordagem de forma mais ampla sobre o tema, embora não faça parte da análise deste quesito pelo Banco Mundial, é relevante mencionar o registro de propriedade industrial, espécie de propriedade intelectual, e que envolve o registro de patentes, desenho industrial, marcas e indicações geográficas e a repressão à concorrência desleal, de acordo com a Lei 9.279/1996. O Instituto Nacional de Propriedade Industrial (INPI) é a instituição do governo federal responsável pela análise de solicitações referentes ao registro de propriedade industrial.
O TCU abordou, no trabalho supracitado, o tema e constatou que há percepção negativa sobre o processo pelo setor industrial. De acordo com relatório da Organização Mundial da Propriedade Intelectual de 2017, enquanto no Japão o tempo médio para a decisão final do Escritório de Patentes é de 15 meses, no Brasil esse tempo é de quase oito anos. O relatório apontou ainda um alto índice de desistência das solicitações por parte dos interessados devido a tal morosidade. Enquanto no Brasil esse índice foi de 67,3% entre 2014 e 2016, no Japão foi de apenas 1,9%. Nessa mesma esteira, Relatório de Atividades do próprio INPI para o ano de 2017 apontou um tempo de 13 anos para análise de patentes nas áreas de fármacos e telecomunicações, demonstrando que há setores em que o problema é ainda maior.
Há iniciativas identificadas no governo federal para atenuar os problemas afetos a falta de tempestividade no registro de propriedade intelectual. O INPI apontou que houve contratação de novos servidores entre 2016 e 2017, representando um reforço de 25% no quadro de pessoal, e adoção de novos procedimentos de trabalho que aumentam em 60% o número de decisões técnicas por examinador de patentes em relação ao período anterior. 
Ademais, houve celebração de acordo técnico do Instituto com a Agência Brasileira de Desenvolvimento industrial (ABDI) para reformulação da infraestrutura de TI e dos processos do INPI, e edição de Portaria Conjunta com a Anvisa para sanar conflitos de competência e divergências na interpretação da legislação entre esses órgãos, visando dar mais celeridade aos exames de processos de pedidos de patentes farmacêuticas. Houve, ainda, ingresso do INPI em redes internacionais de concessão agilizada de patentes para devida priorização de matérias consideradas patenteáveis por outros escritórios parceiros.
Cabe ressaltar, contudo, que o Brasil está na 92ª posição de 140 países no ranking de competitividade de 2017 do Fórum Econômico Mundial no quesito direitos de propriedade e em 77ª posição quanto a proteção de propriedade intelectual, demonstrando que há uma grande lacuna a preencher.
2.5. Obtenção de crédito
A avaliação realizada pelo Banco Mundial sobre esse quesito se baseia nas medidas de compartilhamento de informações de crédito, que mede alcance, acesso e qualidade das informações disponíveis através de órgãos públicos ou particulares, e os direitos legais dos tomadores e dos concessores de empréstimos, identificando se as leis promovem a expansão do acesso ao crédito. No ranking de 2019, quanto ao alcance de informações de crédito, o Brasil obteve a nota máxima. Já no que tange à eficiência dos direitos legais, a nota está próxima da mínima. Como consequência, o país alcançou a 99ª posição, que representa um avanço de 6 posições em relação ao ano anterior.
Entretanto, levantamentos realizados pelo TCU em disfunções burocráticas no funcionamento do Fundo Constitucional de Financiamento do Norte (FNO) e do Centro-Oeste (FCO) identificaram fragilidades quanto à divulgação dos critérios de elegibilidade, das limitações e dos elementos essenciais exigidos para a concessão de financiamento por meio da linha de crédito dos referidos Fundos (TCs Processo 023.270/2018-7 e Processo 023.099/2018-6) . Ademais, identificou-se necessidade de revisão das exigências formais para a aprovação do financiamento e para a comprovação da aplicação dos recursos, e do processo de concessão de crédito para torná-lo mais transparente a fim de proporcionar controle para aperfeiçoamento. As situações são tratadas nos itens 3.1, 3.5 e 3.6.
Em levantamento das disfunções burocráticas que impactam o setor agropecuário, o TCU identificou complexidade e dispersão do arcabouço normativo que rege o Sistema Nacional de Crédito Rural, com impacto negativo tanto para os possíveis demandantes de financiamento de linhas relacionadas ao sistema, quanto para as instituições financeiras, dada a dificuldade de compreensão das regras e detalhes previstos e alterados frequentemente (TC Processo 019.574/2018-5) . Esse tema também é tratado no item 3.1.
Em trabalho realizado pelo TCU (TC Processo 015.010/2018-0) , entrevistas realizadas apontaram de forma recorrente a dificuldade de acesso ao crédito como um dos principais fatores que prejudicam o ambiente de negócios no Brasil. Especificamente com relação às micro e pequenas empresas, consultores do Sebrae apontaram problemas, tais como: a falta de informação dos funcionários dos bancos, que não conhecem as linhas de crédito disponíveis; a dificuldade dos microempresários para elaborar plano de negócios no formato exigido pelo BNDES e a impossibilidade prática para os microempreendedores individuais (MEIs) obtenham crédito no Banco do Brasil. Segundo foi relatado, um dos documentos exigidos pela instituição é o contrato social da empresa, que não existe para esse tipo de empreendedor. 
Em questionário aplicado com empresários do setor industrial, no âmbito do mesmo trabalho, 48% apontaram haver excesso de burocracia para ter acesso a crédito, consistindo na terceira opção mais assinalada, e 49% avaliaram a atuação governamental como ruim ou péssima.
Nessa esteira, em revisão sistemática da literatura, realizada pelo TCU no âmbito do TC Processo 025.075/2017-9, concluiu-se que no geral, os resultados mais positivos da atuação do BNDES foram encontrados nos apoios às micro e pequenas empresas, as quais, segundo a literatura econômica, encontram maiores restrições de acesso ao mercado de crédito privado de longo prazo. Alguns estudos apontam, porém, que as empresas que mais receberam créditos públicos foram as maiores, mais antigas e com menor exposição ao risco.
Convém ressaltar duas iniciativas legislativas relacionadas à oferta de crédito que devem influenciar as futuras avaliações desses índices. O Projeto de Lei Complementar PLP 441/2017, de iniciativa do Senado Federal, dispõe sobre os cadastros positivos de crédito e regula a responsabilidade civil de seus operadores. Atualmente aguarda a votação no Plenário da Câmara dos Deputados. Já a Lei 13.476, de 28/8/2017, que ainda depende de regulamentação do Conselho Monetário Nacional, dispõe sobre a constituição de gravames e ônus sobre ativos financeiros e valores mobiliários objeto de registro ou de depósito centralizado. Há expectativa do Governo de que essa lei, ao eliminar pontos de insegurança jurídica, promova o desenvolvimento do mercado de crédito dirigido a pequenas e médias empresas.
2.6. Proteção dos investidores minoritários
Esse tópico é abordado pelo Banco Mundial, no Doing Business, pela mensuração da transparência das transações, da responsabilização do diretor quanto a autonegociação, da capacidade dos acionistas em processar os dirigentes e diretores por má administração. Mede-se, em síntese, a força da proteção aos acionistas minoritários contra o mau uso, por parte dos membros do conselho de administração, dos ativos da empresa para ganhos pessoais, e os direitos dos acionistas. Nesse quesito, no ranking de 2019 o Brasil está na 48ª posição, com perda de 5 posições em relação ao ano anterior. É o tópico em que o país apresenta o segundo melhor desempenho.
O TCU apurou, por meio de entrevistas com representantes do setor industrial, que não foram apontadas disfunções burocráticas relacionadas à atuação governamental nessa área (TC Processo 015.010/2018-0) . Constatou-se que esse não é um problema que está entre as principais preocupações da maior parcela dos dirigentes industriais. 
Quanto à atuação governamental, cumpre destacar que, em março de 2018, o Ministério da Fazenda e a Comissão de Valores Mobiliários (CVM) instituíram um grupo de trabalho, por meio da Portaria Conjunta 92/2018, com a finalidade de estudar e de propor medidas de aperfeiçoamento dos mecanismos de proteção a investidores e acionistas minoritários. Tal ato é um indicativo de que o Governo Federal está atento a essa questão.
2.7. Pagamento de impostos
O quesito que envolve o pagamento de tributos, o cumprimento de obrigações acessórias e os procedimentos pós-declaratórios para uma empresa de médio porte, segundo o relatório do Banco Mundial Doing Business, é aquele em que o Brasil tem a pior qualificação dentre os quesitos analisados. Pelo segundo ano consecutivo, encontra-se na 184ª posição, atrás de economias como Argentina, Afeganistão e a Guiné Equatorial.
Um dos índices que compõe esse indicador é o número de horas necessárias para preparar, declarar e pagar os três principais tipos de imposto e contribuição. No Brasil, foi estimada a necessidade de 1.958 horas por ano, colocando o país na pior classificação nessa métrica. Para se ter uma ideia da criticidade da situação brasileira, a segunda pior economia nesse aspecto, a Bolívia, requer 1.025 horas por ano, ou seja, aproximadamente a metade do tempo necessário no Brasil. 
De fato, o TCU apurou, em entrevistas realizadas no âmbito do TC Processo 015.010/2018-0 com representantes do setor industrial, a percepção de que há falta de integração entre as diversas esferas de governo, de forma que a demanda por informações entre os fiscos estaduais e o fisco federal se sobrepõem, que constantes alterações normativas e a enorme produção de normas que se mostram, muitas vezes, complexas, conflitantes e sobrepostas, o que dificultaria a identificação da legislação tributária aplicável às situações concretas vividas pelas empresas, e que há dificuldade para fazer negócios com empresas de outros estados devido à complexidade das normas do ICMS.
No mesmo trabalho, questionário aplicado apontou que, para 57% dos entrevistados, há excesso de burocracia para cumprir as obrigações tributárias, e 54% percebe a atuação do governo na cobrança de impostos como ruim ou péssima, e apenas 12% avaliaram como boa ou ótima. No mesmo sentido, um estudo da Fiesp citado no referido levantamento estimou que, em 2012, foram gastos R$ 24,6 bilhões pela indústria de transformação para preparar e pagar tributos, valor equivalente a 1,16% do faturamento do setor naquele ano.
O TCU realizou ainda levantamento específico para apurar as disfunções burocráticas no pagamento de tributos (TC Processo 015.289/2018-4) . Dentre os principais pontos levantados, foram identificados riscos relacionados à elevada complexidade para cumprir todas as obrigações tributárias, divergências de interpretação legal dentro da administração tributária, bem como percepção de insegurança jurídica em matéria tributária. 
Ainda, o trabalho constatou elevado tempo de resposta ao instituto de consulta quanto à interpretação da legislação tributária, inconsistências na divulgação da carta dos serviços prestados pela Receita Federal do Brasil aos contribuintes, bem como ausência de mensuração da satisfação do usuário quanto aos seus serviços prestados. 
Por fim, no referido levantamento foram apontados riscos à consecução do Sistema Público de Escrituração Digital (Sped) , os quais serão detalhados em seção específica deste relatório. 
Dentre as iniciativas adotadas ou em vias de implantação, citadas na fiscalização supramencionada, para atenuar as disfunções burocráticas apontadas, podem-se citar:
a) PLS 445/2017, que dispõe sobre o padrão nacional de obrigação acessória do ISS, que trata de determinados subitens da lista de serviços anexa à Lei Complementar 116/2003. Nessa mesma linha, foi desenvolvido o sistema Declaração Padronizada do ISS, desenvolvido e mantido pelo Serpro, com custeio dos contribuintes, e franqueado gratuitamente aos municípios e ao DF. O sistema objetiva fazer o controle da arrecadação de todo o ISS para posterior repasse aos 5.570 municípios do país;
b) Identificou-se que os municípios de São Paulo e do Rio de Janeiro realizam a consolidação da legislação tributária vigente em texto único, conforme previsto no art. 212 do Código Tributário Nacional;
c) Protocolo de Cooperação 9/2015, do X Encontro Nacional de Administradores Tributários (Enat) , celebrado entre União, estados, DF e municípios, objetiva simplificar e reduzir as obrigações tributárias acessórias, considerando, em especial, as informações disponíveis no Sped. Assim, foi criado o Fórum de Simplificação e Integração Tributária, ação conjunta entre entes federativos, com a finalidade de adoção de agenda específica para atingir a melhoria do ambiente tributário;
d) Doze unidades da federação já dispensaram obrigações tributárias acessórias em virtude da implantação do Sped.
Salienta-se, também, a implementação, pelo Ministério da Economia (antigo Ministério da Fazenda) , da Restituição Automatizada do Simples Nacional, em que o contribuinte que tenha efetuado pagamento indevido ou em valor maior do que o devido, em relação aos tributos federais administrados pela Receita Federal, pode solicitar a restituição diretamente no portal do Simples Nacional.
2.8. Comércio internacional
A troca de bens e serviços através de fronteiras internacionais está presente em grande parte da história da humanidade e pode ser considerada de vital importância para o crescimento de uma economia inserida no atual cenário mundial com ambiente comercial altamente competitivo e integrado. O crescimento do grau de integração da economia do país à economia global propicia maior participação e produtividade das empresas brasileiras no mercado internacional.
No Relatório Doing Business do Banco Mundial, a avaliação do indicador “comércio internacional”, mensura o tempo e o custo relacionados ao processo logístico de importação e exportação de produtos e mercadorias. São examinados os procedimentos atinentes à conformidade documental e à conformidade das obrigações na fronteira, ou seja, a preparação e a obtenção da documentação exigida nas operações de comércio exterior (ex.: declaração aduaneira, certificado de origem, inspeções fitossanitárias e alfandegárias, dentre outros) . 
Dentre os índices calculados, cumprir com obrigações na fronteira para exportação é apontado como sendo quase quatro vezes mais lento e mais de seis vezes mais caro que países da OCDE. Com relação a conformidade com a documentação relacionada a exportação, o problema é ainda maior: leva-se cinco vezes mais e gasta-se 640% do que gastaria um empresário em um país da OCDE (BANCO MUNDIAL, 2019) .
Entretanto, no ranking de 2019 o Brasil atingiu a 106ª posição, representando o maior avanço em relação à posição do ano anterior: 33 colocações em relação ao ranking de 2018 e 43 em relação à 2017. O Banco Mundial aponta que houve reforma na área de comércio exterior, reduzindo o tempo de conformidade de documentos para exportação e importação e aprimorando seu sistema eletrônico de dados para procedimentos do comércio internacional.
Tal reforma refere-se ao Portal Único de Comércio Exterior, lançado em 2013, que trata de uma reformulação dos processos de importação, exportação e trânsito aduaneiro, buscando torná-los mais eficientes, harmonizados e integrados entre todos os intervenientes públicos e privados no comércio exterior. Objetiva a redução da burocracia, dos custos e dos prazos nas operações de comércio exterior do país, resultando em um aumento da competitividade da produção nacional e das exportações e tem, por fundamento, três pilares: i) a integração entre os atores do comércio exterior; ii) a integração e harmonização dos processos de comércio exterior e de exigência de dados e documentos; e iii) amplo emprego de tecnologia da informação.
Para dar dimensão da quantidade de envolvidos no processo de comércio internacional, além dos dois órgãos coordenadores do Portal Único (RFB e SECEX) , há outros 21 órgãos intervenientes (ou anuentes) nas exportações e importações, os quais possuem relação direta ou indireta com as operações de comércio exterior, efetuando análise complementar e controle de determinadas mercadorias a serem exportadas ou importadas, dentro de suas áreas de competência.
O TCU realiza acompanhamento na implantação do Portal a fim de contribuir para a sua implementação, especialmente no que tange ao cumprimento de prazos estimados e objetivos traçados, em função da relevância e dos benefícios econômicos esperados com a redução de custos, de burocracia e de prazos (TC Processo 016.280/2017-2) . Estudo da Fundação Getúlio Vargas indica que poderia haver um aumento de 6% a 7% na corrente de comércio e acréscimos no PIB da ordem de US$ 24 bilhões ao ano com as medidas que estão sendo implantadas.
O referido acompanhamento apontou que, segundo a RFB, em 9/11/2018, o programa estava com status de execução em 61%. A entrega completa do Portal Único está prevista para ocorrer em 2020. Quando do lançamento do programa, em 2014, estipulou-se que as entregas de todos os projetos se dariam até junho de 2016. Apesar da expressiva prorrogação no cronograma, não foi verificado que o atraso tenha ocorrido devido a desídia ou paralisações das atividades do programa. Pode-se creditá-las, em grande parte, à complexidade intrínseca ao tema e à necessidade de se coadunar a reengenharia de procedimentos e o desenvolvimento do sistema com a atuação de diversos agentes públicos e privados. Ademais, o acompanhamento apurou que os principais riscos à implementação do Programa Portal Único detectados estão sendo devidamente controlados e mitigados pelos órgãos envolvidos na condução da política.
Dentre os principais benefícios já observados até o momento, foi relatado ao TCU pelos órgãos coordenadores que o Novo Processo de Exportação teria comprovado ganhos de eficiência, com redução de cerca de 75% de documentos necessários para uma exportação, e de cerca de 60% do preenchimento de informações para a declaração. Ademais, o tempo médio para exportação passou por uma redução de treze para nove dias para o modal marítimo, próximo da meta de oito dias. Incluindo-se os modais terrestre e aéreo, a média ponderada de dias para exportação estaria em 6,4 dias. 
Ainda nessa esteira, o TCU também avaliou os gargalos que impactam na eficiência dos portos (TC Processo 024.768/2017-0) . Foi identificada oportunidade de melhoria na atuação da Anvisa, que consistia na exclusão da necessidade de apresentação do documento de averbação da presença de carga no terminal portuário, quando da entrada do pedido de emissão de Licença de Importação (LI) . 
Contudo, no início de 2018, ainda durante os trabalhos da fiscalização, foi editada e publicada a RDC 208/2018, regulamento em que a Anvisa exclui essa necessidade até então vigente, deixando mais célere o processo e viabilizando que os importadores deem entrada no processo de emissão da LI com a carga ainda em trânsito (desembaraço sobre águas) , tornando desnecessário o encaminhamento planejado pela equipe da auditoria, e demonstrando proatividade na atuação da Agência para a resolução de entraves burocráticos.
Ademais, foi apurado ainda que houveram mudanças regulamentares significativas durante os trabalhos, sendo que foi possível observar alguns resultados em um curto espaço de tempo, como, por exemplo a média no tempo de emissão de LI. Em julho de 2017, o tempo de emissão da licença era de dez dias, e em novembro essa média havia caído para seis dias, num universo de aproximadamente trinta mil processos de importação por mês.
2.9. Execução de contratos
A metodologia utilizada pelo Doing Business para classificar as economias em termos de facilidade de executar contratos baseia-se no tempo (fases de citação do processo, julgamento e sentença e execução da sentença) e no custo (valor médio dos honorários dos advogados, custos processuais e custos de execução) que envolvem a resolução de disputas comerciais através de um tribunal de primeira instância local e a qualidade dos processos judiciais em termos de estrutura e procedimento dos tribunais, a gestão de processos, a automação dos tribunais e as resoluções alternativas de disputas comerciais (BANCO MUNDIAL, 2019) .
O Brasil ocupa a 48ª posição nesse quesito, perdendo uma posição em relação ao ano anterior. Enquanto a duração de uma disputa está abaixo da média da América Latina e Caribe, o custo das custas judiciais, honorários advocatícios e de execução da sentença estão em linha com a média de países da OCDE. Ademais, o índice que mede a qualidade dos processos judiciais no Brasil foi superior à média dois grupos de países citados.
O TCU apurou, em entrevistas realizadas com representantes do setor industrial, reclamações quanto à demora no julgamento dos processos levados à apreciação do Poder Judiciário e à insegurança jurídica decorrente, que se originam da grande variabilidade dos critérios de julgamento utilizados (TC Processo 015.010/2018-0) . Esse cenário gera custos elevados para as empresas e provoca um ambiente de incerteza que diminui os investimentos, impactando, consideravelmente, o ambiente de negócios no país. Contudo, apenas 24% dos respondentes do questionário realizado no âmbito do mesmo trabalho apontaram a atuação do governo nesse quesito como ruim ou péssima.
Pode-se citar como principal iniciativa governamental nessa área o Processo Judicial Eletrônico (PJe) , que se constitui em um sistema de tramitação de processos judiciais, elaborado pelo Conselho Nacional de Justiça (CNJ) em cooperação com diversos tribunais brasileiros, e instituído pela Resolução CNJ n. 185/2013, cujo objetivo é atender às necessidades dos diversos segmentos do Poder Judiciário brasileiro (Justiça Militar da União e dos Estados, Justiça do Trabalho e Justiça Comum, Federal e Estadual) . Espera-se que o sistema permita a prática de atos processuais pelos magistrados, servidores e demais participantes da relação processual diretamente no sistema, independentemente de que Justiça o processo tramite, trazendo uma justiça mais acessível e tempestiva e maior racionalização do sistema judicial (CNJ, 2016) .
Destaca-se que está em curso nessa Corte de Contas auditoria com o objetivo de avaliar a implementação e o funcionamento da informatização dos processos judiciais, em especial o Processo Judicial Eletrônico (PJe) , e sua contribuição para a desburocratização do Poder Judiciário (TC Processo 008.903/2018-2) . 
2.10. Resolução de insolvência
O Banco Mundial avalia o tempo e os custos relacionados à falência de uma empresa nacional, bem como a robustez do regime jurídico em que se enquadram processos de liquidação e reorganização de empresas. Após uma piora no ranking de 2018 em relação a 2017, o Brasil voltou a subir três posições, passando para a 77ª posição no ranking do Doing Business de 2019, mas ainda em situação pior que em 2017. A taxa de recuperação que as partes reivindicadoras podem recuperar de uma empresa insolvente, calculada na metodologia aplicada, está em 14,6 centavos por dólar, representando menos da metade da média dos países da América Latina e Caribe, e quase 20% do que é possível recuperar na média dos países da OCDE. Manteve-se o tempo médio para os credores recuperarem o crédito de 4 anos, enquanto nos países da América Latina e Caribe o processo de insolvência apresentou duração média 2,9 anos, contra 1,7 ano nos países membros da OCDE (BANCO MUNDIAL, 2019) . A situação demonstra haver morosidade do sistema de recuperação judicial brasileiro.
Questionário realizado no âmbito do TC Processo 015.010/2018-0 com representantes do setor industrial apontou que apenas 27% dos respondentes consideram a atuação governamental nesse quesito como ruim ou péssima, embora 50% dos respondentes tenham assinalado não ter condição de opinar. 
O TCU constatou também que disfunções burocráticas na resolução de insolvência impacta negativamente outro quesito avaliado pelo Doing Business: a obtenção de crédito (TC Processo 023.270/2018-7) . Identificou-se que apenas 10,2% dos processos de execução de garantias envolvendo o operador financeiro do FCO tiveram êxito na liquidação das operações. A baixa taxa de sucesso mencionada, aliada a morosidade das decisões judiciais, ao custo de uso da justiça, são apontadas como as principais causas para a insuficiência do sistema de garantias em assegurar a instituição financeira quanto ao retorno do capital empregado nas operações de crédito. A insegurança quanto a execução de garantias em eventual inadimplemento impacta negativamente nas exigências relacionadas à apresentação de documentação e na quantidade e qualidade dos bens em garantia necessários para a aprovação de crédito.
No tocante a ações governamentais com o objetivo de mitigar as disfunções acima mencionadas e aprimorar o arcabouço legal sobre o assunto, cumpre observar que o Governo Federal encaminhou, em maio de 2018, proposta de nova lei de falências ao Congresso Nacional, o PL 10.220/2018, visando, dentre outros objetivos, viabilizar a superação de crise financeira de devedores viáveis, com a preservação do emprego dos trabalhadores e dos direitos dos credores e permitir a liquidação com celeridade de empresas inviáveis.
2.11. Obrigações trabalhistas
Embora o tema não seja tratado de forma específica no relatório Doing Business do Banco Mundial, já que os dados sobre a regulamentação do mercado de trabalho apenas são apresentados em um anexo, não sendo utilizados para compor indicador ou classificação das economias, o quesito apresenta especial relevância no contexto brasileiro e, portanto, será abordado nesse capítulo. 
De acordo com o Global Competitiveness Report 2017-2018, elaborado pelo Fórum Econômico Mundial, o Brasil encontra-se na 114ª posição no pilar que avalia a eficiência do mercado de trabalho, entre 140 países analisados. Mais especificamente, no quesito que tange as práticas de contratação e demissão, ocupa a 138ª posição (WEF, 2018) . Nessa linha, questionário aplicado pelo TCU com representantes do setor industrial apontou que 46% dos respondentes acreditam haver excesso de burocracia para as empresas cumprirem com suas obrigações trabalhistas (TC Processo 015.010/2018-0) , refletindo fragilidades no campo das relações trabalhistas, que, há muitos anos, vinham sendo determinadas por uma legislação pouco flexível e que acabava promovendo elevada judicialização do setor.
Entretanto, recentemente, aprovou-se a Lei 13.429/2017, que permitiu a terceirização de atividades, e a Lei 13.467/2017, que promoveu certa flexibilização das relações de trabalho. A fiscalização supracitada apontou que a visão do setor industrial da aprovação dessas normas é de viabilização da modernização de pontos fundamentais da legislação trabalhista, compatibilizando-a com modelos de produção mais modernos.
Em outra vertente, o Sistema de Escrituração Digital das Obrigações Fiscais, Previdenciárias e Trabalhistas (eSocial) foi instituído, por meio do Decreto 8.373/2014, com o objetivo de garantir os direitos previdenciários e trabalhistas, racionalizar e simplificar o cumprimento de obrigações, eliminar a redundância nas informações prestadas pelas pessoas físicas e jurídicas, e aprimorar a qualidade das informações das relações de trabalho, previdenciárias e tributárias. Está prevista a comunicação unificada de informações relativas aos trabalhadores, tais como vínculos, contribuições previdenciárias, folha de pagamento, comunicações de acidente de trabalho, aviso prévio, escriturações fiscais e informações sobre o FGTS. 
O TCU identificou que o sistema vem requerendo esforços excessivos das empresas, principalmente devido a atualizações de versões e leiautes recorrentes e frequentes mudanças de cronograma de implantação, tema que será apresentado mais adiante neste relatório (TC Processo 015.010/2018-0) .
2.12. Normativos que abordam a melhoria do ambiente de negócios
O Decreto 9.094/2017 foi publicado com o objetivo de desburocratizar a relação com cidadãos e aumentar a eficiência do Estado e de fornecer instrumentos para que sejam propostas medidas de melhoria pelos usuários de serviços públicos. Entre as medidas constantes do normativo, cabe ressaltar a dispensa do reconhecimento de firma e de autenticação de documentos expedidos no país, a gratuidade dos atos necessários ao exercício da cidadania, a padronização de procedimentos e formulários e a vedação de recusa de documentos pelos protocolos. Ainda, está prevista a eliminação de situações em que o usuário deve entregar o mesmo documento várias vezes, em cada atendimento que receber, caso o mesmo já conste nas bases de dados oficiais, visto que caberá ao órgão ou entidade solicitante fazer a busca. Dentre os principais dispositivos, ressalta-se:
e) Presunção de boa-fé, compartilhamento de informações, atuação integrada e sistêmica, eliminação de formalidades e exigências cujo custo seja maior que o risco, uso de TI para simplificar serviços (art. 1°) ;
f) Usuário fica desobrigado de apresentar documentos comprobatórios que constem nas bases oficiais da administração pública federal (art. 2°) ;
g) Proibição de exigência de comprovação de fato já comprovado pela apresentação de documento ou informação válida (art. 7°) ;
h) Dispensado reconhecimento de firma e autenticação de cópia de documentos expedidos no país, exceto se dúvida fundada (art. 9°) ;
i) Divulgação de Carta de Serviços ao usuário com: serviço ofertado, requisitos, etapas, prazo e locais de acesso (art. 11) ;
j) Instrumento para usuário solicitar e propor simplificação ao serviço (art. 12) ;
k) Competência da CGU e órgãos integrantes do controle interno para zelar pelo cumprimento do Decreto (art. 17) ; e
l) Obrigação do órgão ou entidade de utilizar pesquisa de satisfação para reorientar e ajustar a prestação de serviços (art. 20) .
Enquanto o Decreto 9.094/2017 abrange apenas os órgãos e entidades do Poder Executivo federal, com o advento da Lei 13.726/2018 houve a normatização da racionalização dos atos e procedimentos administrativos também para demais Poderes da União, dos estados, do Distrito Federal e dos municípios. Ademais, ficou instituído também o Selo de Desburocratização e Simplificação para reconhecer e estimular iniciativas que melhorem o serviço público. Alguns dispositivos que merecem destaque são os que seguem abaixo:
m) Supressão ou simplificação de formalidades ou exigências desnecessárias ou superpostas cujo custo seja maior que o risco (art. 1°) ;
n) Dispensa de reconhecimento de firma e autenticação de cópia de documento (art. 3°) ;
o) Proibição de exigência de comprovação de fato já comprovado pela apresentação de documento válido (art. 3°, § 2º) ;
p) Vedação a exigir apresentação de certidão ou documento expedido pelo mesmo Poder (com ressalvas) (art. 3°, § 3º) ; e 
q) Institui Selo de Desburocratização e Simplificação para reconhecer e estimular iniciativas que melhorem o serviço (art. 7°) .
A Lei 13.460/2017 reforça a proteção e defesa dos usuários de serviços públicos com medidas que abrangem a administração pública direta e indireta de todas as esferas de governo e institui a Carta de Serviços ao Usuário, a ser divulgada e atualizada periodicamente, que deve apresentar explicações claras sobre o tempo de espera, o prazo máximo para atendimento, o local para reclamação, e outros compromissos acerca do atendimento prestado. Cabe dar destaque aos seguintes dispositivos:
r) Presunção de boa-fé, adequação entre meios e fins, igualdade no tratamento de usuários, cumprimento de prazos e normas procedimentais, autenticação de documentos pelo próprio agente, vedação a exigência de reconhecimento de firma, eliminação de formalidades e exigências cujo custo seja maior que o risco, uso de TI para simplificar serviços, vedação a exigência de nova prova sobre fato já provado (art. 5°) ;	
s) Direito a atuação integrada e sistêmica na expedição de documentos comprobatórios (art. 6°) ;
t) Obrigatoriedade da Carta de Serviço ao Usuário: serviço, requisitos, etapas, prazo máximo, forma e local de prestação e manifestação (art. 7°) ; e
u) Dever de avaliar serviço prestado quanto: satisfação do usuário, qualidade do atendimento, cumprimento de compromissos, quantidade de manifestações, medidas de melhoria adotadas (art. 23) .
No intuito de promover maior concretude à Lei 13.460/2017, o Decreto 9.492/2018 regulamentou a referida lei e estabeleceu meios para garantir a participação, a proteção e a defesa dos usuários de serviços públicos da administração pública federal. Para tanto, ficou instituído o Sistema de Ouvidoria do Poder Executivo Federal (SISOuv) , cujo órgão central é a Ouvidoria-Geral da União, do Ministério da Transparência e Controladoria-Geral da União (CGU) . Todas as 386 ouvidorias federais ficam disponíveis no Sistema Informatizado de Ouvidorias (e-Ouv) , disponível na internet de forma gratuita. Os dispositivos mais relevantes do referido decreto são:
v) SISOuv: órgão central - CGU - coordena ouvidorias da APF para melhoria do controle social, interlocução, proteção e defesa de usuários de serviços públicos, bem como acompanhar implementação da Carta de Serviços ao Usuário (Lei 13.460/2017) (art. 5°) ;
w) Unidades setoriais da SISOuv: avaliar serviços com base nas manifestações recebidas e pesquisas de satisfação, em especial sobre cumprimento do constante na Carta de Serviços ao Usuário (art. 10°) ;
x) SISOuv: manter sistema informatizado de uso obrigatório pela APF para recebimento, análise e atendimento a manifestações enviadas. Sistematizar e divulgar estatísticas, inclusive sobre satisfação dos usuários (art. 11) ;
y) Sistema para manifestação (e-Ouv) deve ser divulgado com destaque no sítio da internet do respectivo órgão ou entidade (art. 16, § 1º) ; e
z) Unidades setoriais tem 30 dias para apresentar resposta conclusiva (prorrogável por igual período mediante justificativa) (art. 18) .
Segundo a Mensagem ao Congresso Nacional 2019, em 2018, o e-Ouv recebeu mais de 143 mil manifestações de ouvidoria destinadas a órgãos federais, cerca de 41 mil manifestações direcionadas a órgão municipais e três mil manifestações destinadas a órgãos estaduais, num total de aproximadamente 188 mil manifestações no período (BRASIL, 2019b) .
Cabe ressaltar também o advento do Decreto 8.789/2016 e a normatização do compartilhamento de dados da administração pública federal direta e indireta e de entidades controladas direta ou indiretamente pela União que são detentoras ou responsáveis pela gestão de bases de dados oficiais. Ficou instituído o compartilhamento automático de dados cadastrais. Ademais, foi dispensada a necessidade de celebração de convênio, acordo de cooperação técnica ou instrumento congênere para efetivar o compartilhamento de bases de dados entre as entidades e órgãos abrangidos pelo decreto, promovendo maior celeridade ao processo.
Por fim, cabe mencionar, ainda, iniciativa do Governo Federal que instituiu, pelo Decreto 8.936/2016, a Plataforma de Cidadania Digital, com o intuito de ampliar e simplificar o acesso dos cidadãos aos serviços públicos digitais. Dados do sítio eletrônico do Portal de Serviços indicam a disponibilidade de 2.856 serviços, sendo que 39% deles são digitais, o que significa que todas as etapas podem ser realizadas sem necessidade de atendimento presencial. Segundo a Mensagem ao Congresso Nacional 2019, os serviços digitais disponíveis na Plataforma de Cidadania Digital contam com mais de 1,5 milhão de usuários cadastrados com espaço para ampliação do número de usuários e a economia esperada pela implementação da Plataforma da Cidadania Digital na ordem de R$ 626 milhões/ano (BRASIL, 2019b) .
Embora não estejam relacionadas todas as normas inerentes ao assunto, pode-se afirmar que o assunto em questão está bem normatizado.
CONSOLIDAÇÃO DAS DISFUNÇÕES BUROCRÁTICAS IDENTIFICADAS
3.1. 	Falta de transparência, organização e padronização das exigências geram insegurança jurídica e aumentam o custo de conformidade das empresas
O termo “disfunção burocrática” muitas vezes remete a complexidade e obscuridade das chamadas “regras do jogo”. A elevada quantidade de normas que regem um mesmo assunto, a falta de organização dessas normas e ausência de transparência e apresentação adequada gera dúvidas, insegurança jurídica, custos de atualização e cumprimento das obrigações.
Para atenuar tais riscos, o arcabouço legal brasileiro prevê uma série de medidas para dar mais transparência às informações necessárias aos cidadãos, sejam eles usuários dos serviços públicos, mercado regulado ou contribuintes. 
A Lei 12.527/2011, chamada Lei de Acesso a Informação (LAI) , prevê, em seu art. 3°, que deve ser assegurado o direito fundamental de acesso à informação, tendo a publicidade como preceito geral e o sigilo como exceção, e exigindo a divulgação de informações de interesse público, independentemente das solicitações. Ademais, em seu art. 7°, salienta o direito de todos de obter informação sobre as atividades exercidas pelos órgãos e entidades, inclusive as relativas à sua política, organização e serviços.
Em consonância com a LAI, o art. 2° do Decreto nº 7.724/2012 ressalta que o direito à informação será proporcionado mediante procedimentos objetivos e ágeis, de forma transparente, clara e em linguagem de fácil compreensão. 
Nesse mesmo sentido, o Decreto 9.094/2017, em seu art. 11°, exigiu dos órgãos e das entidades do Poder Executivo federal que prestam atendimento aos usuários dos serviços públicos, direta ou indiretamente, que elaborassem e divulgassem Carta de Serviços ao Usuário, no âmbito de sua esfera de competência. A referida Carta, tornada obrigatória pela Lei 13.460/2017, tem por objetivo informar ao usuário sobre os serviços prestados pelo órgão ou entidade, e exige que sejam divulgados de forma clara e precisa: requisitos, documentos, formas e informações necessárias para acessar o serviço; principais etapas para processamento do serviço; previsão do prazo máximo para a prestação do serviço; forma de prestação do serviço; e locais e formas para o usuário apresentar eventual manifestação sobre a prestação do serviço. 
Ressalta-se ainda que o Referencial Básico de Governança do TCU recomenda que os órgãos e entidades da Administração Pública definam: “diretrizes da alta administração para abertura de dados, divulgação de informações relacionadas à área de atuação da organização e comunicação com as diferentes partes interessadas e identificar as partes interessadas e as necessidades de informação decorrentes de exigências normativas e jurisprudenciais de publicidade e de demandas das partes interessadas”. 
Apesar da importância da transparência da informação para a otimização dos resultados e para a prestação tempestiva e eficiente dos serviços públicos, as fiscalizações consolidadas nesse relatório identificaram diversas fragilidades no cumprimento das normas supracitadas. 
Embora o artigo 212 do Código Tributário Nacional exija dos Poderes Executivos federal, estaduais e municipais a consolidação atualizada da legislação tributária vigente, relativa a cada um dos tributos, o levantamento realizado pelo TCU (TC Processo 015.289/2018-4) verificou que, em nível federal, essa norma tem sido descumprida. A exigência aplica-se também as normas infralegais que versem sobre tributos, como portarias, instruções normativas e congêneres.
A situação agrava-se visto que a Receita Federal do Brasil (RFB) não faz gerenciamento da quantidade de normativos expedidos anualmente, ou seja, o órgão não sabe informar a quantidade de normativos vigentes por ele expedido, por tributo, que tratam de obrigações tributárias. A complexidade para o cumprimento da legislação tributária fica ainda mais notória ao se verificar que, segundo dados trazidos pela equipe de fiscalização, existem aproximadamente 57 tributos instituídos no Brasil (com exceção das taxas) , e que foram editadas mais de 377 mil normas tributárias desde a Constituição Federal de 1988, sendo mais de 3 mil atos editados apenas pela Receita Federal do Brasil (RFB) . 
Diversas pesquisas e estudos apontam que a complexidade no atendimento das obrigações tributárias devido ao grande número de declarações exigidas e a dificuldade no acompanhamento das mudanças na legislação tributária são questões que aumentam o custo de conformidade das entidades empresariais, impactando negativamente o ambiente de negócios e a competitividade do país. Segundo mais um estudo apontado na fiscalização, o monitoramento de alterações legislativas teve peso relevante no tempo despendido pelos contribuintes na etapa de apuração. 
Conforme apontado na visão geral deste relatório, o Brasil hoje possui um dos piores tempos para se cumprir com as obrigações tributárias no mundo, de acordo com o relatório Doing Business do Banco Mundial. Tal relatório aponta que são necessárias 1.958 horas por ano para preparar, arquivar e pagar (ou reter) o imposto de renda das empresas, o imposto sobre o valor agregado e as contribuições de previdência social, enquanto a média da America Latina e Caribe para as mesmas tarefas é de apenas 330 horas no ano.
Situação semelhante foi identificada no levantamento que abordou as disfunções burocráticas que afetam o setor agropecuário (TC Processo 019.574/2018-5) . A equipe identificou que o arcabouço normativo vigente no Sistema Nacional de Crédito Rural (SNCR) não está devidamente organizado para a compreensão dos demandantes de crédito rural no Brasil. 
De acordo com o Manual de Crédito Rural (MCR) , documento que deve consolidar os diversos normativos que regulamentam o crédito rural no Brasil, cabe ao SNCR conduzir os financiamentos, sob as diretrizes da política creditícia formulada pelo Conselho Monetário Nacional, em consonância com a política de desenvolvimento agropecuário. 
Essas constatações vão de encontro à necessidade de simplificação na apresentação e organização das regras e exigências feitas aos demandantes de crédito rural. Uma vez que dados trazidos pela equipe do levantamento do Censo 2017 apontam para a baixa escolaridade do homem do campo: 53,3% dos produtores chegaram, no máximo, até o antigo primário. Desses, 28% são analfabetos ou analfabetos funcionais. Apenas 5,88% possuem ensino superior.
Para melhor visualização do arcabouço legal que envolve o crédito rural, apresenta-se a Figura 2 abaixo, elaborada pelo TCU (TC Processo 013.179/2016-0) .
Figura 2 - Marco Regulatório do SNCR Sistematizado
Fonte: TC Processo 013.179/2016-0
Além dos dispositivos legais elencados na figura, há ainda resoluções do Conselho Monetário Nacional, circulares, cartas circulares e comunicados do Banco Central do Brasil, circulares do BNDES, portarias do Ministério da Fazenda, normas dos Fundos Constitucionais e de Defesa da Economia Cafeeira, além de normas da Comissão de Valores Mobiliários (CVM) , da Superintendência de Seguros Privados (Susep) e da Companhia Nacional de Abastecimento (Conab) .
Entretanto, o Manual de Crédito Rural não consolida todos os normativos de crédito rural, não servindo de instrumento completo para o entendimento de todas as regras e minúcias existentes. A ausência de organização e consolidação das normas existentes que regem o crédito rural prejudica a sua compreensão pelas instituições financeiras e pelos produtores rurais, potencialmente excluindo parcela de interessados do SNCR e gerando possíveis desigualdades, além de impactar negativamente a competitividade e a produtividade desse importante setor da economia. 
A transparência e a organização das normas relacionadas a concessão de crédito também foram alvo de análise do levantamento na concessão de crédito por instituições públicas (TCs Processo 023.270/2018-7 e Processo 023.099/2018-6) , em que se relatou a falta de divulgação apropriada dos critérios de elegibilidade e das limitações à concessão de crédito com recursos do Fundo Constitucional de Financiamento do Centro-Oeste e do Norte (FCO e FNO) . O inciso XII do art. 3º, da Lei 7.827/1989 estabelece que, respeitadas as disposições dos Planos Regionais de Desenvolvimento, serão observadas, como diretriz, a ampla divulgação das exigências de garantia e de outros requisitos para a concessão de financiamento. 
Entretanto, os trabalhos apontaram para a divulgação de informações genéricas que pouco contribuem para que o potencial tomador esteja apto a apresentar ao banco um projeto que rapidamente seja aprovado. A título de exemplos, na Programação Anual do FCO, são descritos diversos dos critérios para acessar as linhas de crédito do citado fundo, bem como modelo da carta-consulta que deve ser apresentada, descrevendo o projeto cuja implantação se planeja. Tais informações, porém, não listam os critérios adotados pelo banco no processamento dos pedidos. Ademais, a equipe obteve documentos que demonstram que o banco disponibiliza em seu sítio eletrônico roteiros para a apresentação de projetos, mas que apresentam apenas as condições gerais de concessão do financiamento, informações genéricas e que pouco contribuem para que o potencial tomador apresente seu pleito com maior probabilidade de aprovação.
A situação apresentada faz com que haja a necessidade de que o tomador compareça a uma agência física do banco para obter maiores informações, onde o gerente da agência fica a cargo de analisar o pedido e informar ao demandante as exigências adicionais. A equipe levantou o risco de que esses gerentes ofereçam outros produtos do banco ao demandante, com possível conflito de interesses de sua atuação.
Ainda, impede que os interessados se organizem, se planejem e se preparem para pleitear recursos das referidas linhas de crédito. Também pode resultar no emprego, pelo potencial tomador, de recursos próprios para alavancar o empreendimento, na expectativa de obtenção do financiamento, sob o risco de que sua capacidade de investimento seja restringida em face da não aprovação do pleito. Em caso diverso, dada necessidade de o tomador ajustar o seu pleito aos critérios de elegibilidade e às limitações existentes, pode haver significativa demora no atendimento do seu pleito.
Por fim, no âmbito do levantamento, citado anteriormente, sobre pagamento de tributos, também foram apontadas inconsistências na carta de serviços prestados pela RFB aos contribuintes. Segundo a equipe, há discrepâncias entre as informações constantes sobre esses serviços nos portais da RFB, do Ministério da Fazenda (MF) e de Serviços do Governo Federal. Como exemplo, para um mesmo serviço (restituição e compensação) , o portal do MF apresenta o prazo de até 5 anos para atendimento, enquanto que o portal de Serviços do Governo Federal estima que o prazo seja em até 6 meses para a “prestação imediata” do serviço e o portal da RFB não traz qualquer informação sobre tal prazo. Com a indisponibilidade de informação precisa ao usuário, fica prejudicada a clareza e transparência quanto aos serviços prestados, configurando-se em mais um entrave ao planejamento e a execução das atividades das entidades empresariais do país. Ademais, prejudica-se também o controle social sobre atrasos injustificados na prestação de serviços do órgão.
Apesar das situações apontadas, há bons exemplos que merecem ser destacados. A equipe de fiscalização identificou que os municípios de São Paulo e do Rio de Janeiro realizam a consolidação da legislação tributária vigente em texto único, o que configura boa prática também em nível internacional. Como exemplo, Austrália e a Espanha compilam suas legislações tributárias em um documento único, por esfera de governo, fazendo com que o contribuinte possua uma única fonte de consulta referente à legislação tributária. 
Também cabe ressaltar que algumas entidades já divulgam os resultados das ações fiscalizatórias, como o Inmetro, que divulga relatórios individualizando o resultado das empresas e produtos analisados. A Anvisa é outro exemplo de entidade que divulga individualmente o resultado das ações fiscalizatórias em seu sítio na internet. Também pode ser citado o exemplo da Anatel que divulga o ranking das empresas fiscalizadas com base em indicadores de desempenho.
Cabe ressaltar que o recém publicado Decreto 9.492/2018, instituiu o Sistema de Ouvidoria do Poder Executivo federal que possui, dentre suas competências, o acompanhamento da implementação da Carta de Serviços ao Usuário de que trata o art. 7º da Lei 13.460/2017, de acordo com os procedimentos adotados pelo Decreto 9.094/2017.
Já com relação à complexidade do marco regulatório do crédito rural, foi proposta modificação da Lei do Crédito Rural (Lei 4.829/1965) , por meio do PL 10.499/2018, com o objetivo de modernizá-la, dar mais transparência nas operações e simplificar os procedimentos. Entre as novidades, está a possibilidade da assinatura eletrônica das cédulas e títulos de crédito sem a necessidade do registro em cartório, junção das diversas cédulas de crédito rural num único instrumento, transparência dos encargos cobrados pela instituição financeira, acesso aos órgãos de controle a informações relativas aos financiamentos realizados com recursos públicos, limitação do seguro ao montante necessário para liquidar ou amortizar a operação garantida. Tal projeto de lei encontra-se arquivado, aguardando resolução do pedido de desarquivamento.
Ainda sobre o crédito rural, o TCU tratou do assunto por meio do Acórdão 1.708/2017-TCU-Plenário, de relatoria do Min. Augusto Nardes, em que se determinou a realização de auditoria operacional de governança do SNCR para que avaliasse esse arcabouço normativo à luz dos princípios estipulados pelo Referencial para Avaliação da Governança de Políticas Públicas do TCU.
Outra questão a ser enfrentada é o esforço excessivo imposto às empresas para acompanhar as mudanças no ambiente regulatório promovidas pelo Estado. Segundo estudo realizado pela Fiesp, mais de 5 milhões de normas foram emitidas no Brasil desde 1988, com 764 normas sendo editadas diariamente nas três esferas de governo. Assim, é fácil imaginar a atenção necessária pelas empresas para estar em dia com suas obrigações perante o Estado. O fato de tantas normas entrarem em vigor diariamente demanda um esforço permanente de acompanhamento por parte dos atores econômicos, que necessitam analisar e verificar o impacto dessas normas a cada dia, gerando um ônus que se reflete nos custos empresariais. 
No documento, também produzido pela Fiesp, Desburocratização Para um Brasil Melhor, é proposto que seja estabelecida uma data específica para entrada em vigor das normas, tal como já é feito nos países da OCDE. Assim, estabelecidos os devidos casos que configurariam exceções, haveria um único dia para a entrada em vigor de normas infralegais que impactem o setor produtivo. Tal providência permitiria um melhor planejamento e preparação tanto para o setor produtivo quanto para o próprio setor público, conforme verificado no caso da Receita Federal, que, de acordo com o constatado no levantamento (TC Processo 015.289/2018-4) , não possui nenhum controle sobre o número de seus normativos expedidos anualmente ou vigentes (item 114) .
Conclusão e encaminhamento da disfunção burocrática
Apesar da normatização da devida divulgação de informações referentes a atuação e prestação de serviço dos órgãos e entidades, ainda há uma miríade de lacunas para o seu adequado cumprimento. O Decreto 9.094/2017, art. 11°, e a Lei 13.460/2017 constituem-se em importantes dispositivos para contornar essa situação, dada a imposição à administração pública direta e indireta de todas as esferas para divulgação de uma Carta de Serviços ao Usuário que deve conter, ao menos: requisitos, documentos, formas e informações necessárias para acessar o serviço; principais etapas para processamento do serviço; previsão do prazo máximo para a prestação do serviço; forma de prestação do serviço; e locais e formas para o usuário apresentar eventual manifestação sobre a prestação do serviço. 
Os levantamentos que analisaram a vasta e dispersa legislação que abrange o tema tributário, bem como de crédito rural, identificaram a ausência de documento que consolide, organize, e apresente de forma clara as ditas “regras do jogo”. 
De forma similar, o Banco do Brasil e o Banco Amazônia divulgam apenas de forma genérica as exigências para obtenção de crédito relacionadas ao FCO e FNO, demandando o deslocamento do demandante até uma agência para obtenção das informações detalhadas, impedindo que os interessados se organizem, se planejem e se preparem para pleitear recursos da referida linha de crédito. 
Ainda, a Receita Federal do Brasil apresenta informações divergentes sobre os serviços prestados nos diversos portais em que divulga a sua Carta de Serviços. O contribuinte não tem acesso, portanto, à informação precisa referente aos serviços prestados pelo órgão, podendo gerar potenciais prejuízos ao planejamento empresarial.
Por fim, foi constatado que importantes entidades, com poder de emitir normas infralegais de alto impacto no ambiente produtivo, tal como a Receita Federal, não fazem a gestão do número de normas editadas anualmente ou vigentes, causando ônus excessivo às organizações produtivas, que necessitam atuar em um ambiente regulatório que muda quase que diariamente.
Assim, propõe-se recomendar à Secretaria-Geral da Presidência da República, com fulcro no art. 7º da Medida Provisória 870/2019, que, em articulação com o Ministério da Economia, adote providências para promover e institucionalizar, no âmbito dos órgãos e entidades da administração pública federal pertinentes, de acordo com os arts. 3º e 8° da Lei 12.527/2011 e com o inciso XIV do art. 5° e § 2° do art. 7° da Lei 13.460/2017: 
aa) organização, simplificação e consolidação periódica dos normativos referentes aos serviços públicos prestados e exigências impostas que impactem a operação das organizações produtivas no Brasil, preferencialmente em documento único, de forma clara e de fácil entendimento para o respectivo público alvo de sua atuação;
ab) publicidade das informações relacionadas no item a em local de fácil acesso, considerando a situação inerente do respectivo público alvo de sua atuação; e
ac) elaboração e publicação de sumário executivo periódico, de caráter educacional e orientativo, com os principais resultados das fiscalizações realizadas em organizações produtivas, de forma a dar visibilidade às principais irregularidades identificadas, os normativos descumpridos e as sanções impostas.
Ademais, propõe-se recomendar à Secretaria-Geral da Presidência da República que elabore estudo acerca da viabilidade de estabelecer sistemática estável para alteração ou criação de normas infralegais que potencialmente onerem organizações produtivas, considerando inclusive a periodicidade e os instrumentos de divulgação, de forma a tornar o ambiente de negócios mais previsível.
Espera-se, com esses encaminhamentos, facilitar o acesso e entendimento do setor produtivo às normas e exigências que impactam as etapas do ciclo de vida dessas organizações, e conferir maior estabilidade ao marco regulatório com que se relaciona.
3.2.	Fragilidades no tratamento de denúncias, reclamações, defesas e sugestões impedem o cumprimento dos princípios de eficiência e celeridade e prejudicam o processo de melhoria contínua dos serviços prestados com base nas necessidades dos usuários
Ainda que houvesse adequada transparência e organização das ditas “regras do jogo”, os usuários dos serviços públicos, em suas diversas interpretações e entendimentos, necessitam um canal efetivo para expor sugestões, reclamações, dúvidas e afins. Da mesma forma, é necessário que haja meio para se manifestar quanto a irregularidades e desvios observados na conduta de outros agentes do mercado ou da própria atuação estatal, se constituindo em uma importante ferramenta para o controle social e do exercício do contraditório.
Nesse sentido, a Lei 9.784/1999, que rege o Processo Administrativo no âmbito da Administração Pública Federal, determina, em seu art. 2° que a “Administração Pública obedecerá, dentre outros, aos princípios da legalidade, finalidade, motivação, razoabilidade, proporcionalidade, moralidade, ampla defesa, contraditório, segurança jurídica, interesse público e eficiência”. Ainda, em seu art. 3°, inciso I, que as autoridades e servidores deverão facilitar o exercício dos direitos dos administrados e o cumprimento de suas obrigações.
Para garantir que tais direitos tenham canal adequado, o art. 20 do Decreto 9.094/2017 estabelece que os órgãos e as entidades do Poder Executivo Federal deverão utilizar ferramenta de pesquisa de satisfação dos usuários dos seus serviços, constante do Portal de Serviços do Governo Federal e do Sistema de Ouvidoria do Poder Executivo Federal, e utilizar os dados como subsídio relevante para reorientar e ajustar a prestação dos serviços. 
O decreto firma a posição de que os canais de ouvidoria e as pesquisas de satisfação objetivam assegurar a efetiva participação dos usuários dos serviços públicos na avaliação e identificar lacunas e deficiências na prestação dos serviços. Além disso, estatui que os órgãos e as entidades do Poder Executivo Federal devem dar ampla divulgação aos resultados das pesquisas de satisfação. 
A Lei 13.460/2017 também afirma, em seu art. 7°, que a Administração Pública que presta serviços direta ou indiretamente ao usuário deve publicar, minimamente, em sua Carta de Serviços ao Usuário, locais e formas para o usuário apresentar eventual manifestação sobre a prestação do serviço, além de procedimentos para receber e responder as manifestações dos usuários e mecanismos de consulta, por parte dos usuários, acerca do andamento do serviço solicitado e de eventual manifestação. Por fim, nos arts. 11° e 12°, a lei afirma que em nenhuma hipótese, será recusado o recebimento de manifestações formuladas nos termos desta lei, sob pena de responsabilidade do agente público e que os procedimentos administrativos relativos à análise das manifestações observarão os princípios da eficiência e da celeridade, visando a sua efetiva resolução. 
Ainda, o Referencial Básico de Governança do TCU recomenda, nessa mesma linha, “a implantação de canais de comunicação para acesso, solicitação e encaminhamento de dados e informações, bem como mecanismos para tratar dados e informações recebidos pelos canais de comunicação”. Recomenda, também, o monitoramento e avaliação da imagem da organização perante as partes interessadas, bem como da satisfação destas com serviços e produtos sob responsabilidade da organização, cuidando que ações de melhoria sejam implementadas sempre que necessário.
Esses normativos visam garantir, em última instância, o princípio da isonomia no tratamento do administrado perante a Administração Pública e a melhoria contínua dos serviços prestados aos usuários de serviços públicos. Porém, as fiscalizações abrangidas na presente consolidação identificaram descumprimento das normas supracitadas, uma vez que os trabalhos realizados apontaram ausência de meios adequados para atendimento de denúncias, falta de padronização do Processo Administrativo Sancionatório no que tange a instâncias e prazos processuais, tratamento indevido das reclamações e manifestações realizadas via ouvidoria, e descumprimento de prazos para resolução de consultas apresentadas. 
A auditoria operacional para avaliar os principais gargalos que impactam na eficiência dos portos (TC Processo 024.768/2017-0) identificou que nas análises realizadas pela Agência Nacional de Transportes Aquaviários (Antaq) , não há metodologia e/ou instrumentos adequados para o tratamento das denúncias recebidas acerca de abusividade e de falta de modicidade de preços praticados por terminais de contêiner localizados em portos públicos. Isso porque a Antaq não dispõe de procedimento formalmente definido e padronizado para avaliação da abusividade de preços impugnados por meio de denúncias e de acompanhamento sistemático dos custos de movimentação de contêiner, o que subsidiaria a análise de abusividade dos preços impugnados. A ausência de tais mecanismos compromete o cumprimento das funções legais da Antaq, como assegurar custos em regime de eficiência e garantir a modicidade nos fretes e tarifas para harmonizar objetivos e arbitrar conflitos.
Tal situação pode conduzir a conclusões diversas, que dependem do critério utilizado pelo responsável pela análise, impactando, ao final, na tomada de decisão da Agência sobre a questão, não contribuindo para a pacificação dos conflitos de interesses no setor portuário. Outro efeito diz respeito aos altos valores de custos de movimentação de contêiner praticados no Brasil, quando comparado com outros países, como apontado em relatórios internacionais, a exemplo do Doing Business, do Banco Mundial, elaborado por meio de pesquisa a usuários de portos de todo o mundo. Como exemplo dos altos custos para importação de contêiner no Brasil, o relatório Doing Business 2018 mostra que importar um contêiner no Brasil custa, em média, US$ 969 ao passo que no Chile custa US$ 290 ao importador.
O levantamento das disfunções burocráticas no pagamento de tributos apontou que, no Portal de Serviços do Governo Federal, 37% de todas as reclamações foram direcionadas ao Ministério da Fazenda. Entre 2015 e 2017, a ouvidoria do órgão recebeu mais de 80.000 manifestações, o que representa, segundo a equipe de auditoria, indícios de deficiências na prestação de serviços do ministério. Ademais, não foram identificados mecanismos de avaliação qualitativa dos serviços prestados para que ocorra a devida reorientação e os ajustes necessários. A única forma que o contribuinte possui para minimamente expressar sua satisfação, de forma qualitativa, com o serviço prestado é através de uma página no Portal de Serviços do Governo Federal em que o usuário avalia a utilidade da informação disponível.
Cabe ressaltar que há no referido portal, também, a possibilidade de o usuário registrar “denúncia”, “solicitação”, “sugestão” e propostas para simplificar o processo. Essas manifestações são enviadas à uma ouvidoria de responsabilidade da CGU que encaminha para resolução aos respectivos órgãos responsáveis pelo serviço para tratamento e resolução.
A não utilização de informações relacionadas à satisfação do usuário desestimula a participação do cidadão ou empresa e fragiliza o processo de melhoria contínua dos serviços prestados com base nas necessidades do usuário. Ademais, traz o risco de decisões pouco ou não baseadas em evidências e indicadores confiáveis, bem como demonstra uma ausência de foco no usuário no planejamento das suas atividades.
O trabalho destacou ainda a fragilidade no atendimento ao instituto da consulta sobre interpretação da legislação tributária. O prazo divulgado na Carta de Serviços da RFB é de 360 dias a contar da data do protocolo. No mesmo sentido estão o art. 25, § 2º, do Decreto 7.574/2011 e o art. 24 da Lei 11.457/2007. Entretanto, a Instrução Normativa (IN) 1.396/2013, que dispõe sobre esse processo, não elenca qualquer dispositivo esclarecendo o prazo máximo que o contribuinte estaria sujeito a aguardar para obter resposta quanto à consulta formulada. A equipe identificou que o prazo não vem sendo cumprido para diversos processos em estoque, o que também é constatado pela análise do prazo médio para a prestação do serviço informado pela RFB, de 350 dias. É possível inferir, nesse cenário, que há processos em que o prazo é maior que o estabelecido pelos normativos citados.
A situação apresenta ainda mais incertezas ao contribuinte, que, além de não possuir uma fonte única para interpretar a legislação tributária, conforme relatado no item anterior, não possui respaldo adequado no instituto da consulta sobre tal interpretação em caso de dúvidas, aumentando a insegurança jurídica e o custo de conformidade dos empreendimentos no Brasil.
O levantamento das disfunções burocráticas na obtenção de crédito em instituições públicas evidenciou fragilidade também na resolução de reclamações e sugestões por parte dos órgãos responsáveis, quanto às rotinas e aos procedimentos empregados na aplicação dos recursos do FCO e do FNO. Enquanto a Sudam não possuiu ouvidoria formal entre 2009 (ano em que houve previsão legal para sua criação) e 2017, a Sudeco criou instância intermediária responsável por avaliar a pertinência das reclamações recebidas e por solicitar eventuais esclarecimentos. Ressalta-se que a Ouvidoria da Sudeco tem prerrogativa legal de acordo com art. 18-A, da Lei 7.827/1989, para exigir do Banco do Brasil a apuração de situações irregulares trazidas ao seu conhecimento pelos tomadores, podendo também levar as situações ao conhecimento do Conselho Deliberativo/Sudeco. 
No entanto, a fiscalização não identificou atuação da Ouvidoria da Sudeco na cobrança do Banco do Brasil de uma apuração dos fatos e da responsabilização dos funcionários envolvidos em casos que chegaram ao seu conhecimento. Ademais, o próprio regimento interno da Ouvidoria da Sudeco traz limitações a sua atuação, como demonstra o §3º do art. 12: “O fornecimento de informações e justificações pelas instituições financeiras operadoras dos recursos do FCO estará sujeito à conformidade com os estatutos, normas e regulamentos próprios, bem como à legislação vigente”. Tal postura enfraquece o ambiente de controle existente no âmbito do Banco do Brasil e desestimula, diante da impunidade, a formalização de novas reclamações pelos potenciais tomadores, tanto na Ouvidoria/Sudeco, quanto na Ouvidoria do Banco do Brasil.
Cabe destacar que esse quadro se agrava uma vez que a equipe de auditoria identificou recorrência nas reclamações relativas a exigência de contratação de produtos do banco para acessar a linha de crédito do FCO. Tal recorrência foi identificada em amostra de manifestações na Ouvidoria da Sudeco e do Banco do Brasil e em entrevistas com consultores. Entre as manifestações apresentadas à Ouvidoria do Banco do Brasil, no período entre 2015 e 2017, 80% foram consideradas improcedentes a par da existência de elementos que possibilitassem a impulsão de medidas corretivas. A imposição ao cliente de complementação do valor contratado por meio da contratação de outra linha de capital de giro do banco e a imposição da contratação de seguro do próprio banco por meio da retenção da liberação de recursos da operação são, dentre outras, questões que deveriam ter sido apropriadamente examinadas e que, a princípio, parecem ter sido apenas formalmente tratadas, demonstrando a fragilidade da atuação dessa importante ferramenta de aprimoramento da atuação estatal na prestação de serviços públicos.
Apesar das situações narradas supra, há bons exemplos que merecem ser destacados na Administração Pública. A título de boa prática quanto à pesquisa de satisfação dos usuários de serviços públicos, há iniciativas de instituições como o Ministério da Transparência e Controladoria-Geral da União (CGU) e a Polícia Federal (PF) . A CGU assevera que o objetivo da pesquisa é gerar informações qualitativas sobre o atendimento às manifestações direcionadas ao órgão. No mesmo sentido, a PF disponibiliza ao cidadão espaço para avaliação dos serviços prestados pelo órgão, destacando os comandos do Decreto 9.094/2017.
Por fim, ressalta-se que entre as principais medidas adotada no tratamento desse tema, está a institucionalização, via Decreto 9.492/2018, do Sistema de Ouvidoria do Poder Executivo federal, que possui como objetivos, dentre outros: a proposição e coordenação de ações para desenvolver o controle social dos usuários sobre a prestação de serviços públicos e para facilitar o acesso desses usuários aos instrumentos de participação na gestão e na defesa dos seus direitos; e zelar pela comunicação efetiva entre o usuário e os prestadores dos serviços públicos. Constitui-se, portanto, em importante ferramenta de controle estatal e de garantia do controle social do adequado tratamento às manifestações de usuários de serviços públicos e da própria prestação desses serviços.
Conclusão e encaminhamento da disfunção burocrática
Apesar da existência de arcabouço normativo que preveja a existência de canais de defesa e manifestação do cidadão, o processo de retroalimentação da opinião dos usuários dos serviços públicos para a melhoria da qualidade no atendimento aos cidadãos ainda é muito incipiente e carece de melhorias. 
Não há instrumentos adequados para o tratamento de denúncias relativas à abusos e modicidade dos preços pela Antaq. Decisões baseadas em procedimentos subjetivos geram insegurança ao mercado regulado e risco de aumento injustificado nos custos envolvendo os terminais de cargas em portos públicos, encarecendo importação e exportação de cargas, que já é uma das mais caras dentre as economias avaliadas pelo Doing Business.
Com relação as manifestações realizadas, a RFB não utiliza informações referentes às reclamações e manifestações na ouvidoria para a melhoria de seus serviços. Ademais, o prazo para a resolução de consultas acerca da interpretação da legislação tributária não vem sendo cumpridos conforme estipulado.
Por fim, a atuação das Ouvidorias da Sudeco e da Sudam, relacionadas ao financiamento com recursos provenientes do FCO e FNO, operados respectivamente pelo Banco do Brasil e pelo Banco Amazônia, não vem sendo realizada de forma satisfatória, apresentando limitações indevidas a sua atuação e com pouca ou nenhuma resolução das reclamações junto as instituições mencionadas.
As fragilidades existentes no processo de interação do usuário dos serviços públicos, do contribuinte e do mercado regulado com as entidades estatais relacionadas prejudicam o tratamento adequado das manifestações desses agentes, elemento esse fundamental para estimular o controle social e garantir o princípio da isonomia, do contraditório, e a segurança jurídica dos administrados.
Assim, considerando a competência disposta no art. 120, inciso III, alínea a, do Decreto 9.679/2019, propõe-se recomendar à Secretaria Especial de Desburocratização, Gestão e Governo Digital do Ministério da Economia que adote providências para a instituição de mecanismos de acompanhamento e controle sobre o cumprimento, por parte dos órgãos e entidades da administração pública federal pertinentes, do art. 20 do Decreto 9.094/2017, no que tange à utilização de dados referentes à pesquisa de satisfação dos usuários dos seus serviços como subsídio relevante para reorientar e ajustar a prestação de serviços
3.3. 	Falhas de articulação e compartilhamento de dados entre órgãos ocasionam retrabalho e redundância de exigências aos usuários de serviços públicos, aumentando o custo e o tempo para a prestação desses serviços
O sistema de federação brasileiro prevê vasta autonomia de organização dos entes e a existência de diversos órgãos intervenientes em serviços necessários à vida de uma empresa, como, por exemplo: a emissão de uma licença, o cumprimento das obrigações tributárias, a autorização para funcionar ou para vender determinado produto. Esse modelo se configura em um ambiente desafiante para quem deseja empreender. Os efeitos são, muitas vezes, exigências redundantes e prorrogação dos prazos para que os serviços públicos, que muitas vezes dependem de procedimentos ou anuência de mais de um órgão, sejam concluídos satisfatoriamente para seus usuários.
Para atenuar os riscos de duplicação, fragmentação e sobreposição inerentes ao sistema federativo no processo de pagamento de tributos, a Constituição Federal estabeleceu, em seu art. 37, inciso XXII, que as administrações tributárias da União, dos estados, do Distrito Federal e dos municípios atuarão de forma integrada, inclusive com o compartilhamento de cadastros e de informações fiscais, na forma da lei ou convênio.
Nessa mesma esteira, a Lei 13.726/2018 propõe a criação de grupos setoriais de trabalho nos Poderes das diferentes esferas de governo para identificar exigências descabidas ou exageradas, procedimentos desnecessários ou redundantes, e propor medidas legais ou regulamentares para eliminar excesso de burocracia. 
O Decreto 9.094/2017 buscou promover a articulação das entidades governamentais através de seu dispositivo no art. 1°, inciso VIII, que estabeleceu como diretriz nas relações entre os órgãos e entidades do Poder Executivo federal e com os usuários dos serviços públicos a “articulação com os Estados, o Distrito Federal, os Municípios e os outros Poderes para a integração, racionalização, disponibilização e simplificação de serviços públicos”. Ainda, em seu inciso VI do mesmo artigo, estabelece a utilização de soluções tecnológicas que visem, entre outros, a propiciar melhores condições para o compartilhamento de informações.
Buscando dar mais aplicabilidade, o art. 2° do mesmo decreto firma posição de que, salvo disposição legal em contrário, os órgãos e entidades do Poder Executivo federal não mais podem exigir dos usuários de serviços públicos documentos comprobatórios da regularidade da situação, de atestados, de certidões ou de outros documentos comprobatórios que constem em base de dados oficial da administração pública federal, devendo obtê-los com o órgão responsável pela base de dados, de acordo com o Decreto 8.789/2016.
De forma mais ampla, a supracitada Lei 13.726/2018 afirma, em seu art. 3°, § 3º, que órgãos e entidades, de qualquer esfera governamental, não mais podem exigir certidão ou documento expedido por outro órgão ou entidade do mesmo Poder, ressalvadas certidão de antecedentes criminais, informações sobre pessoa jurídica e outras expressamente previstas em lei. 
A contribuição do TCU para o tema está presente no Referencial para Avaliação de Governança em Políticas Públicas, que destaca a importância de as organizações públicas trabalharem em conjunto, adotando abordagens colaborativas para atingir as metas estabelecidas. Espera-se a institucionalização e o reforço dos mecanismos de coordenação, criando condições para uma atuação conjunta e sinérgica. Ademais, conforme indicado neste documento, instrumentos de articulação, comunicação e colaboração permitem o alinhamento de estratégias e operações das organizações envolvidas em políticas transversais com o objetivo de alcançar um resultado comum. 
Em que pese a evidente priorização dada a “desburocratização”, e a necessidade da devida coordenação e articulação entre os diversos atores envolvidos na seara, as auditorias apontaram fragilidades na articulação entre os órgãos e entidades envolvidas em serviços públicos com impactos significativos no ambiente de negócios. 
Recente trabalho do TCU (TC Processo 024.768/2017-0) apontou que o sistema de peticionamento eletrônico para emissão de Licença de Importação é feito por sistemas que não são devidamente integrados, de forma que o operador necessita acessar dois sistemas distintos: Datavisa (gerido pela Anvisa) e Siscomex (gerido pela Receita Federal) , ocasionando retrabalho e redundâncias no fornecimento de informações. A questão se agravou ainda mais com a entrada em vigor (desde novembro de 2017) do formulário eletrônico no Datavisa (por meio do sistema de peticionamento eletrônico) , obrigando o operador a preencher novamente diversas informações relativas à importação no sistema da Anvisa.
A utilização de sistemas não integrados para solicitação de emissão de LI vai de encontro ao principal objetivo do Portal Único do Comércio Exterior, que é evitar que o usuário preencha as mesmas informações diversas vezes em diferentes sistemas. A necessidade de acesso aos dois sistemas mencionados dificulta e atravanca o processo, haja vista que possuem lógicas, controles e funcionalidades diferentes, gerando retrabalho e perda de tempo para os operadores, além de aumentar o risco de falhas no preenchimento dos formulários.
De forma análoga, recente levantamento do TCU (TC Processo 015.289/2018-4) identificou fragilidades na articulação entre os órgãos envolvidos no Sistema Público de Escrituração Digital (Sped) : Secretaria da Receita Federal do Brasil (RFB/MF) , Caixa Econômica Federal (CEF) , Instituto Nacional do Seguro Social (INSS) e Ministério do Trabalho (MTb) . O Sped constitui instrumento que unifica as atividades de recepção, validação, armazenamento e autenticação de livros e documentos que integram a escrituração contábil e fiscal dos empresários e pessoas jurídicas, mediante fluxo único, computadorizado, de informações. O sistema visa: redução de custos, com a racionalização e simplificação de obrigações tributárias acessórias; fortalecimento da fiscalização, por meio do intercâmbio de informações entre os fiscos; e racionalização e uniformização das informações que o contribuinte presta às diversas unidades federadas e a diferentes órgãos públicos, estabelecidos num modelo de transmissão única.
No entanto, a ausência de integração e comunicação eficientes entre os órgãos supracitados tem gerado riscos de não atingimento dos objetivos de simplificação e uniformização das obrigações tributárias pelo sistema, permanecendo a obrigação de entrega de exigências redundantes. A fiscalização identificou que os contribuintes ainda têm tido de empenhar grandes esforços para cumprir suas obrigações tributárias, dada a competência comum para as três esferas de governo para legislar sobre tributos e instituir obrigações acessórias.
Pesquisas citadas no relatório do referido levantamento apontam para situações em que o contribuinte precisa cumprir com obrigações acessórias distintas, mas que possuem exatamente o mesmo objetivo ou lidam com o mesmo nível de informações. A situação se mostrou mais grave com relação às obrigações acessórias estaduais. Ainda, estudos demonstram que os custos de conformidade aumentaram com a implantação do Sped, com tendência de novos aumentos. Segundo relatado, o grande problema está relacionado ao fato de que a administração pública continua exigindo a mesma informação de forma redundante, em obrigações diferentes, mesmo no contexto do Sped, em que todos os entes públicos envolvidos possuiriam acesso às informações. 
Essa falta de articulação e compartilhamento de informações entre os órgãos envolvidos no Sped impacta o ambiente de negócios no Brasil, a competitividade e o custo para se manter uma empresa no país. Ademais, ainda há uma grande lacuna para que se alcancem os objetivos de simplificação e uniformização das obrigações tributárias elencados pelo Sped, e a consequente desobrigação de exigências redundantes, especialmente no âmbito dos entes subnacionais.  Como efeitos desse risco, há o aumento dos custos para os contribuintes estarem em conformidade com suas obrigações tributárias, devido a necessidade de adequação à realidade de cada ente federativo e suas exigências, apesar da existência de um sistema que, se em adequado funcionamento, deveria simplificar e abreviar o tempo necessário para o cumprimento de obrigações tributárias pelos usuários.
O levantamento no pagamento de tributos (TC Processo 015.289/2018-4) apontou que há iniciativas interinstitucionais para unificação das obrigações tributárias acessórias. O Protocolo de Cooperação 9/2015, do X Encontro Nacional de Administradores Tributários (Enat) , celebrado entre União, Estados, DF e Municípios, objetiva precisamente simplificar e reduzir as obrigações tributárias acessórias, considerando, em especial, as informações disponíveis no Sped. Assim, foi criado o Fórum de Simplificação e Integração Tributária, ação conjunta entre entes federativos, com a finalidade de adoção de agenda específica para atingir a melhoria do ambiente tributário. Segundo dados levantados no trabalho, doze unidades da federação já dispensaram obrigações tributárias acessórias em virtude da implantação do Sped. 
Conclusão e encaminhamento da disfunção burocrática
A integração entre órgãos e entidades de uma mesma esfera, bem como de esferas distintas, é um dos grandes desafios para o setor público e que tem grande potencial de impactar positivamente o ambiente de negócios. A eliminação de exigências redundantes, o compartilhamento de dados constantes das bases governamentais e a implementação de processos mais bem articulados entre os órgãos envolvidos potencialmente reduz a possibilidade de erros, o custo de conformidade e o tempo para a conclusão dos serviços prestados, gerando maior confiança ao ambiente de negócios e promovendo o empreendedorismo. 
O Decreto 9.094/2017 definiu diretrizes para a prestação de serviços públicos, exigindo dos órgãos e entidades do Poder Executivo federal maior articulação, inclusive entre diferentes instâncias governamentais, para a integração, racionalização, disponibilização e simplificação desses serviços, bem como a utilização de soluções tecnológicas para melhorar o compartilhamento de informações entre eles.
As fragilidades na articulação entre os órgãos envolvidos em serviços de mesma natureza têm também como reflexo a sobreposição de exigências que poderia ser evitada se houvesse maior integração entre sistemas e compartilhamento de dados. A situação foi verificada no sistema de peticionamento eletrônico para emissão de Licença de Importação da Anvisa, que, por não estar devidamente integrado com o Portal Único de Comércio Exterior, incrementa o retrabalho e a perda de tempo para os operadores, além de aumentar o risco de falhas no preenchimento dos formulários.
De forma similar, o problema foi identificado no Sistema Público de Escrituração Digital, em que a articulação deficiente entre os atores envolvidos tem impactado negativamente na simplificação das obrigações tributárias. Exigências novas do sistema não chegaram, de fato, a reduzir as antigas exigências as quais estão obrigados os contribuintes, acarretando, também, na redundância de fornecimento de informações, aumentando custos e o desperdício de tempo produtivo dos negócios.
Assim, propõe-se recomendar à Secretaria-Geral da Presidência da República, com fulcro no art. 7º, incisos III e V, da Medida Provisória 870/2019, que identifique os serviços públicos que necessitam aprimorar os mecanismos de articulação para seu adequado funcionamento, com base em informações obtidas pelo Portal de Serviços do Governo federal e do Sistema de Ouvidoria do Poder Executivo federal, e avalie a conveniência e oportunidade de aplicar as boas práticas relacionadas à coordenação e coerência, previstas no Referencial para Avaliação de Governança em Políticas Públicas do TCU, nos serviços públicos prestados que envolvem a atuação de diferentes órgãos e entidades da administração pública, principalmente quanto: 
ad) ao estabelecimento de mecanismos de articulação, comunicação e colaboração que permitam alinhar estratégias e operações das organizações envolvidas; 
ae) à identificação dos recursos humanos, de tecnologia da informação, físicos e financeiros necessários para garantir a cooperação, na medida em que as organizações possuem diferentes níveis de recursos e capacidades; 
af) à adoção de estratégia de comunicação coordenada e abrangente para que todas as partes possam colaborar umas com as outras efetivamente, prevendo-se o estabelecimento e divulgação de canais efetivos de comunicação e consulta com as diferentes partes interessadas, consideradas as características e possibilidades de acesso de cada público-alvo.
3.4. Ausência de padronização e de critérios bem definidos para a fiscalização e concessão de serviços e licenças geram dúvidas e insegurança jurídica ao ambiente de negócios
A ausência de critérios claros e objetivos para orientar e balizar a fiscalização pública e a análise de solicitações referentes a serviços, licenças, autorizações, ou mesmo impugnações de exigências por parte da Administração Pública aumenta o risco de atuação discricionária dos agentes envolvidos e tem gerado insegurança jurídica no público externo. Ademais, impacta negativamente a produtividade e a eficiência dos servidores que atuam nessas áreas e aumenta o risco de perda de isonomia entre os atores de mercado fiscalizados.
A Constituição Federal de 1988 estabeleceu em seu art. 37 o princípio da eficiência, segundo o qual a Administração deve otimizar o uso de recursos. Nesse mesmo sentido, a cartilha do Governo Federal chamada de “Guia de Gestão de Processos do Governo”, de 2011, preconiza que os processos governamentais devem ser padronizados a fim de se obter economia de escala e base para o aprendizado por meios comuns e experiências.
Porém, fiscalizações realizadas pelo TCU apontaram para situações em que a atuação estatal na fiscalização e na regulação do mercado é realizada sem base em critérios bem definidos e com margem para a discricionariedade dos agentes responsáveis. 
No trabalho que avaliou os processos de emissão de Licença de Importação (TC Processo 024.768/2017-0) , o TCU identificou que não há por parte da Anvisa critérios que definam a necessidade de realização de inspeções físicas das cargas importadas, cabendo a decisão pela sua realização ou não de acordo com os critérios pessoais de cada fiscal. Dessa forma, é possível que um fiscal inspecione fisicamente 100% das cargas e outro nunca o faça, e isso pode ocorrer até mesmo entre servidores do mesmo Posto da Anvisa.
Verificou-se também a inexistência de padrões objetivos para orientar os fiscais na análise das licenças, tais como procedimentos operacionais padronizados ou qualquer tipo de manual operacional. Assim, cada fiscal adota seu próprio critério e padrão de análise, o que resulta em diferenças na análise até mesmo entre fiscais do mesmo posto, conforme apurou a equipe de fiscalização. Dados levantados apontam que, enquanto para um grupo de servidores a média de rejeição nas análises de Licença de Importação é de 5%, para outro grupo essa média é de 20%, considerando-se que esses grupos recebem os processos de análise de forma aleatória e sempre relacionados a produtos de saúde. Nota-se que é possível que alguns servidores estejam analisando os processos de forma mais exigente que outros servidores, ressaltando, assim, a necessidade da definição de padrões objetivos para a realização das inspeções. 
Aliada a não existência de controles para avaliação da qualidade das análises realizadas nos processos de emissão da licença em questão, a ausência de critérios e padrões objetivos na atuação dos fiscais pode criar insegurança para os usuários, além de eventuais prejuízos, devido a possibilidade de demora acentuada na emissão da licença, incrementando os gastos dos importadores com armazenagem. 
Em relação ao licenciamento ambiental, em 2009, o Acórdão 2212/2009-TCU-Plenário determinou ao Ibama que elaborasse padrões e normas específicas para os procedimentos e critérios técnicos e metodológicos adotados no processo de licenciamento ambiental federal, por tipologia de obra e que fossem passíveis de padronização. Ainda mais recente, o TC Processo 028.601/2016-5 constatou demora em atender a referida determinação. 
O cenário encontrado acaba por contribuir para a elaboração de termos de referência mais conservadores, que estabelecem o conteúdo necessário dos estudos ambientais a serem apresentados, com ênfase em diagnóstico ambiental extenso, em detrimento do foco nos impactos socioambientais mais significativos. Isso, por sua vez, contribui para a elaboração de estudos ambientais também com diagnósticos extensos e pouca análise dos principais impactos causados pelo empreendimento, com prejuízos à eficiência, eficácia e efetividade do instrumento. 
A ausência de normatização foi apontada pela equipe de auditoria como uma das causas da falta de padronização na atuação estatal, que gera insegurança jurídica também aos produtores agropecuários. Embora a Lei 13.680/2018 disponha sobre o processo de fiscalização de produtos alimentícios de origem animal produzidos de forma artesanal, estabelecendo em seu art. 10° que “é permitida a comercialização interestadual de produtos alimentícios produzidos de forma artesanal, com características e métodos tradicionais ou regionais próprios, empregadas boas práticas agropecuárias e de fabricação, desde que submetidos à fiscalização de órgãos de saúde pública dos Estados e do Distrito Federal”, ainda carece de regulamentação acerca de sua identificação, do registro do estabelecimento e do produto de que trata este artigo, bem como a classificação, o controle, a inspeção e a fiscalização do produto, no que se refere aos aspectos higiênico-sanitários e de qualidade, conforme apurou o TCU (TC Processo 019.574/2018-5) .
Também foi identificada pelo TCU a existência de fragilidades que geram insegurança jurídica no contencioso administrativo tributário (TC Processo 015.289/2018-4) . Impugnações acerca de exigências tributárias são dirimidas, em primeira instância, pelas Delegacias da Receita Federal de Julgamento (DRJ) , conforme preceitua o Decreto 70.235/1972, que regula o Processo Administrativo Fiscal. Caso o contribuinte resolva recorrer novamente, fica a cargo do Conselho Administrativo de Recursos Fiscais (Carf) o julgamento em segunda instância. O art. 72 do regimento interno desse Conselho traz previsão de que as decisões reiteradas e uniformes do órgão sejam consubstanciadas em súmulas de observância obrigatória pelos seus membros. 
Entretanto, há possibilidade de as DRJs decidirem em sentido diverso de enunciados já sumulados pelo Carf, já que essas súmulas não vinculam a primeira instância. O regimento interno do Carf, no art. 75, assevera que, por proposta do presidente do órgão, do Procurador-Geral da Fazenda Nacional, do Secretário da Receita Federal do Brasil ou de Presidente de Confederação representativa de categoria econômica ou profissional habilitada à indicação de conselheiros, o Ministro de Estado da Fazenda poderá atribuir à súmula do Carf efeito vinculante em relação à administração tributária federal. No entanto, verificou-se que apenas uma minoria dessas súmulas passavam por esse rito. 
Assim, a possibilidade de divergências de interpretação legal dentro da administração tributária além de trazer insegurança jurídica ao administrado, aliado a ausência de mecanismos que desestimulem a litigância meramente protelatória, tem gerado elevados estoques de processos no âmbito das DRJs e do Carf. Dados do levantamento demonstram que o estoque das primeiras pode chegar a mais de R$ 124 bilhões, enquanto que no Carf esse número chega a mais de R$ 580 bilhões. 
Há esforços dentro da Administração Tributária para modificar esse quadro. Até 7/6/2018, apenas treze desses enunciados possuíam efeito vinculante, atribuído por portaria do Ministério da Fazenda. Porém, no dia 7/6/2018, o Ministro da Fazenda atribuiu a outras 65 súmulas do Carf efeito vinculante em relação a toda a administração tributária. Por outro lado, em agosto do mesmo ano foi retirado o efeito vinculante de três súmulas do Carf. Desse modo, atualmente há 75 súmulas do Conselho que vinculam toda a administração tributária e 32 que são de observância obrigatória apenas para o próprio Carf, o que pode contribuir para a redução na possibilidade de divergências na interpretação da legislação tributária, dando maior segurança jurídica aos contribuintes, além de potencial efeito positivo na redução do estoque de processos no contencioso administrativo tributário.
Importante ressaltar, ainda, que há boas práticas identificadas inclusive em órgãos que apresentaram fragilidades quanto à padronização em outras áreas de atuação. A título de exemplo, a Receita Federal do Brasil realiza inspeções físicas nas cargas importadas com base em parâmetros objetivos e pré-definidos, baseados, principalmente, em gestão de risco, conforme Instrução Normativa SRF 680/2006, art. 21, 22 e 23, abaixo transcritos:
Art. 21. Após o registro, a DI será submetida a análise fiscal e selecionada para um dos seguintes canais de conferência aduaneira: 
I - verde, pelo qual o sistema registrará o desembaraço automático da mercadoria, dispensados o exame documental e a verificação da mercadoria;
II - amarelo, pelo qual será realizado o exame documental, e, não sendo constatada irregularidade, efetuado o desembaraço aduaneiro, dispensada a verificação da mercadoria; 
III - vermelho, pelo qual a mercadoria somente será desembaraçada após a realização do exame documental e da verificação da mercadoria; e 
IV - cinza, pelo qual será realizado o exame documental, a verificação da mercadoria e a aplicação de procedimento especial de controle aduaneiro, para verificar elementos indiciários de fraude, inclusive no que se refere ao preço declarado da mercadoria, conforme estabelecido em norma específica. 
§ 1º A seleção de que trata este artigo será efetuada por gerenciamento de riscos, com auxílio dos sistemas da RFB, e levará em consideração, entre outros, os seguintes elementos: 
I - regularidade fiscal do importador; 
II - habitualidade do importador; 
III - natureza, volume ou valor da importação; 
IV - valor dos impostos incidentes ou que incidiriam na importação; 
V - origem, procedência e destinação da mercadoria; 
VI - tratamento tributário; 
VII - características da mercadoria; 
VIII - capacidade organizacional, operacional e econômico-financeira do importador; e 
IX - ocorrências verificadas em outras operações realizadas pelo importador. 
§ 2º A DI selecionada para canal verde, no Siscomex, poderá ser redirecionada para outro canal de conferência aduaneira durante a análise fiscal, quando forem identificados indícios de irregularidade na importação. 
Art. 22. As declarações de importação selecionadas para conferência aduaneira serão distribuídas para os Auditores-Fiscais da Receita Federal (AFRF) responsáveis, por meio de função própria do Siscomex. 
Art. 23. Na hipótese de constatação de indícios de fraude na importação, independentemente do início ou término do despacho aduaneiro ou, ainda, do canal de conferência atribuído à DI, o servidor deverá encaminhar os elementos verificados ao setor competente, para avaliação da pertinência de aplicação de procedimento especial de controle.
Cabe ressaltar, também, que há um conjunto de ações em andamento no âmbito do governo federal para minimizar os riscos apontados. 
Quanto à padronização na atuação da Anvisa na concessão de Licenças de Importação (LI) , durante a fase de execução da auditoria, o órgão informou ter implantado um ambiente virtual em que seus servidores podem trocar informações a respeito dos processos de LI de maneira mais rápida e fácil (sistema Teams) . Apesar dessa boa prática, não deixa de ser necessária a padronização dos procedimentos na análise da LI pelos servidores da Anvisa, de modo a evitar ou minimizar a ocorrência dos riscos citados.
Conclusão e encaminhamento da disfunção burocrática
A padronização dos processos e procedimentos administrativos, além de trazer eficiência, produtividade e segurança para a análise e tomada de decisão por parte dos agentes públicos, traz também segurança jurídica e previsibilidade ao mercado regulado. Entretanto, foram identificadas fragilidades nesse tocante em diversas fiscalizações realizadas pelo TCU.
Não há critérios padronizados para a escolha de cargas a serem fiscalizadas e inspecionadas no âmbito da concessão de licenças de importação a cargo da Anvisa. Dessa forma, as decisões são baseadas, principalmente, na experiência e conhecimento pessoal de cada agente, uma vez que não há padrões objetivos para orientá-los na análise dos processos, tais como procedimentos ou qualquer tipo de manual operacional. 
A ausência de critérios e padrões objetivos, que orientem a atuação dos servidores, pode gerar perda de isonomia e criar insegurança para os usuários, além de eventuais prejuízos, devido a possibilidade de demora acentuada na emissão de certificados e licenças por parte desses órgãos.
Além disso, a ausência de critérios objetivos, decorrente da falta de regulamentação de lei, traz insegurança jurídica também aos produtores rurais artesanais quanto a comercialização interestadual de seus produtos. Tais critérios, se instituídos, poderiam reduzir o conflito de interpretação da legislação entre os órgãos atuantes nesse setor, garantindo previsibilidade e segurança para a produção e venda desses produtores.
Há, ainda, conflitos que ocorrem no âmbito de um mesmo órgão. O caso foi identificado na resolução de contencioso administrativo tributário, em que as decisões de segunda instância, proferidas pelo Carf, mesmo que sumuladas, não necessariamente vinculam as decisões de primeira instância. Isso acarreta insegurança jurídica e dúvidas aos contribuintes, além de aumentar a interposição de recursos que elevam os estoques de processos do contencioso no âmbito da Receita Federal do Brasil. Nota-se, portanto, falta de padrão nas decisões proferidas naquele órgão.
Há encaminhamentos realizados no âmbito de cada um dos processos mencionados que buscam trazer benefícios às situações específicas identificadas. Assim, propõe-se encaminhamento para a resolução do problema de forma sistêmica que, além de afetar os órgãos e processos supramencionados, potencialmente afetam outras entidades e processos ainda não fiscalizados. 
Nessa esteira, propõe-se recomendar à Casa Civil da Presidência da República, com fulcro no inciso I, a, do  art. 1° do Decreto 9.678/2019, que avalie a conveniência e oportunidade de instituir mecanismos, para instituir mecanismos que promovam e assegurem que as entidades fiscalizadoras da Administração Pública Federal construam padrões formais e objetivos, devidamente institucionalizados para orientar o planejamento e a execução das fiscalizações e inspeções que impactam o setor produtivo, com vistas a diminuir a subjetividade e dar cumprimento aos princípios da impessoalidade e da eficiência, previstos no art. 37 da Constituição Federal de 1988. 
3.5. Exigências desarrazoadas aumentam o custo de conformidade das empresas no País
Na prestação de serviços públicos, a existência de exigências que extrapolam o razoável aumenta os custos e o tempo de conformidade dos atores que, de alguma maneira, exercem atividade econômica no país. A ausência de análise da adequação entre meios e fins e a real utilidade ao interesse público de informações requeridas faz aumentar o chamado custo Brasil, reduzindo a competitividade nacional.
A Constituição Federal estabeleceu, em seu art. 37, o princípio da eficiência, devido à preocupação dos constituintes de que houvesse equilíbrio entre o custo e o benefício das medidas adotadas no meio público. A Lei 9.784/1999, que regula o processo administrativo em toda a Administração Pública Federal, promove, em seu art. 2°, os princípios da finalidade, razoabilidade, proporcionalidade, segurança jurídica, interesse público e eficiência. Ademais, afirma como critérios a serem observados obrigatoriamente nesse âmbito: adequação entre meios e fins, vedada a imposição de obrigações, restrições e sanções em medida superior àquelas estritamente necessárias ao atendimento do interesse público; indicação dos pressupostos de fato e de direito que determinarem a decisão; observância das formalidades essenciais à garantia dos direitos dos administrados; e, adoção de formas simples, suficientes para propiciar adequado grau de certeza, segurança e respeito aos direitos dos administrados.
No mesmo sentido, a recém promulgada Lei 13.726/2018 veio para racionalizar atos e procedimentos administrativos dos poderes de todas as esferas de governo, através da supressão ou simplificação de formalidades ou exigências desnecessárias ou superpostas cujo custo econômico ou social seja superior ao eventual risco de fraude. Ficam dispensados, por exemplo, a autenticação de cópia de documento e o reconhecimento de firma, cabendo ao próprio agente administrativo atestar a autenticidade nesses casos. 
Com finalidade similar, o Decreto 9.094/2017 apresenta como diretrizes nas relações entre os órgãos e entidades do Poder Executivo federal e com os usuários dos serviços públicos, a presunção de boa-fé, a racionalização de métodos e procedimentos de controle e a eliminação de formalidades e exigências cujo custo econômico ou social seja superior ao risco envolvido.
Portanto, não falta no arcabouço normativo vigente a preocupação com a razoabilidade e o equilíbrio nas exigências e nos procedimentos realizados que envolvem a prestação de serviços públicos, evitando esforços e custos desnecessários para o atingimento do interesse público. No entanto, o TCU encontrou situações em que tais preceitos não estão sendo seguidos adequadamente, aumentando o risco de que o usuário dos serviços públicos esteja sendo onerado excessivamente de forma injustificada.
Essa questão foi identificada na Instrução Normativa Conjunta - INC 2 da Secretaria de Defesa Agropecuária (SDA) e da Anvisa, cuja existência de exigências desarrazoadas na rastreabilidade de insumos utilizados em produtos de origem vegetal que afetam a agricultura familiar potencialmente incapaz de cumprir com os requisitos devido à falta de escolaridade, recursos financeiros e tecnológicos (TC Processo 019.574/2018-5) . 
A referida norma, emitida em fevereiro de 2018, define os procedimentos para a aplicação da rastreabilidade ao longo da cadeia produtiva de produtos vegetais frescos destinados à alimentação humana, para fins de monitoramento e controle de resíduos de agrotóxicos, em todo o território nacional. Tais procedimentos buscam identificar as origens das não conformidades relacionadas ao uso de agrotóxicos.
Entretanto, foram identificados riscos quanto a abrangência dessa norma e de sua razoabilidade. Embora seu objetivo seja o controle do uso de agrotóxicos, o texto da norma deixa claro a necessidade de se manter registros dos insumos agrícolas, os quais assim define: todo fator de produção utilizado com o objetivo de garantir a nutrição e a proteção dos vegetais cultivados, de forma a melhorar a produtividade da lavoura e obter um produto final de boa qualidade. 
Assim, exige-se do agricultor o controle e o registro de uma miríade de insumos que pode não ser factível a todo o setor. Há diversos perfis que compõem a agricultura familiar no Brasil, como quilombolas, assentamentos de reforma agrária, comunidades indígenas, pequenos produtores rurais sem acesso ao cooperativismo e ao associativismo e agricultores instalados em regiões de extrema vulnerabilidade econômica (ex. semiárido nordestino) . Conforme já mencionado, o Censo Agropecuário 2017 revelou a baixa escolaridade do homem do campo, em que 53,3% dos produtores chegaram, no máximo, até o antigo primário. Desses, 28% são analfabetos ou analfabetos funcionais. Apenas 5,88% possuem ensino superior. Essas novas exigências se apresentam desarrazoadas, dado que demandam níveis de instrução que a maioria dos pequenos agricultores não tem para absorção de novas tecnologias, e investimentos financeiros que eles não possuem capacidade de suportar.
Em outra fiscalização do TCU, relatou-se que a Anvisa não possui sistema de peticionamento eletrônico para o registro da maioria dos tipos de medicamento, além de produtos cosméticos e perfumes (TC Processo 015.010/2018-0) . Dessa forma, exige-se das empresas que encaminhem toda a documentação em papel, muitas vezes por meio da contratação de despachantes, à Agencia. Esta, por sua vez, necessita digitalizar a documentação novamente para uso interno. Segundo o próprio órgão, essa sistemática gera para a Anvisa e para o setor regulado custos de preparação, organização, envio, tramitação, e guarda da documentação.
A principal causa identificada para essa situação é a utilização de sistemas obsoletos, que são lentos, não permitem rastreabilidade e não são compatíveis com navegadores modernos. Como consequência, existe a oneração das empresas que necessitam despender recursos com deslocamentos até Brasília ou com a contratação de serviços de despachantes para protocolar a documentação em papel diretamente na Agência. Ainda, a Anvisa incorre em custos para digitalizar a documentação apresentada em papel, dispêndio desnecessário caso o sistema informatizado de apoio permitisse o recebimento da documentação integralmente de modo eletrônico. Há também o risco de interrupções devido a inoperância dos sistemas da Anvisa, que tendem a impedir andamento dos procedimentos, ocasionando retrabalho e perda de eficiência. 
Entretanto, a Anvisa informou que já está em fase de testes o peticionamento totalmente digital de solicitações de alterações pós-registro de dispositivos médicos, que deverá eliminar parte significativa desses custos.
Cabe registrar que auditoria anteriormente realizada já havia apurado falhas relacionadas à área de TI da Anvisa (TC Processo 013.531/2015-8) . Entre os problemas constatados, destacam-se falhas no planejamento de TI, na informatização de processos organizacionais, na transparência das informações relacionadas à gestão e ao uso de TI, na gestão de riscos de TI, bem como a ausência de diretrizes para ampliação ou aperfeiçoamento dos serviços públicos prestados via Internet. O Acórdão 2135/2017-TCU-Plenário trouxe recomendação à Anvisa para que implementasse medidas com vistas a possibilitar a evolução da governança de TI da instituição e que instituísse diretrizes para ampliação e aperfeiçoamento dos serviços públicos prestados pela internet.
No âmbito das exigências relacionadas à folha de pagamentos e às obrigações tributárias, o TCU identificou que os requisitos do Sistema de Escrituração Digital das Obrigações Fiscais, Previdenciárias e Trabalhistas (eSocial) tem exigido ampliação das horas dedicadas ao seu devido cumprimento (TC Processo 015.010/2018-0) . O sistema, instituído pelo Decreto 8.373/2014, serve como um instrumento para a unificação da prestação das informações relativas à escrituração das obrigações fiscais, previdenciárias e trabalhistas. Sua finalidade é padronizar a transmissão, validação, armazenamento e distribuição dessas informações. Dentre seus princípios, está a racionalização e simplificação do cumprimento de obrigações e a eliminação da redundância na prestação de informações pelas pessoas físicas e jurídicas. 
Contudo, há fragilidades relacionadas à necessidade de qualificação cadastral dos trabalhadores, tais como inconsistências nas diversas bases de dados do governo. Assim, as empresas despendem enorme esforço para solucionar tais inconsistências, visto que, se não solucionadas, a empresa não conseguirá enviar as informações trabalhistas, previdenciárias e tributárias relativas a esses trabalhadores nem, por consequência, efetuar o recolhimento dos valores devidos. Há casos em que é possível resolver a situação por telefone e há casos em que se necessita comparecer pessoalmente aos órgãos envolvidos em busca de se identificar a origem da inconsistência. Estudos apontam que 10% da base cadastral das empresas possui alguma inconsistência.
Como consequência, segundo relatos de servidores da RFB, aproximadamente apenas 70% das empresas com faturamento superior a R$ 78 milhões conseguiram fechar sua folha de pagamento. Além disso, há necessidade de ampliação do número de funcionários, de sistemas de informação e de treinamentos, especialmente na área de gestão de recursos humanos, para uniformizar os dados que antes eram fornecidos para sistemas diferentes e regularizar inconsistências que passaram a ser apontadas nas críticas do eSocial. 
Ademais, há de se considerar o risco de que algumas obrigações que deveriam ser substituídas após a implantação do sistema permaneçam por longo período juntamente com o eSocial, aumentando as despesas operacionais das empresas, em função da manutenção de rotinas em paralelo, como, por exemplo, informações que continuam a ser demandadas para o Caged, apesar de essas informações já constarem no eSocial.
O mesmo trabalho do TCU também apontou para sucessivas e intempestivas alterações nas versões desse sistema e no seu cronograma de implantação, além de prazos longos para respostas no canal de dúvidas. Suas causas são atribuídas à variedade de atores envolvidos, deficiências no planejamento, carência de recursos orçamentários, e, como efeitos negativos, citam-se novamente os gastos excessivos com retrabalho, horas extras e contratações de consultores, empregados e empresas especializadas para realizar o trabalho adicional. Além da insegurança quanto a possíveis penalidades relacionadas a envio de dados de forma diversa do que seria requerido ou fora do prazo. 
A exigências realizadas para a obtenção de crédito com recursos do FCO e FNO também se mostraram em grande parte desarrazoadas, conforme apontou o TCU (TCs Processo 023.270/2018-7 e Processo 023.099/2018-6) . Do total de 52 exigências formais apresentadas à equipe de fiscalização referente ao FCO, 31% podem ser consideradas pertinentes, 4% não foram examinadas em face de limitações, 35% podem ser consideradas indevidas e 31% exigem algum tipo de aperfeiçoamento. 
Nada obstante, a maior parte das exigências consideradas indevidas decorrem de exigências dispensadas pelo art. 2º do Decreto 9.094/2017: 
Art. 2° Salvo disposição legal em contrário, os órgãos e as entidades do Poder Executivo federal que necessitarem de documentos comprobatórios da regularidade da situação de usuários dos serviços públicos, de atestados, de certidões ou de outros documentos comprobatórios que constem em base de dados oficial da administração pública federal deverão obtê-los diretamente do órgão ou da entidade responsável pela base de dados, nos termos do Decreto nº 8.789, de 29 de junho de 2016, e não poderão exigi-los dos usuários dos serviços públicos.
 Há ainda algumas exigências que se sobrepõem, razão pela qual também foram consideradas indevidas. Foram apontados, a título de exemplo, documentos exigidos pelo BASA aos demandantes de crédito do FNO que poderiam ser obtidos pelo próprio banco, conforme os ditames do dispositivo supramencionado: 
Certificado de Cadastro de Imóvel Rural (CCIR) 
Certidão Negativa de Débitos relativos a Créditos Tributários Federais e a Dívida Ativa da União – CND e Certidão Positiva com Efeitos de Negativa de Débitos relativos a Créditos Tributários da União – CPEND, as quais podem ser emitidas pelo próprio BASA, nos termos do art. 2º. do Decreto 8.796/2016 e do art. 2º, do Decreto 9.094/2017, exceto nas hipóteses prevista no § 1º, do art. 7º da Portaria Conjunta RFB/PGFN 1.751, de 2/10/2014.
Declaração quanto a não estar condenado por atos de improbidade administrativa
Certidão Negativa de Embargo de área para uso econômico
Cadastro Nacional de Empresas Inidôneas e Suspensas – CEIS
Prova de Quitação do Imposto sobre a Propriedade Territorial Rural – ITR
Tal situação traz dificuldade para que os potenciais tomadores de crédito tenham acesso às linhas financiadas com recursos do FCO e FNO, bem como imposição de custos desnecessários àqueles que obtém o crédito pleiteado.
Todavia, foram identificadas também ações no governo federal para minimizar os riscos apontados. Em fiscalizações realizadas nos mecanismos de governança e gestão de TI, a Anvisa informou ao TCU que está buscando adquirir solução de tecnologia da informação no mercado, que deverá contar com as seguintes funcionalidades: portal de peticionamento; painéis analíticos; motor BPMN; barramento de orquestração e integração; banco de dados; e repositório de documentos. Não há prazo definido, apenas estimativa para a assinatura de contrato em final de janeiro 2019.
O TCU tratou do tema ao propor que fossem aperfeiçoados os mecanismos de governança e gestão de TI da Anvisa (Acórdão 2683/2016-TCU-Plenário, relatado pelo Ministro Bruno Dantas; Acórdão 2135/2017-TCU-Plenário, relatado pelo Ministro Aroldo Cedraz; e Acórdão 3661/2018-TCU-Primeira Câmara, também da relatoria do Ministro Bruno Dantas) .
Quanto ao funcionamento do eSocial, a partir de agosto de 2018, iniciou-se a operação de um call center para esclarecer dúvidas relacionadas ao envio, consulta e alteração de eventos transmitidos pelo Sistema. Segundo a RFB, no primeiro mês de funcionamento foram registrados mais de 45 mil atendimentos relacionados ao eSocial Empresas. Estão sendo implantadas também Salas Especiais de atendimento presencial nos municípios com maior número de pessoas jurídicas, tendo por objetivo “prestar orientações específicas e complexas voltadas para profissionais de contabilidade e grandes empresas usuárias do eSocial em um único ambiente de atendimento, evitando-se a “peregrinação” dos usuários pelos diversos órgãos intervenientes”. Entretanto, exigências redundantes ainda precisam ser equacionadas.
Grande parte das exigências desarrazoadas existentes no ambiente regulatório nacional pode ser creditada à análise prévia insuficiente por parte da entidade pública reguladora, que muitas vezes ignora as diferenças regionais e de escala dos setores regulados, bem como o custo/benefício da regulação. No levantamento das disfunções burocráticas na agricultura (TC Processo 019.574/2018-5) , que tratou de caso evidenciado pela Instrução Normativa Conjunta - INC 2/2018 da Secretaria de Defesa Agropecuária (SDA) /MAPA e Anvisa, fica caracterizado como entidades com poder regulatório desconsideram as desigualdades da realidade nacional na elaboração de normas. Verifica-se isso pela exigência de um rol de informações necessárias que devem estar presentes em formulários a serem preenchidos para cada etapa da comercialização de produtos vegetais frescos, bem como previsões tais quais as dos arts. 6º e 8º:
Art. 6° Os produtos vegetais frescos, ou seus envoltórios, suas caixas, sacarias e demais embalagens devem estar devidamente identificados de forma a possibilitar o acesso, pelas autoridades competentes, aos registros com as informações obrigatórias e documentais em conformidade com o art. 5°, observadas as legislações específicas sobre embalagens e rotulagem de produtos destinados à alimentação humana. 
§ 1º A identificação de que trata o caput pode ser realizada por meio de etiquetas impressas com caracteres alfanuméricos, código de barras, QR Code, ou qualquer outro sistema que permita identificar os produtos vegetais frescos de forma única e inequívoca. § 2º O detentor do produto comercializado a granel, no varejo, deve apresentar à autoridade competente informação relativa ao nome do produtor ou da unidade de consolidação e o nome do país de origem.
...
Art. 8º O produtor primário e as unidades de consolidação, deverão manter os registros dos insumos agrícolas, relativos a etapa da cadeia produtiva sob sua responsabilidade, utilizados no processo de produção e de tratamento fitossanitário dos produtos vegetais frescos, data de sua utilização, recomendação técnica ou receituário agronômico emitido por profissional competente e a identificação do lote ou lote consolidado correspondente.
Assim, exigir esse tipo de controle por toda a zona rural brasileira é ignorar a realidade das assimetrias regionais do país. Exigências que são aplicadas uniformemente por todo o território nacional, sem levar em conta as enormes disparidades regionais são fonte de enorme ônus imposto a alguns produtores locais e podem dar origem à exclusão de regiões produtivas inteiras da conformidade legal. Da mesma forma, exigências que são feitas uniformemente a todo tipo de produtores, sem levar em conta a escala do empreendimento, também são fonte de pesados ônus, que majoritariamente incidem desigualmente sobre os menores produtores. O art. 8º do normativo, o qual elenca obrigações a serem exigidas de todo produtor rural, evidencia um número de exigências que não distingue o tipo de produtor ou produto. Achar que um estabelecimento rural, em uma região pobre do Norte ou Nordeste, gerido por um produtor pouco escolarizado e com parcos meios, praticando uma agricultura que vai pouco além da subsistência, será capaz de exercer este tipo de controle é transpor para o Brasil a realidade observada em poucos países. A falta de análise prévia adequada fica ainda mais patente quando a Secretaria Especial de Agricultura Familiar e do Desenvolvimento Agrário (SEAD) , órgão federal responsável pelas políticas públicas para os pequenos agricultores, relata que não foi consultada acerca do normativo e manifestou preocupação com seus possíveis efeitos (TC Processo 019.574/2018-5, item 198) .
Ainda, para não deixar dúvidas acerca da ação estatal e o impacto potencial de suas consequências, a citada Instrução Normativa Conjunta traz em seu art. 10 a seguinte previsão para aqueles que não se adequem aos seus mandamentos:
Art. 10. O descumprimento dos termos desta Instrução Normativa Conjunta sujeita o infrator às penalidades previstas na Lei nº . 6.437, de 20 de agosto de 1977, e na Lei nº 9.972, de 25 de maio de 2000, cuja incidência se dará independentemente de outras infrações administrativas, civis e penais previstas na legislação ordinária.
O caso da INC 2/2018 apenas exemplifica bem uma questão que permeia outros achados  registrados nos trabalhos que compõem este relatório. As exigências demandadas para a obtenção de crédito com recursos do FCO e FNO também se mostraram em grande parte desarrazoadas, conforme apontaram os levantamentos específicos (TCs Processo 023.270/2018-7 e Processo 023.099/2018-6) . Além disso, exigências necessárias para a operacionalização do eSocial pelas empresas mostram-se excessivas e impõem ao particular o custo de correção das bases cadastrais do próprio governo.
Tudo isso sugere a existência de um quadro de deficiência na elaboração de normas e na imposição de obrigações por parte da administração pública federal. Muitos dos órgãos que exercem atribuições regulatórias não se enxergam como reguladores e não exercitam os controles e cautelas que são inerentes à ação regulatória. À exceção da Anvisa, os demais entes envolvidos nos casos mencionados acima não são agências reguladoras. Sendo que a participação da Anvisa mostra que mesmo uma agência reguladora não exercita o uso da análise adequada antes da emissão de regulamento com relevante impacto econômico.
Portanto, urge disseminar instrumentos de análise entre os órgãos e entidades que exercem poder regulatório sobre alguma atividade econômica. É preciso que estes tenham consciência do impacto de suas regulações, seu custo, quais são os beneficiados e prejudicados e qual é o potencial cenário após sua edição. Para tanto, já existe metodologia consolidada na forma de Análise de Impacto Regulatório – AIR. O Comitê Interministerial de Governança (CIG) , criado pelo Decreto 9.203, de 22/11/2017, aprovou as Diretrizes Gerais e o Guia AIR no dia 11/6/2018 como recomendação para utilização por toda a administração pública federal. Essa política estabelece princípios, diretrizes e práticas de governança pública voltadas à melhoria da prestação de serviços e redução de custos com foco no usuário. Portanto já há previsão para o uso disseminado da AIR pelos órgãos e entidades da administração federal. O que precisa ser levado a cabo pelo governo federal talvez seja um mandamento mais firme, no sentido de tornar obrigatória a realização da AIR quando da elaboração de normas e regulamentos que impactem o setor produtivo, seja por qualquer órgão ou entidade com competência para tanto.  
Conclusão e encaminhamento da disfunção burocrática
O arcabouço normativo que regula a vida das empresas no Brasil carece de revisão para o seu enquadramento nos princípios da eficiência e nas diretrizes apresentadas pelo Decreto 9.094/2017 e pela Lei 13.460/2017. Há de se eliminar as formalidades e exigências cujo custo econômico ou social seja superior ao risco envolvido, conforme dita o decreto, e promover a adequação entre meios e fins, vedando a imposição de exigências, obrigações, restrições e sanções não previstas na legislação, conforme estabelece a referida lei.
A ausência de sistemas de informação modernos e atualizados no âmbito da Anvisa tem como efeito a falta de peticionamento eletrônico para o registro de uma série de produtos relacionados a saúde. Assim, a agência exige das empresas o encaminhamento dos processos em papel, que serão posteriormente digitalizados para tratamento interno. Essa sistemática gera para a Anvisa e para o setor regulado custos de preparação, organização, envio, tramitação, guarda da documentação, além de demora adicional ao processo.
Ainda, a implantação do eSocial, sistema que tem por princípios a racionalização e simplificação do cumprimento de obrigações tributárias, previdenciárias e trabalhistas, e a eliminação da redundância na prestação de informações pelas pessoas físicas e jurídicas, tem exigido aumento de horas dedicadas a essas obrigações, dada a necessidade de saneamento de divergências cadastrais dos trabalhadores nas diversas bases do governo federal e da redundância de informações necessárias em outros sistemas que continuam operantes.
Identificou-se ainda que instituições financeiras que operam o crédito proveniente do FCO e FNO continuam a praticar exigências que estão em desacordo com o Decreto 9.094/2017 e a Lei 13.460/2017. Redundâncias nas informações requeridas e diversos documentos que poderiam ser obtidos pelas próprias instituições, mas continuam a ser exigidos das empresas, têm onerado os demandantes do crédito, aumentando os custos e as dificuldades para a obtenção do financiamento.
Propõe-se também à Secretaria-Geral da Presidência da República, com fulcro no art. 7º da Medida Provisória 870/2019, que, em articulação com o Ministério da Economia, adote providências promover a orientação, capacitação e estímulo para a observância da Análise de Impacto Regulatório na elaboração de todo normativo que tenha potencial de onerar o setor produtivo, seja por qualquer órgão ou entidade com competência para tanto, avaliando a possibilidade de tornar obrigatória essa observância, a fim de dar cumprimento ao art. 5° da Lei 13.726/2018.
3.6. Ausência de controle sobre prazo para prestação dos serviços aumenta o risco de prestação intempestiva e/ou ineficiente dos serviços públicos, elevando os custos das empresas
A falta de controle sobre o cumprimento de prazos estabelecidos no arcabouço normativo que rege a prestação dos serviços públicos dificulta o controle social e estatal sobre a tempestividade com que tais serviços são fornecidos. Há, dessa forma, aumento do risco de atrasos em processos que atravancam o funcionamento das empresas, impactando no retorno de investimentos e na competitividade brasileira.
O ciclo de vida de uma empresa envolve diversas interações com entidades governamentais. Desde a sua criação, é necessária a obtenção de certidões, licenças, autorizações para funcionamento, alvarás para construção e obtenção de crédito com instituições públicas. Em funcionamento, há o registro de propriedades, o cumprimento de obrigações tributárias, e obtenção de licenças de exportação e importação, para citar alguns eventos. 
Essas interações devem ser incluídas no planejamento empresarial para viabilizar que as operações ordinárias ocorram de forma mais célere e com a menor quantidade de interrupções possível. São atividades que, em geral, não agregam valor ao empreendimento, mas são necessárias para o devido cumprimento do arcabouço normativo vigente. Por esse motivo, há expectativa dos agentes econômicos que essas atividades ocorram da forma mais breve e previsível possível.
Dentre os dispositivos estabelecidos na Lei 13.460/2017, o inciso IV do art. 5° traz o dever de cumprimento de prazos e normas procedimentais pelos agentes públicos e prestadores de serviços públicos. Também estabelece, em seu art. 7°, inciso IV, que a Carta de Serviços ao Usuário, mencionada anteriormente, deve conter a previsão do prazo máximo para a prestação do serviço.
Ademais, a referida lei traz, em seu art. 23, inciso III, a obrigação dos órgãos e entidades abrangidos de avaliar os serviços prestados quanto ao cumprimento de compromissos e prazos definidos para a prestação de serviços. Nota-se, portanto, a necessidade de que os responsáveis por cumprir tal obrigação tenham ferramentas e instrumentos que forneçam, com segurança, informações relativas ao prazo dos serviços prestados. Porém, as fiscalizações realizadas pelo TCU identificaram situações que trazem imprevisibilidade e atrasos aos empreendimentos produtivos no Brasil. 
A Anvisa não vem cumprindo com os prazos legais para a conclusão das solicitações de registro e de alteração pós registro para uma miríade de produtos (TC Processo 015.010/2018-0) . Além disso, não há divulgação de todos os prazos que envolvem o procedimento, mas tão somente do período entre a petição e a saída da fila para análise. Tampouco é considerado o tempo em que os processos são suspensos para que haja o cumprimento de exigências técnicas pelas empresas interessadas. Portanto, não é possível que o setor regulado, seus representantes e a sociedade como um todo possam aferir se os prazos previstos na legislação estão sendo, de fato, cumpridos pela Agência. 
Essa falta de transparência contribui para que o problema não seja percebido e, portanto, corrigido. Além disso, a Anvisa não dispõe de uma sistemática unificada e completa para controle dos prazos de registro que possa fornecer dados confiáveis para a tomada de decisões gerenciais. Outro aspecto a ser considerado é a própria falta de tempestividade na conclusão dos processos, que acaba por torna-los desatualizados, frente a mudanças normativas que se seguem ao pedido de registro, gerando ainda mais atrasos.
A falta de rigor no cumprimento dos prazos pela Anvisa não permite a tempestiva fabricação e comercialização de produtos por parte do setor industrial afetado e impede que a empresa aufira os rendimentos pelos produtos desenvolvidos e não autorizados. Ademais, em face da falta de previsibilidade sobre a data do possível pronunciamento da Agência, as indústrias não têm como planejar, com segurança, por exemplo, o lançamento de um determinado produto. Isso prejudica o planejamento da produção e das ações de marketing, acarretando novas perdas. É importante registrar, ainda, prejuízos à produtividade e à competitividade do setor, bem como o potencial desestímulo a investimentos na área industrial.
A referida agência também apresenta morosidade na concessão de autorizações para início de atividades e para o funcionamento de empresas. Ademais, não há prazo máximo definido em norma para a conclusão do processo. 
A equipe constatou que o problema dos atrasos na realização de vistorias e inspeções pelas vigilâncias sanitárias locais, necessárias para a concessão de tais autorizações, não vem sendo equacionado, em função da ausência de mecanismos de controle e monitoramento da qualidade dos serviços prestados pelas vigilâncias sanitárias estaduais e municipais. Importante frisar que essas vigilâncias fazem parte do Sistema Nacional de Vigilância Sanitária (SNVS) , e que, conforme estabelece a Lei 9.782, de 26/1/1999, art. 7º, incisos I e XXI, compete à Anvisa coordenar o SNVS e monitorar os órgãos e entidades estaduais, distritais e municipais que integram o sistema.
Dentre os problemas levantados no trabalho, citam-se a indisponibilidade de informações adequadas para o devido monitoramento dessas entidades do SNVS, bem como a falta de mão de obra e o baixo nível de capacitação dos servidores. Entretanto, verificou-se que a morosidade em análise decorre principalmente do conjunto de obrigações requeridas nas normas, as quais carecem de revisão e simplificação.
A realidade supracitada acarreta consequências importantes para as empresas, que se veem impedidas de operar no mercado e auferir rendimentos correspondentes aos seus investimentos. Além disso, as empresas acabam incorrendo em prejuízos em função da necessidade de manutenção dos recursos físicos, materiais e, até mesmo, humanos mobilizados na instalação do empreendimento. Adicionalmente, como as indústrias não podem iniciar suas operações, também ocorrem repercussões negativas no contexto econômico, sem geração de novos empregos nem arrecadação de impostos sobre essas atividades, em face da impossibilidade de início da produção e da importação e exportação de produtos. Sem previsibilidade, há também o desestímulo aos investimentos no setor.
A mesma ausência do controle de prazos foi identificada nos processos para obtenção de financiamento com recursos do FCO e FNO. Segundo fiscalizações realizadas pelo TCU (TCs Processo 023.270/2018-7 e Processo 023.099/2018-6) , 98% das operações realizadas com recursos do FCO não possuem qualquer controle sobre o tempo de processamento das operações pelo Banco do Brasil. Tampouco há registros dos contatos que são estabelecidos entre os potenciais tomadores e os gerentes do banco, assim, não há controle para verificar a quantidade de vezes em que o cliente é chamado a complementar a documentação entregue, situação também identificada na operacionalização do crédito do FNO. O registro só é realizado quando da aceitação inicial do pleito pelo gerente. Adicionalmente, o banco não tem informações sobre a quantidade de potenciais tomadores que desistem de dar impulso ao pleito, nem sobre as razões de tais desistências.
Identificou-se também a inexistência de normativos determinando prazos máximos para as diversas etapas de análise das solicitações de crédito. Assim, o tomador deve submeter-se ao ritmo de funcionamento do banco, sem possibilidade de cobrar resposta célere ao seu pedido ou de estimar o momento em que receberá resposta ao seu pleito, trazendo prejuízo ao seu planejamento. 
Conclusão e encaminhamento da disfunção burocrática
A garantia de processos céleres e previsíveis gera segurança e maior expectativa de retorno para os empreendimentos, visto que as interações com a burocracia estatal, em geral, são atividades não produtivas e que não agregam valor ao produto final. Dessa forma, espera-se que os prazos sejam definidos de forma razoável e cumpridos pelos responsáveis. Para isso, é necessário o devido controle e monitoramento dos processos envolvidos. 
Entretanto, constataram-se, nas fiscalizações analisadas, situações que carecem de melhoria. A Anvisa não tem cumprido os prazos legais para o registro de produtos, o que atrasa a fabricação e comercialização de produtos por parte do setor industrial afetado e impede que a empresa aufira os rendimentos pelos produtos desenvolvidos e não autorizados. Ademais, a Agência divulga os prazos em sua página na internet apenas de forma parcial, não englobando todo o processo.
Os prazos para a emissão de autorização para funcionamento dos empreendimentos que a necessitam, por parte da vigilância sanitária, tampouco vêm sendo cumpridos. Cabe à Anvisa o monitoramento das vigilâncias sanitárias locais, responsáveis pelas inspeções e vistorias necessárias à emissão de tais autorizações, o que não tem sido feito a contento. Dessa forma, prejudica-se a tempestiva operação no mercado dessas empresas, que se veem impedidas de gerar retorno aos seus investimentos.
Por fim, não há o devido monitoramento dos prazos necessários para a obtenção de crédito oriundo do FCO e do FNO por parte das instituições financeiras relacionadas. O registro das demandas não é feito até que o pedido seja aceito pelo gerente da agência. Tampouco há previsão de prazos máximos para cada uma das etapas necessárias à aprovação dos pleitos, impactando na previsibilidade necessária aos potenciais tomadores do crédito.
Com base nessas informações e com fulcro no art. 121, inciso I, b, do Anexo I do Decreto 9.679/2019, propõe-se recomendar a Secretaria Especial de Desburocratização, Gestão e Governo Digital do Ministério da Economia que institua, na pactuação de resultados de órgãos e entidades da administração pública federal, indicadores de desempenho que considerem o cumprimento de prazos para a prestação de serviços públicos.
CONCLUSÃO
O Brasil ainda se recupera de uma grave recessão econômica que ocasionou a queda do PIB, o aumento do desemprego e encolhimento da renda per capita nos últimos anos, impactado, principalmente, pela queda no dinamismo do setor produtivo. 
O setor governamental do Brasil vem impondo às empresas brasileiras exigências que impactam as diversas etapas do ciclo de vida dos negócios. Algumas dessas exigências se configuram em disfunções burocráticas que pioram o ambiente de negócios e oneram de forma desproporcional os empreendedores que aqui se instalam, que devem desviar seus escassos recursos de atividades produtivas para a execução de procedimentos não produtivos, contribuindo para a perda da produtividade e competitividade da economia brasileira. 
Esse ambiente adverso que se apresenta às empresas afeta a economia como um todo, diminuindo empregos, renda dos trabalhadores, investimentos em produção e produtividade e, em última instância, arrecadação tributária, que, por sua vez, impacta negativamente no equilíbrio das contas públicas e na disponibilidade de recursos para o setor público realizar políticas sociais e investimentos necessários em infraestrutura. Portanto, torna-se fundamental atuar sobre as disfunções burocráticas identificadas de modo a reverter a situação que se apresenta, promovendo a melhoria do ambiente de negócios.
Dentre as iniciativas adotadas nesse sentido, o governo federal publicou o Decreto 9.094/2017 com o objetivo de desburocratizar a relação com cidadãos e aumentar a eficiência do Estado. Com o advento da Lei 13.726/2018, houve a normatização da racionalização dos atos e procedimentos administrativos também para demais Poderes da União, dos Estados, do Distrito Federal e dos Municípios. Ainda, a Lei 13.460/2017 estabeleceu meios de proteção e defesa dos usuários de serviços públicos e instituiu a Carta de Serviços ao Usuário. Para normatizar o compartilhamento de dados na administração pública federal, foi publicado o Decreto 8.789/2016. E, para ampliar e simplificar o acesso aos serviços públicos digitais, foi instituída a Plataforma de Cidadania Digital pelo Decreto 8.936/2016. 
Apesar dos esforços normativos e de outras iniciativas do setor público, identificou-se que ainda há falta de transparência, organização e padronização nas exigências normativas, gerando insegurança jurídica e aumento do custo de conformidade das empresas. A ausência de documento que consolide, organize e apresente de forma clara as ditas “regras do jogo” dificultam o cumprimento de obrigações tributárias e a obtenção de crédito rural. De forma semelhante, informações acerca de exigências e critérios de elegibilidade são divulgadas de forma genérica pelos operadores de recursos do FCO e FNO, impedindo que interessados se organizem e se planejem para pleitear financiamento das linhas de crédito desses fundos. Por fim, informações divergentes divulgadas sobre os serviços prestados pela RFB reduzem a transparência, dificultam o controle social e atravancam o planejamento empresarial (Item 3.1) .
Constatou-se também a existência de fragilidades no tratamento dado às manifestações dos usuários de serviços públicos, impedindo o devido cumprimento dos princípios da eficiência e da isonomia, além de prejudicar o processo de melhoria contínua dos serviços prestados com base nas necessidades dos usuários. A Antaq não possui instrumentos adequados para tratar as denúncias relativas a abusos e modicidade dos preços, aumentando a insegurança do mercado regulado e o risco de aumentos injustificados nos elevados custos nos terminais de cargas. Também não foi identificada atuação adequada das ouvidorias da Sudeco e da Sudam no tratamento de manifestações de demandantes de crédito de linhas do FCO e FNO. Por fim, verificou-se que a RFB não utiliza informações referentes a reclamações e manifestações recebidas na sua ouvidoria para alimentar o processo de adequação dos serviços prestados.
Em outra vertente que tangencia o problema das disfunções burocráticas, foi possível concluir que há, de forma sistêmica, falhas de articulação e compartilhamento de dados entre órgãos e entidades do setor público, aumentando risco de retrabalho e redundância de exigências feitas às empresas, com efeitos negativos no custo e no tempo para a prestação dos serviços públicos. Ademais, a ausência de devida integração do sistema de peticionamento eletrônico da Anvisa ao Portal Único de Comércio Exterior incrementa o retrabalho, o tempo requerido e o risco de falhas no preenchimento dos campos necessários pelos operadores. Há, ainda, articulação deficiente entre os atores envolvidos na implantação do Sistema Público de Escrituração Digital, enfraquecendo as principais vantagens de um funcionamento adequado desse sistema, visto que não chega de fato a eliminar uma série de exigências redundantes, aumentando custos e desperdício de tempo produtivo.
A análise sistêmica dos trabalhos abrangidos por este relatório consolidador permitiu verificar a ausência de padronização e de critérios bem definidos para a fiscalização e para a concessão de serviços e licenças, gerando percepção de instabilidade das regras e aumentando a insegurança jurídica dos empresários no País. 
A existência de exigências desnecessárias ou superpostas que impõem um custo social ou econômico superior à eventuais riscos envolvidos também foi constatada em análise sistêmica das fiscalizações correlatas ao tema, onerando em excesso o setor produtivo brasileiro. O advento da INC DAS/MAPA e Anvisa 2/2018 estabeleceu exigência de rastreabilidade para a cadeia de produtos de origem vegetal que extrapolam o razoável, considerando as limitações inerentes do seu público alvo. Nessa esteira, a ausência de sistema de peticionamento eletrônico para registro de diversos produtos relacionados a saúde exige que as empresas encaminhem os processos em meio físico para posterior digitalização. Ademais, a implantação do e-Social tem exigido aumento de horas dedicadas pelas empresas ao cumprimento de obrigações fiscais, previdenciárias e trabalhistas, dada a necessidade de correção de dados cadastrais em sistemas dispersos do governo federal. Por fim, as instituições financeiras operadoras das linhas de crédito provenientes do FCO e FNO exigem o fornecimento de documentações e informações em redundância e que poderiam por elas ser obtidas, de acordo com os dispositivos do Decreto 9.094/2017 e da Lei 13.460/2017.
O frágil controle sobre o prazo necessário para a prestação dos serviços dificulta o controle, tanto social quanto estatal, sobre os processos envolvidos, o que acaba por aumentar o risco de que os serviços públicos sejam prestados injustificadamente de forma intempestiva e/ ou ineficiente, em prejuízo à atividade empresarial. A Anvisa não vem cumprindo seus prazos legais para registro de produtos e não garante celeridade na emissão de autorização para funcionamento por parte das vigilâncias sanitárias locais. Além disso, os processos relacionados à análise de crédito pelos operadores de recursos do FCO e FNO não possuem prazos para cumprimento de etapas, e não há registro de demandas até que o pedido seja aceito, prejudicando a obtenção de informações relativas ao tempo médio para a prestação do serviço.
PROPOSTA DE ENCAMINHAMENTO
Em face do exposto, com fundamento no art. 250, inciso II e III, do Regimento Interno do TCU, propõe-se à consideração superior o seguinte:	
recomendar à Secretaria Especial de Desburocratização, Gestão e Governo Digital, do Ministério da Economia, que:
a.1) adote providências para a instituição de mecanismos de acompanhamento e controle sobre o cumprimento, por parte dos órgãos e entidades da administração pública federal pertinentes, do art. 20 do Decreto 9.094/2017, no que tange à utilização de dados referentes à pesquisa de satisfação dos usuários dos seus serviços como subsídio relevante para reorientar e ajustar a prestação de serviços (item 166) ;
a.2) institua, na pactuação de resultados de órgãos e entidades da administração pública federal, indicadores de desempenho que considerem o cumprimento de prazos para a prestação de serviços públicos (item 264) ;
recomendar à Secretaria-Geral da Presidência da República que:
b.1) em articulação com o Ministério da Economia, adote providências para promover e institucionalizar, no âmbito dos órgãos e entidades da administração pública federal pertinentes, de acordo com os arts. 3º e 8° da Lei 12.527/2011, e com o inciso XIV do art. 5° e § 2° do art. 7° da Lei 13.460/2017 (item 139) :
b.1.1) organização, simplificação e consolidação periódica dos normativos referentes aos serviços públicos prestados e exigências impostas que impactem a operação das organizações produtivas no Brasil, preferencialmente em documento único, de forma clara e de fácil entendimento para o respectivo público alvo de sua atuação;
b.1.2) publicidade das informações relacionadas no item i em local de fácil acesso, considerando a situação inerente do respectivo público alvo de sua atuação; e
b.1.3) elaboração e publicação de sumário executivo periódico, de caráter educacional e orientativo, com os principais resultados das fiscalizações realizadas em organizações produtivas, de forma a dar visibilidade às principais irregularidades identificadas, os normativos descumpridos, e as sanções impostas.
b.2) elabore estudo acerca da viabilidade de estabelecer sistemática estável para alteração ou criação de normas infralegais que potencialmente onerem organizações produtivas, considerando inclusive a periodicidade e os instrumentos de divulgação, de forma a tornar o ambiente de negócios mais previsível (item 140) .
b.3) em articulação com o Ministério da Economia, adote providências promover a orientação, capacitação e estímulo para a observância da Análise de Impacto Regulatório na elaboração de todo normativo que tenha potencial de onerar o setor produtivo, seja por qualquer órgão ou entidade com competência para tanto, avaliando a possibilidade de tornar obrigatória essa observância, a fim de dar cumprimento ao art. 5° da Lei 13.726/2018 (item 245) ;
b.4) identifique os serviços públicos que necessitam aprimorar os mecanismos de articulação para seu adequado funcionamento, com base em informações obtidas pelo Portal de Serviços do Governo federal e do Sistema de Ouvidoria do Poder Executivo federal, e avalie a conveniência e oportunidade de aplicar as boas práticas relacionadas à coordenação e coerência, previstas no Referencial para Avaliação de Governança em Políticas Públicas do TCU, nos serviços públicos prestados que envolvem a atuação de diferentes órgãos e entidades da administração pública, principalmente quanto à (item 186) : 
b.4.1) estabelecimento de mecanismos de articulação, comunicação e colaboração que permitam alinhar estratégias e operações das organizações envolvidas; 
b.4.2) identificação dos recursos humanos, de tecnologia da informação, físicos e financeiros necessários para iniciar e manter o esforço cooperativo, na medida em que as organizações possuem diferentes níveis de recursos e capacidades; 
b.4.3) adoção de estratégia de comunicação coordenada e abrangente para que todas as partes possam colaborar umas com as outras efetivamente, e na qual preveja-se o estabelecimento e divulgação de canais efetivos de comunicação e consulta com as diferentes partes interessadas, consideradas as características e possibilidades de acesso de cada público-alvo;
recomendar à Casa Civil da Presidência da República que avalie a conveniência e oportunidade de instituir mecanismos que assegurem que as entidades fiscalizadoras da Administração Pública Federal que tenham padrões formais e objetivos institucionalizados para orientar o planejamento e a execução das fiscalizações e inspeções que impactam o setor produtivo, com vistas a diminuir a subjetividade e dar cumprimento aos princípios da impessoalidade e da eficiência, previstos no art. 37 da Constituição Federal de 1988 (item 209) ;
dar ciência da decisão que vier a ser adotada nestes autos ao Ministério da Economia, à Secretaria-Geral da Presidência da República, à Casa Civil da Presidência da República e à Controladoria-Geral da União.
 2.                Os dirigentes daquela unidade técnica concordaram com a proposta de encaminhamento (peças 9 e 10) , com as observações a seguir colocadas pelo diretor: 
Trata-se de Relatório de Levantamento planejado e executado pela SecexDesenvolvimento, com o objetivo de consolidar os resultados de determinados trabalhos de auditoria, realizados pelo TCU no biênio 2018/2019, que trataram, dentre outros aspectos, de disfunções burocráticas que impactam negativamente o ambiente de negócios.
Sem a pretensão de exaurir o assunto, a equipe buscou analisar papeis de trabalho e conclusões das equipes de auditorias de algumas fiscalizações que trataram, direta ou indiretamente, das disfunções burocráticas na administração pública, com o foco no ambiente de negócios.
Por oportuno, cabe repisar que a presente fiscalização foi proposta pelo grupo de trabalho instituído por meio da Ordem de Serviço – Segecex 01/2018, com o objetivo de acompanhar e consolidar ações de fiscalização, com vistas a incitar o debate sobre os principais entraves causados pelo excesso de burocracia na produtividade e na competitividade das empresas brasileiras. A fiscalização foi aprovada pelo relator Min. Vital do Rêgo, em despacho no TC Processo 011.120/2018-5 (peça 3) .
Dentre os produtos do grupo de trabalho mencionado anteriormente, estão a definição da situação problema, as propostas de visão, missão e objetivo estratégico, um conjunto de ações de controle direcionadas para o tratamento da situação-problema, e a estrutura e cronograma do relatório sistêmico em que as ações de controle são consolidadas (TC Processo 010.254/2018-8) .
A situação-problema foi descrita como “disfunções da burocracia estatal, com impacto negativo no ambiente de negócios e na competitividade de organizações produtivas, prejudicando o desenvolvimento nacional”. A visão de futuro a ser perseguida é “ambiente de negócios livre de entraves burocráticos favorecendo a produtividade e competitividade das organizações” e o objetivo estratégico é “criar no setor público uma cultura de identificação e eliminação das disfunções da burocracia que afetam o ambiente de negócios”.
A delimitação das ações de controle pertinentes ao tema se baseou no Plano Operacional 2018/2019 do TCU, buscando aquelas que possuíssem potencial para compor o relatório sistêmico. Assim, em princípio, foram selecionadas as seguintes ações de controle, considerando o critério de relatório concluído pela Unidade Técnica responsável até fevereiro de 2019, e, portanto, passíveis de serem consolidadas nesse primeiro relatório:
Levantamento nos aspectos que criam excesso de burocracia no pagamento de tributos federais (TC Processo 015.289/2018-4; Relator: Vital do Rêgo; Situação: Aguardando pronunciamento do gabinete de ministro) ;
Levantamento dos controles e demais ações/omissões que burocratizam e retardam as operações de concessão de crédito, relacionadas ao Fundo de Financiamento do Centro-Oeste (FCO) e ao Fundo Constitucional de Financiamento do Norte (FNO) (TCs Processo 023.270/2018-7, Relator: Vital do Rêgo; Situação: Acórdão 688/2019-TCU-Plenário; e Processo 023.099/2018-6; Relator: Vital do Rêgo; Situação: Aguardando pronunciamento do gabinete de ministro) ;
Levantamento nas disfunções burocráticas que afetam negativamente a competitividade do setor agropecuário (TC Processo 019.574/2018-5; Relator: Vital do Rêgo; Situação: Acórdão 687/2019-TCU-Plenário) ;
Levantamento nas disfunções burocráticas que afetam negativamente a competitividade do setor industrial (TC Processo 015.010/2018-0; Relator: Vital do Rêgo; Situação: Acórdão 634/2019-TCU-Plenário) ;
Auditoria operacional do licenciamento ambiental federal (TC Processo 024.048/2018-6; Relator: Weder de Oliveira; Situação: Situação: Aguardando pronunciamento do gabinete de ministro) ;
Auditoria operacional na fiscalização e inspeção agropecuária federal realizada pelo MAPA (TC Processo 021.468/2018-4; Relator: Weder de Oliveira; Situação: Aguardando pronunciamento do gabinete de ministro) ; 
Auditoria operacional para avaliar os principais gargalos que impactam na eficiência dos portos (TC Processo 024.768/2017-0; Relator: Bruno Dantas; Situação: Aguardando pronunciamento do gabinete de ministro em fase recursal; Acórdão 2310/2018-TCU-Plenário) ; e
Acompanhamento do Portal Único do Comércio Exterior (TC Processo 016.280/2017-2; Relator: Augusto Sherman; Situação: Aguardando pronunciamento do gabinete de ministro) .
Os levantamentos retro mencionados foram realizados com o objetivo de identificar os efeitos deletérios das disfunções burocráticas no pagamento de tributos federais, nas operações de concessão de crédito relacionadas ao Fundo de Financiamento do Centro-Oeste (FCO) e ao Fundo Constitucional de Financiamento do Norte (FNO) ; competitividade dos setores industrial e agropecuário. Portanto, trabalhos voltados diretamente para as disfunções burocráticas.
Já as outras fiscalizações mencionadas tangenciam de forma acessória as disfunções burocráticas. 
Por oportuno, esclarecemos que, embora as auditorias operacionais do licenciamento ambiental federal (TC Processo 024.048/2018-6) e na fiscalização e inspeção agropecuária federal (TC Processo 021.468/2018-4) , ambas de relatoria do Ministro Weder de Oliveira; aderissem ao critério utilizado para compor o presente relatório consolidado optamos em não utilizar qualquer informação desses relatórios, por não haver autorização expressa do relator para tal. Sem prejuízo de utilizar as conclusões dessas fiscalizações em momento oportuno, no âmbito de outros trabalhos de fiscalização que tratem acerca do tema. 
Ante ao exposto, manifesto-me de acordo com a análise e as conclusões formuladas pelo AUFC Guilherme Christian Roth, com alguns ajustes de forma no encaminhamento proposto, nos seguintes termos:
recomendar à Secretaria Especial de Desburocratização, Gestão e Governo Digital, do Ministério da Economia, com base nos arts. 20, 20-A e 20-B do Decreto 9.094/2017, c/c art. 120, inciso III, alínea a, e art. 121, inciso I, alínea b, do Decreto 9.679/2019, que: 
a.1) adote providências para a instituição de mecanismos de acompanhamento e controle sobre o cumprimento, por parte dos órgãos e entidades da administração pública federal pertinentes, do art. 20 do Decreto 9.094/2017, no que tange à utilização de dados referentes à pesquisa de satisfação dos usuários dos seus serviços como subsídio relevante para reorientar e ajustar a prestação de serviços (item 166) ; 
a.2) institua, na pactuação de resultados de órgãos e entidades da administração pública federal, indicadores de desempenho que considerem o cumprimento de prazos para a prestação de serviços públicos (item 264) ; 
recomendar à Secretaria-Geral da Presidência da República, em articulação com o Ministério da Economia, que, com fulcro no art. 1º, incisos II, III e V, do Decreto 9.670/2017, adote providências para: 
b.1) promover e institucionalizar, no âmbito dos órgãos e entidades da administração pública federal pertinentes, de acordo com os arts. 3º e 8° da Lei 12.527/2011 e com o inciso XIV do art. 5° e § 2° do art. 7° da Lei 13.460/2017 (item 139) : 
b.1.1) a organização, a simplificação e a consolidação periódica dos normativos referentes aos serviços públicos prestados e exigências impostas que impactem a operação das organizações produtivas no Brasil, preferencialmente em documento único, de forma clara e de fácil entendimento para o respectivo público alvo de sua atuação; 
b.1.2) a publicidade das informações relacionadas no item b.1.1 em local de fácil acesso, considerando a situação inerente do respectivo público alvo de sua atuação; e, 
b.1.3) a elaboração e a publicação de sumário executivo periódico, no âmbito de cada órgão, de caráter educacional e orientativo, com os principais resultados das fiscalizações realizadas em organizações produtivas, de forma a dar visibilidade às principais irregularidades identificadas, os normativos descumpridos e as sanções impostas. 
b.2) promover a orientação, capacitação e estímulo quanto à observância da Análise de Impacto Regulatório na elaboração de todo normativo que tenha potencial de onerar o setor produtivo, por qualquer órgão ou entidade com competência para tanto, avaliando a possibilidade de tornar obrigatória essa observância, a fim de dar cumprimento ao art. 5° da Lei 13.726/2018 (item 245) ; 
recomendar à Secretaria-Geral da Presidência da República, com fulcro no art. 1º do Decreto 9.670/2017, que: 
c.1) elabore estudo acerca da viabilidade de estabelecer sistemática estável para alteração, exclusão ou criação de normas infralegais que potencialmente onerem organizações produtivas, considerando inclusive data certa, periodicidade definida e os instrumentos de divulgação, de forma a tornar o ambiente de negócios mais previsível e proporcionar maior segurança jurídica (item 140) ; 
c.2) identifique os serviços públicos que necessitam aprimorar os mecanismos de articulação para seu adequado funcionamento, com base em informações obtidas pelo Portal de Serviços do Governo federal e do Sistema de Ouvidoria do Poder Executivo federal, e avalie a conveniência e oportunidade de aplicar as boas práticas relacionadas à coordenação e coerência, previstas no Referencial para Avaliação de Governança em Políticas Públicas do TCU, nos serviços públicos prestados que envolvem a atuação de diferentes órgãos e entidades da administração pública, principalmente quanto à (item 186) : 
c.2.1) estabelecimento de mecanismos de articulação, comunicação e colaboração que permitam alinhar estratégias e operações das organizações envolvidas; 
c.2.2) identificação dos recursos humanos, de tecnologia da informação, físicos e financeiros necessários para iniciar e manter o esforço cooperativo, na medida em que as organizações possuem diferentes níveis de recursos e capacidades; 
c.2.3) adoção de estratégia de comunicação coordenada e abrangente para que todas as partes possam colaborar umas com as outras efetivamente, e na qual preveja-se o estabelecimento e divulgação de canais efetivos de comunicação e consulta com as diferentes partes interessadas, consideradas as características e possibilidades de acesso de cada público-alvo;
recomendar à Casa Civil da Presidência da República, com base na competência constante do art. 1º, inciso I, alíneas a e d, do Decreto 9.678/2019, que avalie a conveniência e a oportunidade de instituir mecanismos que assegurem que as entidades fiscalizadoras da Administração Pública Federal obedeçam padrões formais e objetivos para orientar o planejamento e a execução das fiscalizações que impactam o setor produtivo, com vistas a diminuir a subjetividade e dar cumprimento aos princípios da impessoalidade e da eficiência, previstos no art. 37 da Constituição Federal de 1988 (item 209) ; 
dar ciência da decisão que vier a ser adotada nestes autos ao Ministério da Economia, à Secretaria-Geral da Presidência da República, à Casa Civil da Presidência da República e à Controladoria-Geral da União. 
Cabe reforçar, por fim, que os trabalhos em curso da relatoria do Ministro Weder de Oliveira que não foram incluídos neste relatório sistêmico (TCs Processo 024.048/2018-6 e Processo 021.468/2018-4) , poderão ser incluídos em futura consolidação de fiscalizações na temática de desburocratização.
É o relatório.

não há.

Não atuou.

RELATÓRIO SISTÊMICO. CONSOLIDADO DA FISCALIZAÇÃO DE ORIENTAÇÃO CENTRALIZADA REALIZADA PARA IDENTIFICAR DISFUNÇÕES BUROCRÁTICAS DO ESTADO BRASILEIRO QUE AFETAM O AMBIENTE DE NEGÓCIOS. FALTA DE TRANSPARÊNCIA, ORGANIZAÇÃO E PADRONIZAÇÃO DAS EXIGÊNCIAS POR PARTE DOS ÓRGÃOS DA ADMINISTRAÇÃO PÚBLICA FISCALIZADOS. EXIGÊNCIAS DESARRAZOADAS. NECESSIDADE DE ANÁLISE DE IMPACTO REGULATÓRIO E ESTABELECIMENTO DE MECANISMOS PARA O APRIMORAMENTO DE OFERTA DE SERVIÇOS PÚBLICOS. RECOMENDAÇÕES. DETERMINAÇÃO. CIÊNCIA.

RELATÓRIO DE LEVANTAMENTO (RL)

Secretaria de Controle Externo do Desenvolvimento Econômico (SecexDesenvolvimento).

Em exame, consolidação de fiscalização de orientação centralizada (FOC) , realizada no biênio 2017/2018, com vistas a identificar os principais entraves causados pelo excesso de burocracia governamental que afetam o ambiente de negócios e a competitividade de organizações produtivas, prejudicando o desenvolvimento nacional. Foram realizadas sete fiscalizações, envolvendo nove unidades do TCU, cuja consolidação dos trabalhos ficou a cargo da SecexDesenvolvimento.
O denominado custo Brasil é reconhecido pela sociedade como um dos graves problemas enfrentados pelo País. Entre os principais componentes desse custo está a exagerada burocracia, representada, em grande parte, pela complexidade desnecessária do arcabouço normativo e por processos de trabalho ineficientes no âmbito do setor público, afetando todos os cidadãos e empresas. 
Além disso, não há clareza acerca de quais serviços públicos devem ser entregues à população, qual o responsável e com que nível de prioridade e qualidade. Esse problema endêmico resulta em aumento dos gastos públicos, estímulo à corrupção, desestímulo aos negócios e é um dos principais entraves ao crescimento econômico do País.
Estudos da Federação das Indústrias do Estado de São Paulo (Fiesp) mostram que, atualmente, o custo da burocracia no Brasil representa entre 1,45% e 2,76% do PIB. Ou seja, no pior cenário, estamos falando de perdas anuais que podem chegar a R$ 162 bilhões, valor esse maior do que qualquer dos déficits primários observados nos últimos exercícios nas contas federais. 
Quanto ao quadro econômico, dados recentes mostram que o PIB, que vinha apresentando uma leve recuperação nos últimos trimestres de 2018, após uma longa série de variações negativas, teve nova queda no primeiro trimestre de 2019, e com a perspectiva, por parte dos agentes econômicos, de revisão para baixo da previsão de crescimento para este ano. O índice de desemprego no primeiro trimestre de 2019 no País foi de 12,7%, em média, o que corresponde a 13,4 milhões de pessoas sem emprego, segundo dados do IBGE. O PIB per capita do brasileiro é 25% de um norte americano, e teve uma trajetória descendente entre 2014 e 2017. Ademais, a produtividade do trabalhador médio brasileiro cresceu apenas 17% nos últimos vinte anos, enquanto em países de alta renda esse crescimento foi de 34%.
Em meio a um cenário de restrições orçamentárias e baixo investimento, diminuir o excesso de burocracia da administração pública de modo a favorecer o ambiente de negócios e incrementar a produtividade e a eficiência das empresas brasileiras torna-se tema inescapável na agenda política e econômica do País. 
O TCU vem se debruçando sobre o assunto e, no último biênio, realizou relevantes trabalhos para identificar e enfrentar os entraves estatais que prejudicam o setor produtivo, objeto da presente FOC, e também sob a ótica da prestação de serviços públicos aos cidadãos, o que resultou, recentemente, na prolação do Acórdão 1103/2019-TCU-Plenário, de minha relatoria.
Para a delimitação de atividades e setores afetados pela regulação governamental foi utilizado como paradigma o relatório “Doing Business” do Banco Mundial, que é elaborado anualmente desde 2003, e que mede, analisa e compara as regulamentações aplicáveis às empresas e o seu cumprimento em 190 economias. Nesse ranking, o nosso País ocupa a 109ª posição no quesito facilidade para fazer negócios e amargura a colocação 184ª quando se trata dos esforços despendidos para o pagamento de tributos. 
Os trabalhos realizados nesta FOC avaliaram os impactos da atuação estatal nas diversas etapas do ciclo de vida de uma empresa — envolvendo desde o processo de abertura, a operação e o fechamento de empresas, e a ideia é que novos escopos sejam acrescentados nas próximas fiscalizações que comporão a estratégia de atuação do TCU sobre o tema da desburocratização. 
O presente processo, que contempla as fiscalizações abaixo elencadas, é o primeiro dos relatórios bienais a serem produzidos até 2030, de forma a alinhar-se ao marco temporal estabelecido para os Objetivos de Desenvolvimento Sustentável (ODS) da ONU:
- ações ou omissões que burocratizam e retardam as operações de concessão de crédito por bancos públicos, em que foram avaliados os mecanismos de financiamento que envolvem a atuação do Fundo Constitucional de Financiamento do Norte (FNO) e do Centro-Oeste (FCO) e as respectivas concessões de crédito por meio dos bancos Basa e Banco do Brasil, respectivamente, observando critérios de elegibilidade, limitações e elementos exigidos para acesso ao crédito dos referidos fundos (Acórdão 688/2019-TCU-Plenário e Acórdão 897/2019-TCU-Plenário) ;
- disfunções burocráticas que afetam a competitividade do setor industrial, aprofundando-se, neste primeiro momento, em dois principais temas: (i) o papel da Agência Nacional de Vigilância Sanitária (Anvisa) no registro de produtos e na concessão de autorizações para funcionamento de empresas; e (ii) a implantação do ‘eSocial Empresas’ (Acórdão 634/2019-TCU-Plenário) ;
- aspectos que criam excesso de burocracia no cumprimento das obrigações tributárias por contribuintes empresariais, compreendendo as atividades de preparação, declaração e pagamento de tributos federais, com ênfase na atuação da Secretaria da Receita Federal do Brasil (RFB) (Acórdão 1105/2019-TCU-Plenário) ;
- disfunções burocráticas que afetam a competitividade do setor agropecuário, perpassando análise pelo arcabouço normativo que rege o Sistema Nacional de Crédito Rural, com especial olhar para agricultura familiar, que representa 84% do total dos estabelecimentos rurais brasileiros (Acórdão 687/2019-TCU-Plenário) ;
- auditoria operacional para avaliar os principais gargalos que impactam na eficiência dos portos (TC Processo 024.768/2017-0) ; e
- acompanhamento do Portal Único do Comércio Exterior (TC Processo 016.280/2017-2) .
Novos temas de fiscalizações em andamento ou previstas afetas à desburocratização poderão, entre outros, integrar o próximo relatório consolidado bienal (2019/2020) , a saber: licenciamento ambiental federal; análise dos processos de registros de marcas no Instituto Nacional da Propriedade Industrial (INPI) ; fatores que restringem as atividades de fomento à inovação; acompanhamento do Portal Único do Comércio Exterior; avalição da implantação e funcionamento da informatização dos processos judiciais; grau de implementação da Rede Nacional para a Simplificação do Registro e da Legalização de Empresas e Negócios (Redesim) ; ações adotadas pelo Governo Federal para identificar os gargalos e promover medidas voltadas à implementação do Decreto 9.094/2017; avaliação da atual política industrial brasileira e seus possíveis reflexos sobre o desenvolvimento econômico.
Feita essa breve contextualização, apresento a seguir a síntese dos principais achados em itens agregadores e as respectivas conclusões e encaminhamentos acerca dos temas avaliados nesta FOC. 
II
O termo “disfunção burocrática” muitas vezes remete à complexidade e à obscuridade das chamadas “regras do jogo”. O primeiro achado consignado pela equipe técnica refere-se a ocorrências sistêmicas, identificadas durante as fiscalizações, relativas à falta de transparência, organização e padronização das exigências por parte dos órgãos da administração pública fiscalizados, o que traz insegurança jurídica e aumenta o custo de conformidade das empresas.
A equipe do TCU constatou que, em nível federal, não está sendo cumprido comando do Código Tributário Nacional (art. 212) que exija dos Poderes Executivos das três esferas a consolidação atualizada da legislação tributária vigente, relativa a cada um dos tributos (TC Processo 015.289/2018-4) . A exigência se aplica também às normas infralegais que versem sobre tributos, como portarias, instruções normativas e congêneres. Apenas os municípios de São Paulo e do Rio de Janeiro realizam a consolidação da legislação tributária vigente em texto único por tributo.
A Receita Federal do Brasil (RFB) , por sua vez, não faz gerenciamento da quantidade de normativos expedidos anualmente, ou seja, o órgão não sabe informar a quantidade de normativos vigentes por ele expedido, por tributo, que tratam de obrigações tributárias. A complexidade para o cumprimento da legislação tributária fica ainda mais notória ao se verificar que, segundo dados trazidos pela equipe de fiscalização, existem aproximadamente 57 tributos instituídos no Brasil (com exceção das taxas) , e que foram editadas mais de 377 mil normas tributárias desde a Constituição Federal de 1988. 
O Brasil possui um dos piores tempos do mundo para se cumprir as obrigações tributárias, de acordo com o relatório “Doing Business” do Banco Mundial. Tal relatório aponta que são necessárias 1.958 horas por ano para preparar, arquivar e pagar (ou reter) o imposto de renda das empresas, o imposto sobre o valor agregado e as contribuições de previdência social. A título de comparação, a Argentina, Chile, China e Índia gastam em média 311, 291, 207 e 175 horas, respectivamente.
Consequência natural desse elevado número de normativos é a dificuldade em sua interpretação para fins de aplicação. Ao final de 2018, o estoque de processos administrativos fiscais na RFB alcançava 254 mil processos, envolvendo valores no montante de R$ 124 bilhões. No âmbito do Carf (Conselho Administrativo de Recursos Fiscais) , o estoque de processos somava 119 mil, englobando recursos da ordem de R$ 584 bilhões, ou seja, aproximadamente metade do valor que o Governo pretende economizar nos próximos dez anos com a reforma da previdência.
Ainda sobre pagamento de tributos, também foram apontadas inconsistências na carta de serviços prestados pela RFB aos contribuintes. Segundo a equipe, há discrepâncias entre as informações constantes sobre esses serviços nos portais da RFB, do então Ministério da Fazenda (MF) e de Serviços do Governo Federal. 
Como exemplo, para um mesmo serviço (restituição e compensação) , três fontes trazem informações divergentes: o portal do então MF apresenta o prazo de até cinco anos para atendimento, o portal de Serviços do Governo Federal estima que o prazo seja em até seis meses para a “prestação imediata”, e o portal da RFB não traz qualquer informação sobre tal prazo. Com a indisponibilidade de informação precisa ao usuário, fica prejudicada a clareza e a transparência quanto aos serviços prestados, configurando-se em mais um entrave ao planejamento e a execução das atividades empresariais do País. Ademais, prejudica-se também o controle social sobre atrasos injustificados na prestação de serviços do órgão.
Situação semelhante foi identificada no levantamento que abordou as disfunções burocráticas que afetam o setor agropecuário (TC Processo 019.574/2018-5) . A equipe do TCU identificou que o arcabouço normativo vigente do Sistema Nacional de Crédito Rural (SNCR) não está devidamente organizado para a compreensão dos demandantes de crédito rural no Brasil. 
São mais de 82 normas editadas, sem se falar em resoluções do Conselho Monetário Nacional, circulares, cartas circulares e comunicados do Banco Central do Brasil, circulares do BNDES, portarias do Ministério da Fazenda, normas dos Fundos Constitucionais e de Defesa da Economia Cafeeira, além de normas da Comissão de Valores Mobiliários (CVM) , da Superintendência de Seguros Privados (Susep) e da Companhia Nacional de Abastecimento (Conab) . 
Nesse mesmo sentido, também foram identificadas fragilidades referentes à transparência e à organização das normas relacionadas a concessão de crédito por instituições públicas (TCs Processo 023.270/2018-7 e Processo 023.099/2018-6) , configuradas pela falta de divulgação apropriada dos critérios de elegibilidade e das limitações à concessão de crédito com recursos do Fundo Constitucional de Financiamento do Centro-Oeste e do Norte (FCO e FNO) . 
Embora o inciso XII do art. 3º da Lei 7.827/1989 estabeleça que, respeitadas as disposições dos Planos Regionais de Desenvolvimento, deve ser observada, como diretriz, a ampla divulgação das exigências de garantia e de outros requisitos para a concessão de financiamento, os trabalhos apontaram para a divulgação de informações genéricas que pouco contribuem para que o potencial tomador esteja apto a apresentar ao banco um projeto que rapidamente seja aprovado. 
A título de exemplos, na Programação Anual do FCO, são descritos diversos dos critérios para acessar as linhas de crédito do citado fundo, bem como modelo da carta-consulta que deve ser apresentada, descrevendo o projeto cuja implantação se planeja. Tais informações, porém, não listam os critérios adotados pelo banco no processamento e análise dos pedidos. 
A equipe obteve documentos que demonstram que o banco disponibiliza em seu sítio eletrônico roteiros para a apresentação de projetos, mas que expõem apenas as condições gerais de concessão do financiamento, informações genéricas e que pouco contribuem para que o potencial tomador apresente seu pleito de acordo com as exigências do banco e com maior probabilidade de aprovação.
A situação apresentada faz com que haja a necessidade de que o tomador compareça a uma agência física do banco para obter maiores informações, em que ao gerente da agência compete a atribuição de analisar o pedido e informar ao demandante as exigências adicionais. A equipe levantou o risco de que sejam oferecidos outros produtos do banco ao demandante, configurando venda casada, com possível conflito de interesses de sua atuação.
Para se ter uma ideia da grandiosidade dos recursos geridos no âmbito dos fundos constitucionais analisados, dados de 31/12/2017 apontam saldo total de recursos concedidos em financiamento de R$ 26,54 bilhões no FCO (72,9 % para o agronegócio e o restante para os demais setores, como comércio, industrial, infraestrutura e turismo) e R$ 21,3 bilhões no FNO (sendo 49,2% para o setor rural e o restante para os demais setores) .
Cabe asseverar que o Decreto 9.094/2017, art. 11, e a Lei 13.460/2017 impõem à administração pública direta e indireta de todas as esferas a necessidade de divulgação de uma Carta de Serviços ao Usuário que deve conter, ao menos: requisitos, documentos, formas e informações necessárias para acessar determinado serviço; principais etapas para processamento do serviço; previsão do prazo máximo para a prestação do serviço; forma de prestação do serviço; e locais e formas para o usuário apresentar eventual manifestação sobre a prestação do serviço. Apesar da normatização da devida divulgação de informações referentes à atuação e à prestação de serviço dos órgãos e entidades, ainda há, conforme apontado nos trabalhos que compõem a presente FOC, uma miríade de lacunas para o seu adequado cumprimento.
Além da ausência de transparência das exigências vigentes, a equipe de fiscalização constatou um segundo achado referente à existência de exigências desarrazoadas por parte dos órgãos fiscalizados, implicando aumento de custos e de tempo de conformidade dos atores que exercem atividade econômica no País, comprometendo a competitividade nacional.
No âmbito das exigências relacionadas à folha de pagamentos e às obrigações tributárias, o TCU identificou que os requisitos do Sistema de Escrituração Digital das Obrigações Fiscais, Previdenciárias e Trabalhistas (eSocial empresa) têm exigido ampliação das horas de trabalho das empresas dedicadas ao seu devido cumprimento (TC Processo 015.010/2018-0) . 
As entrevistas revelaram que, em razão do eSocial, as empresas estão necessitando contratar novos funcionários, consultores, especialistas, treinamentos e serviços na área de TI para a satisfação das exigências do sistema, como a validação dos dados cadastrais dos colaboradores, que envolve a regularização de inconsistências nas bases de dados governamentais, e a prestação de informações mais detalhadas e tempestivas.
O sistema, instituído pelo Decreto 8.373/2014, serve como um instrumento para a unificação e simplificação da prestação das informações relativas à escrituração das obrigações fiscais, previdenciárias e trabalhistas. 
Uma das reclamações apresentadas pelos entrevistados durante a execução dos trabalhos envolve a realização de atualizações sucessivas e intempestivas das versões do sistema. 
Com efeito, no período de 16 meses que antecedeu o início de obrigatoriedade de utilização do eSocial pelo primeiro grupo de empresas (com faturamento anual maior que R$ 78 milhões) , foram publicadas seis versões de leiautes do sistema, sendo a última delas em 18/12/2017. Em 2018, houve duas alterações. A versão mais recente, que a equipe teve conhecimento, foi publicada em 12/11/2018. 
Além disso, o sistema apresenta fragilidades relacionadas à necessidade de qualificação cadastral dos trabalhadores, tais como inconsistências nas diversas bases de dados do governo. Em regra, os dados dos trabalhadores são confrontados com a base do eSocial e validados na base do Cadastro de Pessoas Físicas (CPF) e na base do Cadastro Nacional de Informações Sociais (Cnis) (para aqueles em que há obrigatoriedade) . Em caso de divergência, deve-se proceder à sua atualização. Caso contrário, a empresa não conseguirá enviar as informações trabalhistas, previdenciárias e tributárias relativas a esses trabalhadores nem, por consequência, efetuar o recolhimento dos valores devidos. Estudos apontam que 10% da base cadastral das empresas possui alguma inconsistência.
Como consequência, em maio de 2018, aproximadamente apenas 70% das empresas com faturamento superior a R$ 78 milhões conseguiram fechar sua folha de pagamento (para a ocasião, foi permitida, excepcionalmente, a emissão de Documento de Arrecadação de Receitas Federais/Darf avulso) . 
Ademais, há de se considerar o risco de que algumas obrigações que deveriam ser substituídas após a implantação do sistema permaneçam por longo período juntamente com o eSocial, aumentando as despesas operacionais das empresas, em função da manutenção de rotinas em paralelo, como, por exemplo, informações que continuam a ser demandadas para o Caged (Cadastro Geral de Empregados e Desempregados) , apesar de essas informações já constarem no eSocial.
Outro fator relevante apurado no levantamento é que não há consenso sobre a pertinência de todos os dados exigidos pelo sistema nem mesmo entre os órgãos responsáveis pela implantação.
Para que se possa dimensionar a materialidade envolvida no projeto, até o final de 2017, a Receita Federal já havia despendido R$ 56,3 milhões com custo de desenvolvimento dos sistemas e soluções e para manter a produção (Nota Audit/Diaex 94, de 4/9/2018) . A Nota 02/2017/Comitê Gestor do eSocial, de 9/5/2017, definiu proposta de rateio de custos que apresentava montantes gastos com o eSocial e, também, previstos até o ano de 2020, que totalizam R$ 438 milhões, podendo haver ajustes a partir de 2020. Segundo a proposta, esses gastos seriam suportados pelos órgãos que participam do projeto: RFB, Caixa, então Ministério do Trabalho e Emprego, Secretaria da Previdência Social e INSS.
Em outra fiscalização integrante da FOC, relatou-se que a Anvisa não possui sistema eletrônico de petição para o registro da maioria dos tipos de medicamento, além de produtos cosméticos e perfumes (TC Processo 015.010/2018-0) . Dessa forma, exige-se das empresas que encaminhem toda a documentação em papel, muitas vezes por meio da contratação de despachantes, à Agencia. Esta, por sua vez, necessita digitalizar a documentação novamente para uso interno. Segundo o próprio órgão, essa sistemática gera para a Anvisa e para o setor regulado custos de preparação, organização, envio, tramitação, e guarda da documentação.
A principal causa identificada para essa situação é a utilização de sistemas obsoletos, que são lentos, não permitem rastreabilidade e não são compatíveis com navegadores modernos. Há também o risco de interrupções devido à inoperância dos sistemas da Anvisa, que tendem a impedir andamento dos procedimentos, ocasionando retrabalho e perda de eficiência. 
A Anvisa informou ao TCU que está buscando adquirir solução de tecnologia da informação no mercado, que deverá contar com novas funcionalidades que permitam a melhoria de sua eficiência, bem como sua utilização com os atuais navegadores. Contudo, não informou prazo para início da operação do novo sistema.
A questão também foi identificada na Instrução Normativa Conjunta - INC 2 da Secretaria de Defesa Agropecuária (SDA) e da Anvisa, cujas exigências desarrazoadas na rastreabilidade de insumos utilizados em produtos de origem vegetal vêm afetando a agricultura familiar potencialmente incapaz de cumprir com todos os requisitos (TC Processo 019.574/2018-5) . 
Exige-se do agricultor o controle e o registro de uma gama de insumos que pode não ser factível a todo o setor. O Censo Agropecuário 2017 revelou a baixa escolaridade do homem do campo, em que 53,3% dos produtores chegaram, no máximo, até o antigo primário. Desses, 28% são analfabetos ou analfabetos funcionais. Apenas 5,88% possuem ensino superior.
Presumir que um estabelecimento rural, em uma região pobre do Norte ou Nordeste, gerido por um produtor pouco escolarizado e com parcos meios, será capaz de exercer este tipo de controle é transpor para o Brasil a realidade observada em poucos países. A falta de análise prévia adequada fica ainda mais patente quando a Secretaria Especial de Agricultura Familiar e do Desenvolvimento Agrário (Sead) , órgão federal responsável pelas políticas públicas para os pequenos agricultores, relata que não foi consultada acerca do normativo e manifestou preocupação com seus possíveis efeitos.
As exigências realizadas para a obtenção de crédito com recursos do FCO e FNO também se mostraram em grande parte desarrazoadas, conforme apontou o TCU (TCs Processo 023.270/2018-7 e Processo 023.099/2018-6) . Do total de 52 exigências formais apresentadas à equipe de fiscalização referente ao FCO, 31% podem ser consideradas pertinentes, 4% não foram examinadas em face de limitações, 35% podem ser consideradas indevidas e 30% exigem algum tipo de aperfeiçoamento. 
Tal situação traz dificuldade para que os potenciais tomadores de crédito tenham acesso às linhas de crédito financiadas com recursos do FCO e FNO, bem como imposição de custos desnecessários àqueles que obtêm o crédito pleiteado. 
Todo o exposto até aqui sugere a existência de um quadro de deficiência na elaboração de normas e na imposição de obrigações por parte da Administração Pública Federal. Muitos dos órgãos que exercem atribuições regulatórias não se concebem como reguladores e não exercitam os controles e cautelas que são inerentes e necessários a tal tipo de prerrogativa. À exceção da Anvisa, os demais entes envolvidos nos casos mencionados acima não são agências reguladoras. Sendo que a participação da Anvisa mostra que mesmo uma agência reguladora não exercita o uso da análise adequada antes da emissão de regulamento com relevante impacto econômico.
Portanto, além da necessidade de melhorar a organização e publicidade das normas existentes, inclusive revendo as desnecessárias — com cujas propostas de recomendações feitas pela unidade técnica, transcritas no relatório precedente, acompanho na íntegra — urge disseminar instrumentos de análise entre os órgãos e entidades que exercem, de alguma forma, poder regulatório sobre alguma atividade econômica. É preciso que eles tenham consciência do impacto de suas regulações, seu custo, quais são os beneficiados e os prejudicados, com identificação do potencial cenário após sua edição. 
Segundo estudo realizado pela Fiesp, mais de 5 milhões de normas foram emitidas no Brasil desde 1988, com 764 normas sendo editadas diariamente nas três esferas de governo. Assim, é fácil imaginar a atenção e o esforço necessários para estar em dia com as obrigações perante o Estado. O fato de tantas normas entrarem em vigor diariamente demanda um esforço permanente de acompanhamento por parte dos atores econômicos, que necessitam analisar e verificar o impacto dessas normas a cada dia, gerando um ônus que se reflete nos custos empresariais. 
No documento, também produzido pela Fiesp, ‘Desburocratização Para um Brasil Melhor’, é proposto que seja estabelecida uma data específica para entrada em vigor das normas, tal como já é feito no Reino Unido, Itália e diversos países da Organização para a Cooperação e Desenvolvimento Econômico (OCDE) . Assim, estabelecidos os devidos casos que configurariam exceções, haveria um único dia (alguns países utilizam duas datas anuais) para a entrada em vigor (ou retirada do mundo jurídico) de normas infralegais que impactem o desenvolvimento de atividades econômicas. 
Tal providência permitiria um melhor planejamento e preparação tanto para o setor produtivo quanto para o próprio setor público, conforme verificado no caso da Receita Federal, que, de acordo com o constatado no levantamento (TC Processo 015.289/2018-4) , não possui controle sobre o número de seus normativos expedidos anualmente ou vigentes.
Há exemplos positivos em todo o mundo de países que conseguiram tratar de forma mais efetiva as disfunções trazidas pelos excessos de normas e burocracia desnecessária. Nações como Austrália e Chile encontraram nas chamadas “Comissões de Produtividade” uma forma para romper com o status quo. 
No caso do Chile, foi desenvolvido um conjunto de boas práticas regulatórias para promover a avaliação de impacto regulatório antes de as normas serem implementadas, medindo o custo e benefícios que possam decorrer da nova normatização (avaliação ex-ante) e avaliação ex-post de regulações para comprovar sua aplicabilidade e efetividade, além de consultas públicas e redução de trâmites administrativos. O País conta com uma política regulatória que agrupa distintas iniciativas em um marco comum, sistematiza os procedimentos e estabelece diretrizes explícitas e responsáveis por sua implementação.
No Brasil, já existe metodologia consolidada na forma de Análise de Impacto Regulatório – AIR. O Comitê Interministerial de Governança (CIG) , criado pelo Decreto 9.203, de 22/11/2017, aprovou as Diretrizes Gerais e o Guia AIR no dia 11/6/2018 como recomendação para utilização por toda a administração pública federal. Essa política estabelece princípios, diretrizes e práticas de governança pública voltadas à melhoria da prestação de serviços e redução de custos com foco no usuário. Portanto, já há previsão para o uso disseminado da AIR pelos órgãos e entidades da administração federal. 
A recente Medida Provisória 881/2019, que trata de liberdade econômica, traz em seu art. 5º disposição que reforça a importância da realização de análise de impacto regulatório, segundo a qual: as propostas de edição e de alteração de atos normativos de interesse geral de agentes econômicos ou de usuários dos serviços prestados, editadas por órgão ou entidade da administração pública federal, incluídas as autarquias e as fundações públicas, serão precedidas da realização de análise de impacto regulatório, que conterá informações e dados sobre os possíveis efeitos do ato normativo para verificar a razoabilidade do seu impacto econômico. 
Por sua vez, o parágrafo único do mesmo artigo define que regulamento disporá sobre a data de início da exigência de que trata o caput e sobre o conteúdo, a metodologia da análise de impacto regulatório, sobre os quesitos mínimos a serem objeto de exame, sobre as hipóteses em que será obrigatória sua realização e sobre as hipóteses em que poderá ser dispensada.
O que precisa ser levado a cabo pelo governo federal, a meu ver, seria um mandamento mais firme, no sentido de tornar obrigatória a realização da AIR quando da elaboração de normas e regulamentos que impactem o setor produtivo, por qualquer órgão ou entidade com competência para tanto. 
Desse modo, destaco a  recomendação à Secretaria-Geral da Presidência da República, em articulação com o Ministério da Economia, para que adote providências para promover a orientação, capacitação e estímulo para a observância da análise de impacto regulatório na elaboração ou alteração de todo normativo que tenha potencial de onerar os usuários dos serviços prestados ou os agentes econômicos envolvidos, por qualquer órgão ou entidade com competência para tanto, avaliando a possibilidade de tornar obrigatória essa observância, a fim de dar cumprimento ao art. 5° da Lei 13.726/2018 — segundo o qual os Poderes da União, dos Estados, do Distrito Federal e dos Municípios poderão criar grupos setoriais de trabalho com o fim de identificar, nas respectivas áreas, dispositivos legais ou regulamentares que prevejam exigências descabidas ou exageradas ou procedimentos desnecessários ou redundantes e sugerir medidas legais ou regulamentares que visem a eliminar o excesso de burocracia. 
Além da necessidade de se dar efetividade à análise de impacto regulatório, reputo como uma das mais importantes recomendações aquela referente à criação de datas pré-estabelecidas para a entrada em vigor de legislações que regulamentem ou mesmo desregulamentem a atividade das empresas. Essas medidas vão ao encontro do princípio da segurança jurídica ao tornar mais previsível, se não o conteúdo, pelo menos a data de entrada em vigor de novas normas inseridas no sistema jurídico, permitindo a sociedade maior tempo para conhecimento das normas e a possibilidade de minimizar os custos adicionais que as mudanças podem implicar.
O terceiro achado destacado pela equipe de fiscalização remete a falhas de articulação e compartilhamento de dados entre órgãos que vêm ocasionando retrabalho e redundância de exigências aos usuários de serviços públicos, aumentando o custo e o tempo para a prestação desses serviços.
Recente trabalho do TCU (TC Processo 024.768/2017-0) apontou que o sistema eletrônico de petição para emissão de Licença de Importação (LI) é feito por sistemas que não são devidamente integrados, de forma que o operador necessita acessar dois sistemas distintos: Datavisa (gerido pela Anvisa) e Siscomex (gerido pela Receita Federal) , ocasionando retrabalho e redundâncias no fornecimento de informações. 
A questão se agravou ainda mais com a entrada em vigor (desde novembro de 2017) do formulário eletrônico no Datavisa (por meio do sistema eletrônico de petição) , obrigando o operador a preencher novamente diversas informações relativas à importação no sistema da Anvisa.
A utilização de sistemas não integrados para solicitação de emissão de LI vai de encontro ao principal objetivo do Portal Único do Comércio Exterior, que é evitar que o usuário preencha as mesmas informações diversas vezes em diferentes sistemas. 
A necessidade de acesso aos dois sistemas mencionados dificulta e atravanca o processo, haja vista que possuem lógicas, controles e funcionalidades diferentes, gerando retrabalho e perda de tempo para os operadores, além de aumentar o risco de falhas no preenchimento dos formulários.
De forma análoga, levantamento do TCU (TC Processo 015.289/2018-4) identificou fragilidades na articulação entre os órgãos envolvidos no Sistema Público de Escrituração Digital (Sped) : Secretaria da Receita Federal do Brasil (RFB) , Caixa Econômica Federal (Caixa) , Instituto Nacional do Seguro Social (INSS) e então Ministério do Trabalho (MTb) . 
O Sped constitui instrumento que unifica as atividades de recepção, validação, armazenamento e autenticação de livros e documentos que integram a escrituração contábil e fiscal dos empresários e pessoas jurídicas, mediante fluxo único, computadorizado, de informações. 
A ausência de integração e comunicação eficientes entre os órgãos supracitados tem gerado riscos de não atingimento dos objetivos de simplificação e uniformização das obrigações tributárias pelo sistema, permanecendo a obrigação de entrega de exigências redundantes. A fiscalização identificou que os contribuintes ainda têm de empenhar grandes esforços para cumprir suas obrigações tributárias, dada a competência comum às três esferas de governo para legislar sobre tributos e instituir obrigações acessórias.
Em relação a essa questão, a Anvisa, por meio da edição da RDC 153, de 26/4/2017, procurou simplificar os procedimentos de licenciamento sanitário. Adicionalmente, foi editada a Instrução Normativa 16, de 26/4/2017, que detalha, na lista de Classificação Nacional de Atividades Econômicas (Cnae) , as atividades de baixo risco, de alto risco e aquelas que dependem de informações complementares para definição do grau de risco. 
A edição dessas normas tornou possível que as vigilâncias sanitárias locais passassem a levar em conta o risco de cada atividade e a adotar procedimentos simplificados para licenciamento de atividades de baixo risco, como a concessão do alvará sanitário de forma automática, a partir de atos declaratórios e a realização da inspeção sanitária a posteriori.
Não obstante as iniciativas para simplificar os procedimentos de licenciamento sanitário, é forçoso reconhecer que a morosidade na concessão de autorizações para funcionamento das empresas decorre, principalmente, do próprio conjunto de obrigações requeridas nas normas. 
Gestora da Anvisa, quando entrevistada, salientou que algumas empresas necessitam de dupla autorização da vigilância sanitária para iniciar a operar: inicialmente, a autorização de funcionamento e, posteriormente, o licenciamento da vigilância. Opinou que isso representa retrabalho e que as verificações realizadas no licenciamento não são, essencialmente, diferentes das checagens realizadas para a concessão das autorizações de funcionamento. 
Segundo relato de empresário entrevistado pela equipe de fiscalização, a vistoria costuma tardar de oito meses a um ano. O empresário acrescentou que, em algumas localidades, os proprietários chegam a requerer liminares na Justiça para receberem a visita da vigilância. Com essa situação, as empresas incorrem em perdas significativas, visto que os estabelecimentos precisam permanecer equipados para produção durante meses, mas impedidos de iniciá-la.
Diante do exposto, e considerando o previsto no art. 7º, incisos III e V, da Medida Provisória 870/2019, cabe recomendação à Secretaria-Geral da Presidência da República para que, em articulação com o Ministério da Economia, identifique os serviços públicos que necessitam aprimorar os mecanismos de articulação para seu adequado funcionamento, com base em informações obtidas pelo Portal de Serviços do Governo federal e do Sistema de Ouvidoria do Poder Executivo federal, e avalie a conveniência e oportunidade de aplicar as boas práticas relacionadas à coordenação e coerência, previstas no Referencial para Avaliação de Governança em Políticas Públicas do TCU, nos serviços públicos prestados que envolvem a atuação de diferentes órgãos e entidades da administração pública.
O quarto achado destacado refere-se à ausência de padronização e de critérios bem definidos para a fiscalização e concessão de serviços e licenças, que geram dúvidas e insegurança jurídica ao ambiente de negócios.
Foi identificada pelo TCU a existência de fragilidades que geram insegurança jurídica no contencioso administrativo tributário (TC Processo 015.289/2018-4) . Impugnações acerca de exigências tributárias são dirimidas, em primeira instância, pelas Delegacias da Receita Federal de Julgamento (DRJ) , conforme preceitua o Decreto 70.235/1972, que regula o Processo Administrativo Fiscal. 
Caso o contribuinte resolva interpor novo recurso administrativo, fica a cargo do Conselho Administrativo de Recursos Fiscais (Carf) o julgamento em segunda instância. O art. 72 do regimento interno desse Conselho traz previsão de que as decisões reiteradas e uniformes do órgão sejam consubstanciadas em súmulas de observância obrigatória pelos seus membros. 
Entretanto, há possibilidade de as DRJs decidirem em sentido diverso de enunciados já sumulados pelo Carf, já que essas súmulas não vinculam a primeira instância. O regimento interno do Carf, no art. 75, assevera que, por proposta do presidente do órgão, do Procurador-Geral da Fazenda Nacional, do Secretário da Receita Federal do Brasil ou de Presidente de Confederação representativa de categoria econômica ou profissional habilitada à indicação de conselheiros, o Ministro de Estado da Fazenda (então Ministério responsável) poderia atribuir à súmula do Carf efeito vinculante em relação à administração tributária federal. 
Assim, a possibilidade de divergências de interpretação legal dentro da administração tributária além de trazer insegurança jurídica ao administrado, aliado à ausência de mecanismos que desestimulem a litigância meramente protelatória, tem gerado elevados estoques de processos no âmbito das DRJs e do Carf. Conforme já mencionado no presente voto, dados do levantamento demonstram que o estoque das primeiras pode chegar a mais de R$ 124 bilhões, enquanto que no Carf esse número chega a mais de R$ 580 bilhões. 
Há esforços dentro da Administração Tributária para modificar esse quadro. Até 7/6/2018, apenas treze desses enunciados possuíam efeito vinculante, atribuído por portaria do Ministério da Fazenda. Porém, no dia 7/6/2018, o Ministro da Fazenda atribuiu a outras 65 súmulas do Carf efeito vinculante em relação a toda a administração tributária. Por outro lado, em agosto do mesmo ano foi retirado o efeito vinculante de três súmulas do Carf. 
Desse modo, atualmente há 75 súmulas do Conselho que vinculam toda a administração tributária e 32 que são de observância obrigatória apenas para o próprio Carf, o que pode contribuir para a redução na possibilidade de divergências na interpretação da legislação tributária.
No trabalho que avaliou os processos de emissão de Licença de Importação (TC Processo 024.768/2017-0) , o TCU identificou que não há por parte da Anvisa critérios que definam a necessidade de realização de inspeções físicas das cargas importadas, cabendo a decisão pela sua realização ou não de acordo com os critérios pessoais de cada fiscal. Dessa forma, é possível que um fiscal inspecione fisicamente 100% das cargas e outro nunca o faça, e isso pode ocorrer até mesmo entre servidores do mesmo posto da Anvisa.
Dados levantados apontam que, enquanto para um grupo de servidores a média de rejeição nas análises de Licença de Importação é de 5%, para outro grupo essa média é de 20%, considerando-se que esses grupos recebem os processos de análise de forma aleatória e sempre relacionados a produtos de saúde. Nota-se que é possível que alguns servidores estejam analisando os processos de forma mais exigente que outros servidores, ressaltando, assim, a necessidade da definição de padrões objetivos para a realização das inspeções. 
A ausência de critérios claros e objetivos para orientar e balizar a fiscalização pública e a análise de solicitações referentes a serviços, licenças, autorizações, ou mesmo impugnações de exigências por parte da Administração Pública aumenta o risco de atuação discricionária dos agentes envolvidos e tem gerado insegurança jurídica no público externo. Ademais, impacta negativamente a produtividade e a eficiência dos servidores que atuam nessas áreas e aumenta o risco de perda de isonomia entre os atores de mercado fiscalizados.
Diante das constatações, acompanho a proposta da unidade técnica no sentido de  recomendar à Casa Civil da Presidência da República, com fulcro no inciso I, alínea “a”, do  art. 1° do Decreto 9.678/2019, que avalie a conveniência e oportunidade de instituir mecanismos que promovam e assegurem que as entidades fiscalizadoras da Administração Pública Federal construam padrões formais e objetivos, devidamente institucionalizados para orientar o planejamento e a execução das fiscalizações e inspeções que impactam o setor produtivo, com vistas a diminuir a subjetividade e dar cumprimento aos princípios da impessoalidade e da eficiência, previstos no art. 37 da Constituição Federal de 1988.
Para finalizar, além dos problemas apontados, a equipe consignou como achados: a ausência de controle sobre prazo para prestação dos serviços que implica o aumento do risco de prestação intempestiva e/ou ineficiente dos serviços públicos; e fragilidades no tratamento de denúncias, reclamações, defesas e sugestões que impedem o cumprimento dos princípios de eficiência e celeridade e prejudicam o processo de melhoria contínua dos serviços prestados com base nas necessidades dos usuários. 
A Anvisa não vem cumprindo os prazos legais para a conclusão das solicitações de registro e de alteração pós registro para uma miríade de produtos (TC Processo 015.010/2018-0) . Além disso, não há divulgação de todos os prazos que envolvem o procedimento, mas tão somente do período entre a petição e a saída da fila para análise. 
Tampouco é considerado o tempo em que os processos são suspensos para que haja o cumprimento de exigências técnicas pelas empresas interessadas. Portanto, não é possível que o setor regulado, seus representantes e a sociedade como um todo possam aferir se os prazos previstos na legislação estão sendo, de fato, cumpridos pela Agência. 
De acordo com dados levantados pela equipe de fiscalização, o registro de medicamentos genéricos e similares levou, em média, 1.392 dias (dados de junho de 2018) , ou cerca de 3,8 anos desde a data de protocolo da petição até a data de publicação. A legislação prevê o prazo máximo de 365 dias.
A referida agência também apresenta morosidade na concessão de autorizações para início de atividades e para o funcionamento de empresas. Ademais, não há prazo máximo definido em norma para a conclusão do processo. 
A equipe constatou que o problema dos atrasos na realização de vistorias e inspeções pelas vigilâncias sanitárias locais, necessárias para a concessão de tais autorizações, não vem sendo equacionado, em função da ausência de mecanismos de controle e monitoramento da qualidade dos serviços prestados pelas vigilâncias sanitárias estaduais e municipais. 
Importante frisar que essas vigilâncias fazem parte do Sistema Nacional de Vigilância Sanitária (SNVS) , e que, conforme estabelece a Lei 9.782, de 26/1/1999, art. 7º, incisos I e XXI, compete à Anvisa coordenar o SNVS e monitorar os órgãos e entidades estaduais, distritais e municipais que integram o sistema.
Entre os problemas levantados no trabalho, citam-se a indisponibilidade de informações adequadas para o devido monitoramento dessas entidades do SNVS, bem como a falta de mão de obra e o baixo nível de capacitação dos servidores. Entretanto, verificou-se que a morosidade em análise decorre principalmente do conjunto de obrigações requeridas nas normas, as quais carecem de revisão e simplificação.
A realidade supracitada acarreta consequências importantes para as empresas, que se veem impedidas de operar no mercado e auferir rendimentos correspondentes aos seus investimentos. Além disso, as empresas acabam incorrendo em prejuízos em função da necessidade de manutenção dos recursos físicos, materiais e até mesmo humanos mobilizados na instalação do empreendimento.
Adicionalmente, como as indústrias não podem iniciar suas operações, também ocorrem repercussões negativas no contexto econômico, sem geração de novos empregos nem arrecadação de impostos sobre essas atividades, em face da impossibilidade de início da produção e da importação e exportação de produtos. Sem previsibilidade, há também o desestímulo aos investimentos no setor.
A mesma ausência do controle de prazos foi identificada nos processos para obtenção de financiamento com recursos do FCO e FNO. Segundo fiscalizações realizadas pelo TCU (TCs Processo 023.270/2018-7 e Processo 023.099/2018-6) , 98% das operações realizadas com recursos do FCO não possuem controle sobre o tempo de processamento das operações pelo Banco do Brasil. 
Tampouco há registros dos contatos que são estabelecidos entre os potenciais tomadores e os gerentes do banco. Assim, não há controle para verificar a quantidade de vezes em que o cliente é chamado a complementar a documentação entregue, situação também identificada na operacionalização do crédito do FNO. O registro só é realizado quando da aceitação inicial do pleito pelo gerente. Adicionalmente, o banco não tem informações sobre a quantidade de potenciais tomadores que desistem de dar impulso ao pleito, nem sobre as razões de tais desistências.
Identificou-se também a inexistência de normativos determinando prazos máximos para as diversas etapas de análise das solicitações de crédito. Assim, o tomador deve submeter-se ao ritmo de funcionamento do banco, sem possibilidade de cobrar resposta célere ao seu pedido ou de estimar o momento em que receberá resposta ao seu pleito, trazendo prejuízo ao seu planejamento, e, por vezes, provocando a desistência por parte do tomador, pois dependendo do fim a que se destina o empréstimo, por exemplo para a lavoura, o financiamento tardio perde a utilidade.
A auditoria operacional para avaliar os principais gargalos que impactam a eficiência dos portos (TC Processo 024.768/2017-0) identificou que, nas análises realizadas pela Agência Nacional de Transportes Aquaviários (Antaq) , não há metodologia nem instrumentos adequados para o tratamento das denúncias recebidas acerca de abusividade e de falta de modicidade de preços praticados por terminais de contêiner localizados em portos públicos. 
Isso porque a Antaq não dispõe de procedimento formalmente definido e padronizado para avaliação da abusividade de preços impugnados por meio de denúncias e de acompanhamento sistemático dos custos de movimentação de contêiner. A ausência de tais mecanismos compromete o cumprimento das funções legais da Antaq, como assegurar custos em regime de eficiência e garantir a modicidade nos fretes e tarifas para harmonizar objetivos e arbitrar conflitos.
Como exemplo dos altos custos enfrentados no setor de portos, o relatório do “Doing Business” 2018 mostra que importar um contêiner no Brasil custa, em média, US$ 969, ao passo que no Chile o valor é de US$ 290.
O levantamento das disfunções burocráticas no pagamento de tributos apontou que, no Portal de Serviços do Governo Federal, 37% de todas as reclamações foram direcionadas ao então Ministério da Fazenda. Entre 2015 e 2017, a ouvidoria do órgão recebeu mais de 80.000 manifestações. 
Não foram identificados mecanismos de avaliação qualitativa dos serviços prestados para que ocorra a devida reorientação e os ajustes necessários. A única forma que o contribuinte possui para minimamente expressar sua opinião, de forma qualitativa, com o serviço prestado é através de uma página no Portal de Serviços do Governo Federal em que o usuário avalia a utilidade da informação disponível.
O trabalho destacou ainda a fragilidade no atendimento ao instituto da consulta sobre interpretação da legislação tributária. O prazo divulgado na Carta de Serviços da RFB é de 360 dias a contar da data do protocolo. No mesmo sentido estão o art. 25, § 2º, do Decreto 7.574/2011 e o art. 24 da Lei 11.457/2007. 
Entretanto, a Instrução Normativa (IN) 1.396/2013, que dispõe sobre esse processo, não elenca qualquer dispositivo esclarecendo o prazo máximo que o contribuinte estaria sujeito a aguardar para obter resposta quanto à consulta formulada. A equipe identificou que o prazo não vem sendo cumprido para diversos processos em estoque, o que também é constatado pela análise do prazo médio para a prestação do serviço informado pela RFB, de 350 dias. É possível inferir, nesse cenário, que há processos em que o prazo é maior que o estabelecido pelos normativos citados.
Apesar das situações narradas, há bons exemplos que merecem ser destacados na Administração Pública. A título de boa prática quanto à pesquisa de satisfação dos usuários de serviços públicos, há iniciativas de instituições como o Ministério da Transparência e Controladoria-Geral da União (CGU) e a Polícia Federal (PF) . 
A CGU assevera que o objetivo da pesquisa é gerar informações qualitativas sobre o atendimento às manifestações direcionadas ao órgão. No mesmo sentido, a PF disponibiliza ao cidadão espaço para avaliação dos serviços prestados pelo órgão.
Por fim, entre as principais medidas adotada no tratamento desse tema, cito a institucionalização, via Decreto 9.492/2018, do Sistema de Ouvidoria do Poder Executivo federal, que possui entre outros objetivos: a proposição e coordenação de ações para desenvolver o controle social dos usuários sobre a prestação de serviços públicos.
Com base nessas informações e com fulcro nos arts. 126 e 127 do Anexo I do Decreto 9.745/2019, proponho determinação à Secretaria Especial de Desburocratização, Gestão e Governo Digital, conjuntamente com a Secretaria de Gestão, do Ministério da Economia, para que, no prazo de noventa dias, institua, na pactuação de resultados de órgãos e entidades da Administração Pública Federal, indicadores de desempenho que considerem o cumprimento de prazos para a prestação de serviços públicos e, ainda, que adote providências para a instituição de mecanismos de acompanhamento e controle sobre o cumprimento, por parte dos órgãos e entidades da administração pública federal, do art. 20 do Decreto 9.094/2017, no que tange à utilização de dados referentes à pesquisa de satisfação dos usuários dos seus serviços como subsídio relevante para reorientar e ajustar a prestação de serviços.
                                                               III
O ciclo de vida de uma empresa envolve diversas interações com entidades governamentais. Desde a sua criação, é necessária a obtenção de certidões, licenças, autorizações para funcionamento, alvarás para construção e obtenção de crédito com instituições públicas. Em funcionamento, há o registro de propriedades, o cumprimento de obrigações tributárias, e obtenção de licenças de exportação e importação, para citar alguns eventos. 
Essas interações devem ser incluídas no planejamento empresarial para viabilizar que as operações ordinárias ocorram de forma mais célere e com a menor quantidade de interrupções possível. São atividades que, em geral, não agregam diretamente valor ao empreendimento, mas são necessárias para o devido cumprimento do arcabouço normativo vigente. Por esse motivo, há expectativa dos agentes econômicos de que essas atividades ocorram da forma mais breve e previsível possível.
Uma das grandes demandas dos setores ouvidos refere-se à necessidade de um canal direto de comunicação com os órgãos de decisão para que as demandas da sociedade possam ser encaminhadas e respondidas pelas autoridades competentes, a exemplo do Bussiness Forum, criado na Dinamarca.
O governo da Dinamarca, com o intuito de melhorar o ambiente de negócios, estabeleceu uma meta de redução de 25% dos encargos administrativos até 2020. Esse percentual foi definido com base em um estudo dinamarquês que aponta que para cada 1 euro reduzido em custos burocráticos, há um incremento de 1,6 euro no PIB nacional.
Assim, aquele governo criou o fórum permanente em que o setor produtivo registra suas demandas, havendo prazos para a resposta e implementação das ações, bem como a aplicação do princípio “aplique ou explique”, o qual determina que o governo é obrigado a implementar cada uma das iniciativas propostas ou a explicar por que estas não serão colocadas em prática.
Estamos, cada vez mais, diante de demandas crescentes, urgentes e legítimas da sociedade brasileira. E por outro lado, temos um cenário de restrição orçamentária e baixo crescimento econômico. Por isso, saber como otimizar o uso dos recursos de que dispomos é um ponto chave para aprimorar a atuação da Administração Pública. 
O estabelecimento de um canal permanente de comunicação entre sociedade e governo, cujo objeto seja a redução da burocracia e dos encargos administrativos, pode ser um dos importantes passos nessa jornada para desatar as amarras burocráticas em nosso País. 
Nessa linha de ação, foi instituído pelo Poder Executivo, por meio de Decreto sem número, de 7/3/2017, o Conselho Nacional para a Desburocratização, criado com o objetivo de apresentar e sugerir ao presidente da República prioridades e metas para simplificar a máquina pública, cujos resultados práticos são desconhecidos até o momento.
Espera-se que as recomendações que estão sendo propostas possam contribuir para a correção de deficiências já identificadas e que os monitoramentos decorrentes da presente FOC, bem como as próximas fiscalizações previstas possibilitem o acompanhamento da adoção, por parte dos entes responsáveis, de medidas para promover a melhoria do ambiente de negócios, de modo a favorecer a competitividade do produto brasileiro, atacando as dificuldade que hoje afetam a economia como um todo, na medida em que diminuem os empregos, a renda dos trabalhadores e a própria arrecadação tributária. 
	Com essas considerações, voto para que seja adotada a minuta de acórdão que ora trago à apreciação deste colegiado.
TCU, Sala das Sessões Ministro Luciano Brandão Alves de Souza, em 5 de junho de 2019.
Ministro VITAL DO RÊGO 
Relator